ACORDAO-COMPLETO-2517896

ACÓRDÃO 2917/2021 ATA 47/2021 - PLENÁRIO

VISTOS, relatados e discutidos estes autos de Denúncia dando conta de possíveis irregularidades ocorridas no Ministério do Turismo (MTur) relacionadas à demora na conclusão da análise de prestação de contas de convênios e ajustes congêneres celebrados pelo Ministério,
ACORDAM os Ministros do Tribunal de Contas da União, reunidos em sessão do Plenário, ante as razões expostas pelo Relator, em:
9.1. conhecer da presente denúncia, por satisfazer os requisitos de admissibilidade previstos nos arts. 234 e 235 do Regimento Interno do TCU, e no art. 103, § 1º, in fine, da Resolução TCU 259/2014, para, no mérito considerá-la parcialmente procedente;
9.2. determinar ao Ministério do Turismo que, no prazo de 180 (cento e oitenta) dias, conclua, se ainda não o fez, os processos de prestação de contas referentes aos Convênios 597598/2007, 600281/2007, 620044/2007, 703764/2009, 704299/2009, 704851/2009, 746977/2010, e Termo de Parceria 588464/2006 (números de registro no Siafi) , encaminhando ao Tribunal, até o final do mencionado prazo, os pareceres conclusivos referentes à aprovação das prestações de contas, ou as tomadas de contas especiais instauradas, via Controladoria-Geral da União;
9.3. dar ciência desta deliberação ao denunciante e ao Ministério do Turismo; e
9.4. apensar definitivamente este processo ao TC-Processo 040.832/2018-0, com fundamento no art. 36, da Resolução TCU 259/2014.

Denúncia dando conta de possíveis irregularidades ocorridas no Ministério do Turismo (MTur) relacionadas à demora na conclusão da análise de prestação de contas de convênios e ajustes congêneres celebrados pelo Ministério.

Ministério do Turismo.

3. Responsável: identidade preservada (Lei 8.443/1992, art. 55).

13.1. Ministros presentes: Ana Arraes (Presidente), Walton Alencar Rodrigues, Benjamin Zymler, Aroldo Cedraz, Raimundo Carreiro, Bruno Dantas, Vital do Rêgo e Jorge Oliveira.
13.2. Ministros-Substitutos presentes: Augusto Sherman Cavalcanti (Relator), Marcos Bemquerer Costa, André Luís de Carvalho e Weder de Oliveira.

AUGUSTO SHERMAN

A SecexDesenvolvimento elaborou a instrução de mérito à peça 261, transcrita a seguir, a qual recebeu a aprovação dos dirigentes daquela unidade técnica.
"INTRODUÇÃO
Cuidam os autos de denúncia a respeito de possíveis irregularidades ocorridas no Ministério do Turismo (MTur) , relacionadas à demora na conclusão da análise de prestação de contas de convênios celebrados e na adoção de procedimentos para cobrança e instauração de tomada de contas especial, bem como descumprimento ao Acórdão 1284/2019-TCU-Plenário, relator Ministro-Substituto Marcos Bemquerer.
HISTÓRICO
2.	Instrução à peça 24, p. 1-2, entendeu que a denúncia deveria ser conhecida visto que preenche os requisitos de admissibilidade constantes no art. 235 do Regimento Interno do TCU podendo, dessa forma, ser apurada em caráter sigiloso para fins de comprovar a sua procedência, nos termos do art. 234, § 2º, do Regimento Interno do TCU. Em exame sumário da denúncia, a instrução considerou presentes os critérios de risco, materialidade e relevância.
3.	Após exame técnico, a referida instrução propôs o conhecimento da denúncia e a realização de oitiva e diligência ao Ministério do Turismo (peça 24, p. 13-14) . O relator Ministro-Substituto Augusto Sherman Cavalcanti, por meio do Despacho à peça 27, conheceu da denúncia e autorizou a realização da oitiva e da diligência.
4.	Realizadas a oitiva e a diligência, o MTur encaminhou os elementos presentes às peças 32 e 33. Em virtude da impossibilidade de permitir acesso eletrônico aos processos de análise das prestações de contas citados na diligência, o MTur encaminhou cópias dos referidos processos que, por conta do tamanho (mais de vinte e cinco gygabytes) e diferentes formatos, não puderam ser juntados aos autos, encontram-se na rede do TCU e podem ser acessados no endereço \sarqprod\unidades\Seproc\secretarias_tcu\4.SecexDesenvolvimento\66.437.714-2. De toda a documentação encaminhada pelo MTur juntamos aos autos as peças que julgamos necessárias ao suporte da instrução e cujo formato permitiu a juntada.
EXAME TÉCNICO
5.	A denúncia trata de pretensas irregularidades detectadas no fluxo processual de prestações de contas de convênios no âmbito do MTur, relata excesso de análises, reanálises e emissão de pareceres bem como demora excessiva na tramitação dos processos, além de utilização de procedimentos não previstos em normas legais. Destarte, este exame técnico não adentrará no mérito das prestações de contas dos convênios referidos na denúncia.
1.		Fatos denunciados - Parte I
6.	A denúncia informou sobre a existência de passivo de convênios no MTur com datas de formalização anteriores a 2010 e que ainda possuíam trâmite ativo de prestação de contas, contrariando as regras da Portaria Interministerial 127, de 29/5/2008, vigente à época de celebração dos instrumentos. Destacou o grande número de convênios celebrados entre os anos de 2008 e 2018 (3.576) e enfatizou as denúncias de direcionamento e beneficiamento de empresas que culminaram em diversas ações de controle a exemplo da 'Operação Voucher' da Polícia Federal e do Acórdão 1284/2019-TCU-Plenário, de 5/6/2019, relator Ministro-Substituto Marcos Bemquerer (peça 4, p. 1-3) .
	Análise
7.	Essa desorganização na área de convênios no Ministério do Turismo já é bem conhecida pelo TCU e remonta a diversas administrações anteriores à atual. A realização de grandes eventos no Brasil com forte impacto turístico (Copa das Confederações, Copa do Mundo de Futebol, Olimpíadas) demandaram do MTur um desempenho - tanto da área-meio quanto da área-fim -, para o qual não estava preparado. 
8.	A combinação de grande volume de recursos financeiros públicos concentrados em área específica - no caso, Turismo -, com um cenário de fragilidade/inexistência de controles internos costuma gerar resultados desastrosos em termos de fraudes em licitações e compras diretas, superfaturamento e sobrepreço em aquisições, desvios de recursos, peculato, corrupção ativa e passiva, ou seja, toda sorte de malfeitos contra a administração pública. 
9.	Nesse cenário abundam convênios e outros ajustes celebrados sem a observância das normas, com planos de trabalho inespecíficos e genéricos, objetos não executados por 'empresas' e 'entidades sem fins lucrativos' sem estrutura alguma, ou criadas apenas para receberem recursos públicos.  
10.	Assim, o resultado é um enorme passivo de processos de prestações de contas, Tomadas de Contas Especiais e/ou processos judiciais que se arrastam por décadas, exigindo dos órgãos de controle - CGU, TCU, PF, MPF, Justiça Federal e do próprio Ministério -, esforços redobrados para detectar as irregularidades, quantificar os prejuízos e buscar ressarcimento ao erário federal, identificar os responsáveis e tentar, de alguma forma, puni-los. 
11.	Com a assunção, pelo MTur, dos convênios do extinto Ministério da Cultura a situação agravou consideravelmente. Em diversas decisões o TCU fez recomendações e determinações ao MTur com vistas a provocar melhorias na desorganização administrativa encontrada na área de convênios do Ministério. Parece-nos, no entanto, que a atual administração vem envidando esforços e adotando práticas e procedimentos visando a mitigação do passivo de prestações de contas de convênios existente.
12.	A instrução inicial procedeu análise desse item da denúncia, destacando diversas decisões da Corte de Contas referentes a 'falhas procedimentais na celebração, monitoramento da execução e análise e gestão do estoque de prestações de contas de convênios celebrados pelo MTur' (peça 24, p. 2-3) .
13.	Outra intervenção do TCU, não específica para o MTur, mas dirigida a toda a Administração Federal, foi a edição da IN-TCU 76, de 23/11/2016, que alterou a IN-TCU 71/2012 que dispõe sobre a instauração, a organização e o encaminhamento ao Tribunal de Contas da União dos processos de tomada de contas especial.
13.1.	A IN-TCU 76/2016 acrescentou à IN-TCU 71/2012 o art. 19-A, com a seguinte redação:
Art. 19-A. Os órgãos e entidades competentes têm até o dia 1º de dezembro de 2018 para encaminhar ao Tribunal de Contas da União as respectivas tomadas de contas especiais, nos casos exigidos pela legislação, cujas datas de início de contagem, na forma dos artigos 4º, § 1º, 11 e 13, são anteriores a 12 de dezembro de 2016, data da publicação da IN-TCU nº 76/2016, aplicando-se o disposto no art. 12 às hipóteses de descumprimento do citado prazo, inclusive no tocante às sanções a serem impostas aos responsáveis.
13.2.	O MTur, por meio do Aviso 96/2018/GM-MTur solicitou dilação do prazo fixado pelo mencionado Art. 19-A até o dia 1º/12/2022. Apreciando a solicitação do MTur, o TCU, pelo Acórdão 2913/2018-TCU-Plenário, relator Ministro Benjamin Zymler, prolatado no TC Processo 040.832/2018-0, prorrogou 'por mais 24 meses o prazo para a apresentação por parte do Ministério do Turismo das tomadas de contas especiais instauradas pela pasta.'. Destarte, o prazo foi estendido até 1º/12/2020.
13.3.	Por intermédio da Nota Técnica 2, de 1º/12/2020 o MTur apresentou um panorama da situação dos convênios, as dificuldades encontradas, as providências adotadas quanto às PCs e TCEs e os resultados alcançados no prazo dado pelo TCU, da qual extraímos excertos (peça 37, p. 11-13) :
a) o estoque de TCEs à época da solicitação de dilação de prazo ao TCU era composto por 460 registros em CADIN aguardando relatório (débitos inferiores a R$ 100.000,00) e 468 processos de TCE pendentes de instauração, totalizando 928 processos a serem tratados;
b) o MTur adotou diversas ações de organização interna para o tratamento do estoque de TCEs;
c) a edição do Decreto Legislativo 6, de 20/3/2020, que instituiu Estado de Calamidade Pública em função da Covid-19 e a absorção do extinto Ministério da Cultura pelo MTur - com seu passivo de convênios -, obrigaram a uma nova reestruturação de diversas áreas e alinhamento das atividades do Ministério;
d) mesmo com as dificuldades enfrentadas o MTur conseguiu reduzir seu estoque de processos pendentes de tratamento em 41,6%, passando de 928 para 542 (234 TCEs e 308 inferiores a R$ 100.000,00) . Houve redução de 386 processos;
e) com a absorção de 468 processos do extinto MinC, o estoque passou para 1010;
f) até o dia 28/2/2021 seria apresentado Plano de Ação para o tratamento do estoque de TCEs do MTur.
13.4.	O Plano de Ação para Tomadas de Contas Especiais do MTur foi encaminhado ao TCU em 1º/3/2021, juntamente com nova solicitação de prorrogação de prazo.
14.	Assim, essa questão do passivo/estoque de TCEs e prestações de contas de convênios e outras transferências voluntárias bem como as providências adotadas pelo MTur, está sendo tratada no TC Processo 040.832/2018-0 que se encontra no Gabinete do Ministro Benjamin Zymler aguardando pronunciamento.
15.	Dessa forma, entendemos procedente a denúncia no que tange a esse item. No entanto, não serão propostas recomendações/determinações ou outras medidas, devido ao fato de a matéria estar sendo tratada no âmbito do TC Processo 040.832/2018-0 (vide itens 291 a 296 desta instrução) .
2.		Fatos denunciados - Parte II
16.	 A denúncia afirma que mesmo com a instauração de TCEs e de suas tramitações no TCU, é comum que os processos de prestação de contas de convênios voltem a tramitar no MTur, por provocação dos convenentes (Pedido de Reconsideração instituído pela Portaria MTur 39, 17/3/2017) ou impulsionados por pedidos de reanálises do próprio Ministério (Portaria MTur 33/2018) . Mencionou que a situação foi observada nos convênios 717476/2009, 746977/2010, 724440/2009 e 753683 (peça 4, p. 3-4) .
17.	Quanto aos processos mencionados a instrução inicial observou que (peça 24, p. 6-7) :
36. Sobre os convênios listados, verificou-se o seguinte mediante pesquisa nos sistemas do TCU:
i) convênio 717476/2009: não foi observado o ingresso neste Tribunal de eventual TCE instaurada. Contudo, no TC Processo 027.747/2019-0, no qual estão sendo monitoradas as determinações exaradas no Acórdão 1284/2019-TCU-Plenário, rel. Marcos Bemquerer, consta o recente Ofício 634/2021/SGE, de 12/3/2021, da Secretaria Executiva do MTur, informando acerca da instauração da TCE, com situação em 'aguardando pronunciamento do supervisor' em 16/3/2021 (peças 58 a 62 do TC Processo 027.747/2019-0) ;
ii) convênio 746977/2010: não foi observado o ingresso neste Tribunal de eventual TCE instaurada. Por meio do item 9.10.5 do Acórdão 1284/2019-TCU-Plenário, relator Marcos Bemquerer, foi determinado ao MTur que promovesse o ressarcimento de valores repassados. No âmbito do TC Processo 027.747/2019-0, que monitora a citada deliberação, consta ofício encaminhado pelo MTur ao convenente, comunicando sobre a aprovação da execução física e rejeição da execução financeira do convênio, e solicitando o recolhimento dos valores glosados sob pena de inscrição no Cadin e instauração de TCE (peça 44 do TC Processo 027.747/2019-0) ;
iii) convênio 724440/2009: foi autuada TCE sob o TC Processo 002.294/2018-4. A TCE foi arquivada, sem julgamento de mérito, por meio do Acórdão 4584/2020-TCU-Primeira Câmara, rel. Vital do Rêgo, por ausência dos pressupostos de constituição (descaracterizada a existência de débito) ; e,
iv) convênio 753683/2010: foi autuada TCE sob o TC Processo 012.807/2017-6. Encontra-se em fase de instrução no Tribunal.
37. Verifica-se que não procede a afirmação da denúncia de que todos esses convênios tiveram reanálises pelo MTur quando já tramitavam neste Tribunal, pois apenas dois (724440/2009 e 753683/2010) dos quatro ajustes mencionados tiveram TCE autuada. De qualquer forma, como já afirmado anteriormente, eventual reanálise do MTur não tem o condão de afetar, por si só, o prosseguimento das apurações deste Tribunal.
38. Quanto ao convênio 717476/2009, as informações obtidas no TC Processo 027.747/2019-0 permitem aferir que a TCE está em vias de ingressar neste Tribunal, não sendo necessário propor medidas preliminares a seu respeito.
39.	 Por sua vez, não há informações sobre os resultados da cobrança efetuada ao convenente quanto ao convênio 746977/2010.
17.1.	Assim, a instrução propôs diligência ao MTur para que informasse a respeito da atual 'situação dos convênios 600281/2007 e 746977/2010, em especial sobre o resultado do ofício encaminhado ao convenente solicitando o recolhimento dos valores glosados e, no caso de insucesso, as medidas adotadas pelo ministério' (peça 24, p. 13) .
18.	Quanto aos convênios citados tem-se as seguintes situações atualizadas:
	Convênio Siconv 717476/2009 (Associação Brasileira de Bares e Restaurantes - Abrasel) 
19.	Como a instrução inicial não solicitou ao MTur o processo de prestação de contas do Convênio 717476/2009, extraímos do site plataformamaisbrasil.gov.br o Parecer Técnico 2, de 19/1/2015, que analisou a execução física do ajuste, concluiu pela inexecução parcial e indicou glosa de itens no total de R$ 2.643.441,00 (peça 234) .
19.1.	O Parecer 2/2015, ao historiar a tramitação da prestação de contas do convênio, enumerou todas as análises e pareceres até então emitidos no processo (peça 234, p. 2) : Parecer Técnico 9, de 9/7/2012; Parecer Técnico Conclusivo Retificador 1/2013 e Parecer Técnico 17, de 21/8/2013.
20.	Conforme observado na instrução à peça 24, p. 4, a Portaria MTur 33/2018 (peça 7, p. 1-5) instituiu Comissão Especial composta por três servidores daquele ministério para analisar, no prazo de trinta dias, processos de prestação de contas de convênios quanto à execução física de seus objetos. O prazo fixado foi prorrogado por mais sete dias, por meio da Portaria MTur 39, de 27/11/2018, e por mais cinco dias, por meio da Portaria MTur 43, de 26/12/2018 (peça 7, p. 6-18) . Esses normativos não trazem informações sobre quais os processos de convênios que deveriam ser analisados e, tampouco, se abrangeriam ajustes que já tinham TCEs instauradas. A denúncia afirmou que, com base nesse normativo, não obstante o esgotamento de todos os ritos de análise, a prestação de contas do convênio 717476/2009 foi reavaliada por meio do Parecer Técnico 5/2018 (peça 4, p. 7, e peça 12) . Segundo a denúncia, com esse parecer, a comissão instituída pela portaria aprovou as contas do convênio, ' (...) dando aparente ar de legalidade a um instrumento que os pareceristas foram multados pelo TCU em razão das irregularidades que existiam desde o período de formalização dos convênios' (peça 4, p. 7) .
20.1.	Após a criação de Comissão Especial no MTur, por meio da Portaria 33, de 25/10/2018, o processo de prestação de contas do convênio 717476/2009 foi a ela encaminhado para análise da execução física (peça 41, p. 11, item 10) . Assim, a referida Comissão Especial - contrariando todos os pareceres até então emitidos no processo -, expediu o Parecer Técnico 5, concluindo que (peça 41, p. 11, item 11) :
Diante de todas as constatações retro, a comissão entende que o convenente, de forma geral, logrou êxito em comprovar a execução do objeto, bem como o atingimento dos objetivos a que se propunha, com algumas ressalvas apontadas no presente parecer, motivo pelo qual recomendamos a aprovação desta prestação de contas no tocante à execução física do objeto.
21.	Ocorre que, posteriormente, por meio do Ofício 124/2019/GM (peça 7, p. 19-20) , de 5/4/2019, o Ministro de Estado do Turismo comunicou ao Secretário Nacional de Desenvolvimento e Competitividade do Turismo que os trabalhos realizados pela comissão instituída pela Portaria MTur 33/2018 se encontravam sob análise da Controladoria-Geral da União (CGU) e, assim, determinou a suspensão dos efeitos das análises e pareceres proferidos. Dessa forma, todas as análises de prestações de contas conduzidas pela comissão instituída pela Portaria MTur 33/2018 foram invalidadas, inclusive o Parecer Técnico 5/2018.
22.	No entanto, cumpre ressaltar que, em 12/9/2017, houve instauração de Tomada de Contas Especial pelo MTur, referente ao Convênio 717476/2009, por meio do Relatório do Tomador de Contas Especial 109/2017 (peça 40) . No entanto, a referida TCE não prosperou.
23.	Conforme consta do Ofício 343/2020 (peça 41, importada do TC Processo 027.747/2019-0) , a Comissão de TCE, em 10/5/2018, solicitou análise e adoção de procedimentos sobre manifestação apresentada pelo convenente em 23/1/2017, à guisa de recurso de reconsideração (peça 41, p. 11, item 5) .
23.1.	O Ofício 343/2020	 transcreveu excerto do Despacho CPROF, sobre a reanálise da prestação de contas do Convênio 717476/2009 (peça 41, p. 11, item 7) (grifos nossos) :
23. 	Neste contexto, entende-se que não é cabível proceder com outra reanálise da prestação de contas, por ser o 2º pedido de reconsideração, e ainda por ter sido identificadas irregularidades que macularam o convênio, como os apontamentos do Relatório de Auditoria Especial nº 00190.020.860/2011-31-CGU (Vol. 13 - 0024470 fls. digital 108-123) , as constatações do Grupo de Trabalho (Vol. 14 - 0024472 - fls. digital 167-171) , os registros de risco do Acórdão 2236/2011-TCU-Plenário, bem como as análises minuciosas dos diversos pareceres acima referenciados. Assim, entende-se que o convênio 717476/2009 deva ser encaminhado para abertura de Tomada de Contas Especial, o qual caberá ao TCU, o julgamento do mérito.
23.2.	Segue o Ofício 343/2020 informando que, tendo sido notificada da manifestação da área técnica, a convenente interpôs Recurso Hierárquico (peça 41, p. 11, itens 8-9) .
24.	A Tomada de Contas Especial referente a esse convênio, em que figuram como responsáveis a Associação Brasileira de Bares e Restaurantes - Abrasel e o Sr. Antônio Paulo Solmucci Junior foi autuada no TCU em 7/4/2021 sob o número TC Processo 012.540/2021-8 e encontra-se, nesta data, na SecexTCE para instrução.
	Análise
25.	Observa-se uma certa tolerância no âmbito do MTur na tramitação do processo de prestação de contas do Convênio 717476/2009. Verifica-se no item 22 acima que, mesmo tendo sido instaurada a TCE em 12/9/2017, ela só foi autuada no TCU em 7/4/2021. Mesmo em se tratando de um convênio complexo e com um alto valor de repasse pelo MTur, o número de análises, reanálises e pareceres é excessivo. Ante o exposto, entendemos procedente a denúncia no que tange ao Convênio 717476/2009. Todavia, não serão propostas recomendações/determinações devido ao fato de a TCE já ter sido autuada no TCU (TC Processo 012.540/2021-8) .
	Convênio 746977/2010 - Federação Nacional de Hotéis, Restaurantes, Bares e Similares - FNHRBS (posteriormente denominada Federação Nacional de Alimentação) 
26.	No que tange ao Convênio 746977/2010, o Acórdão 1284/1284-TCU-Plenário, relator Ministro-Substituto Marcos Bemquerer, prolatado no TC Processo 029.496/2011-0 - que constitui Relatório de Auditoria realizada no MTur para verificar a regularidade dos contratos, convênios e termos de parcerias firmados no âmbito do Programa Bem Receber Copa -, determinou ao MTur que: (negrito nosso) 
9.10.5. quando do exame/revisão das prestações de contas dos Convênios 753683/2010 e 746977/2010, promova o ressarcimento dos valores repassados/executados, referentes à elaboração de instrumentos de avaliação e monitoramento do Programa Bem Receber Copa, que, na verdade, se trata de questionários elaborados para serem respondidos à distância pelos alunos, e que foram criados quando da execução do Convênio 724449/2009 (1ª etapa da EVMH) , incorrendo em sobreposição de ações (parágrafo 167 desta instrução e item 3.9.7 do Relatório de Auditoria - peça 50, p. 50) ;
27.	Da documentação encaminhada pelo MTur sobre o Convênio em exame verifica-se que foi emitido o Parecer Técnico 2, de 26/1/2015, que concluiu pela reprovação da execução física e glosa total dos recursos até então repassados pelo MTur à convenente no valor de R$ 4.991.211,60 (peça 38, p. 42-112) . De salientar que o mencionado Parecer Técnico examinou os argumentos de um Pedido de Reconsideração interposto pela Convenente.
28.	Somente em 30/12/2015, por meio dos Ofícios 981 e 982/SE/MTur a FNHRBS e o seu presidente Sr. Alexandre Sampaio de Abreu, respectivamente, foram notificados sobre a reprovação da execução física do objeto do convênio e informados de que - além de fazer o ressarcimento do valor impugnado ou obter seu parcelamento -, poderiam interpor recurso de reconsideração no prazo de dez dias a contar do recebimento da notificação (peça 38, p. 130-133) .
29.	Após várias prorrogações de prazo, o recurso de reconsideração foi apresentado pela convenente em 28/4/2017, tendo sido emitido o Parecer Técnico Conclusivo de Análise de Pedido de Reconsideração 26, de 10/7/2018 (peça 42) , que concluiu (peça 42, p. 48) (grifos nossos) :
Diante de todo o exposto, de acordo com a documentação presente nos autos, foi possível verificar a comprovação da execução física num valor equivalente a R$ 7.254.155,00 (sete milhões, duzentos e cinquenta e quatro mil, cento e cinquenta e cinco reais) , valor este que traz incluso a contrapartida de responsabilidade do convenente.
Verifica-se ainda que o repasse efetuado pelo Ministério do Turismo totalizou a importância de R$ 4.991.211,60, enquanto as ações cuja execução física ficou devidamente comprovada somam R$ 7.254.155,00 valor superior ao repassado mais a contrapartida aportada.
Importante recordar que a execução do convênio foi interrompida prematuramente, o que prejudicou a conclusão de algumas ações previstas no Plano de Trabalho, conforme devidamente justificado pelo próprio convenente em seu pedido de reconsideração.
Portanto, do ponto de vista da execução do objeto, não há que se falar de glosa, a qual somente ocorrerá caso o convenente não logre êxito em comprovar junto ao setor financeiro a realização das despesas e os seus respectivos pagamentos até o valor efetivamente repassado pelo Ministério.
30.	Em Despacho emitido em 25/10/2018, a então Coordenadora-Geral de Qualificação Turística do MTur historiou a cadeia de pareceres, análises e reanálises ocorridas durante a tramitação da prestação de contas do Convênio 746977/2010 no âmbito do MTur, bem como mencionou generosas concessões de prorrogações de prazo à Convenente. Do referido Despacho extraímos excertos (peça 46, p. 4-5) : 
Assim, diante da gravidade das inconsistências identificadas nos procedimentos, s.m.j., não cabe a esta coordenação reconhecer a validade do citado Parecer, sem, entretanto, dar ciência a autoridade superior.
Mediante o exposto, considerando que o Pedido de Reconsideração só pode ser apresentado uma única vez, conforme disposto no art. 88 da Portaria MTur nº 112, de 24 de maio de 2013, normativo interno vigente e aplicável à época dos fatos.
Considerando que foi constatado que houve uma sucessão de equívocos por parte do setor de Convênios, primeiro ao facultar ao Convenente a apresentar novo Pedido de Reconsideração e segundo deferir por 3 (três) vezes a prorrogação de prazo, o que corresponde a 1.600%, a mais em relação ao prazo estipulado para apresentação.
Considerando que o prazo para apresentação do Pedido de Reconsideração é de 10 (dez) dias, conforme § 4º do art. 87 da Portaria MTur nº 112, de 24 de maio de 2013, normativo interno vigente e aplicável à época dos fatos e, ainda, que o convenente obteve quase 6 (seis) meses de prazo.
Considerando que embora o prazo estipulado para o Pedido de Reconsideração tenha sido prorrogado por quase 6 (seis) meses, ainda assim, o Pedido de Reconsideração foi apresentado fora dos 170 (cento e setenta) dias concedidos de prorrogação.
Considerando que na análise técnica anterior (Parecer Técnico de Análise de Prestação de Contas nº 002/2015 - Folha digital nº 42-112 - Volume 24 SEI nº 0131133) o convênio teve sua execução reprovada e que após o largo interstício de tempo entre o prazo de 10 dias da sobredita Portaria e os 170 dias concedidos para apresentação do Pedido de Reconsideração o Convenente ainda apresentou a reconsideração fora do prazo.
Por fim, encaminha-se o presente para ciência, propondo encaminhar à SNPTur para conhecimento quanto as sucessivas prorrogações de prazos concedidas, bem assim quanto ao 2º Pedido de Reconsideração apresentado com 160 (cento e sessenta) dias, fora do prazo de 10 (dez) dias estabelecidos na Portaria MTur nº 112, de 24 de maio de 2013, e posterior deliberação quanto aos procedimentos e encaminhamentos subsequentes.
31.	Em 21/11/2018, em complementação ao Parecer Técnico 13, de 10/7/2018, acima citado, a Comissão Especial instituída pela Portaria 33/2018 produziu o Parecer Técnico 228/2018 que, em sua conclusão, o referendou (peça 43, p. 9) . Como já mencionado nesta instrução, todos os pareceres produzidos pela Comissão Especial foram invalidados pelo Ofício 124, de 5/4/2019, do Ministro de Estado do Turismo (peça 7, p. 19-20) .
32.	Por intermédio do Parecer Financeiro 321, de 25/4/2019, a prestação de contas do Convênio 746977/2010 foi totalmente rejeitada tendo sido indicado o valor de R$ 4.991.211,60 a ser restituído pela convenente (peça 44) . 	
33.	Por meio do Ofício 383, de 31/3/2021, o Secretário Nacional de Desenvolvimento e Competitividade do Turismo do MTur autorizou a instauração de TCE, em decorrência da rejeição da prestação de contas (peça 45) .
34.	Pela Nota Informativa 4/2021, a Secretaria-Executiva do MTur informou que o convênio foi 'encaminhado para instauração de TCE' no dia 26/4/2021 e se encontra na fase de 'instrução processual para instauração de TCE' (segunda linha da tabela à peça 32, p. 21) .
35.	Pesquisa realizada no sistema e-consulta do TCU no dia 1º/9/2021, não identificou Tomada de Contas Especial autuada nesta Corte de Contas em que a convenente, Federação Nacional dos Hotéis, Restaurantes Bares e Similares (CNPJ 33.792.235/0001-12) , figure como responsável (peça 39) .
	Análise conclusiva do item da denúncia
36.	Concordamos com a conclusão exarada na instrução inicial à peça 24, p. 7 de que 'não procede a afirmação da denúncia de que todos esses convênios tiveram reanálises pelo MTur quando já tramitavam neste Tribunal, pois apenas dois (724440/2009 e 753683/2010) , dos quatro ajustes mencionados, tiveram TCE autuada'.
37.	No entanto, entendemos procedente a denúncia no que tange à ocorrência de diversas e reiteradas análises e reanálises e efetuadas em prestações de contas de convênios no âmbito do MTur, tanto emitidas de ofício pelo Ministério quanto provocadas pela convenente. Apesar desse entendimento, não serão propostas recomendações/determinações ou outras medidas devido ao fato de a matéria estar sendo tratada no âmbito do TC Processo 040.832/2018-0 (vide itens 296 a 298 desta instrução) .
	Fatos denunciados - Parte III
38.	Alegou-se que, embora a Portaria MTur 33/2018 não apresente dados de critérios objetivos para a seleção dos convênios que iriam ser reanalisados, os processos administrativos do ministério que teriam levado à edição da portaria indicam que teria havido possível direcionamento de avaliação e beneficiamento de uma entidade, Associação Brasileira de Bares e Restaurantes (Abrasel) (peça 4, p. 6) . Nesse sentido, a denúncia menciona que foram reanalisados cinco convênios da Abrasel cujas prestações de contas haviam sido rejeitadas: 573231/2006, 573261/2006, 595671/2007, 703246/2009 e 703806/2009 (peça 4, p. 6) . Também foi citado que no Convênio 704150/2009, firmado com a Prefeitura Municipal de Fernando Prestes/SP, teria sido identificada a necessidade de devolução de R$ 573.594,14.
39.	Após coligir informações sobre os convênios citados, a instrução à peça 24, p. 7-9 propôs diligência ao MTur para que informasse sobre suas situações atuais.
	Convênio 573231/2006 (Associação Brasileira de Bares e Restaurantes - Abrasel) 
40.	A prestação de contas desse convênio já havia sido aprovada tanto no aspecto físico (Nota Técnica MTur 8/2007) quanto no financeiro (Nota Técnica de Reanálise 437/2007) .
41.	No entanto, o Acórdão 8648/2012-TCU-Segunda Câmara, relator Ministro Augusto Nardes, prolatado no TC Processo 009.143/2012-2 determinou a revisão da aprovação da prestação de contas do convênio em tela, atentando-se para a sobreposição dos seguintes itens do plano de trabalho:
	Item 1.1 - Planejamento, organização e execução do Seminário Internacional sobre Turismo Sustentável & Infância; e
	Item 1.4 - Contratação de consultoria para planejamento estratégico das ações e monitoramento, das metas estabelecidas no convênio.
42.	Assim, a prestação de contas do Convênio 573231/2006 foi revisada pelo MTur.
42.1.	O Parecer Técnico 76, de 14/11/2017, analisou a execução física do ajuste em exame e concluiu 'pela devolução do montante referente aos itens 1 e 4 do Plano de Trabalho' (peça 47, p. 5) . 
42.2.	O Parecer Financeiro 1269, de 25/11/2017, sugeriu a rejeição da prestação de contas (peça 48, p. 7) ;
43.	Em 20/12/2018 a Abrasel protocolou singelo expediente no MTur solicitando 'a urgente e imediata revisão dos Convênios 469/06...' celebrados entre a entidade e o MTur. A Abrasel argumentou que 'os pareceres emitidos por este (sic) Ministério referentes a estes convênios utilizam legislações não pertinentes ou inexistentes à época em que foram celebrados. Tais pareceres também estão eivados de erros conceituais trazendo enormes prejuízos à entidade' (peça 50) .
44.	Em 27/12/2018, a Comissão Especial instituída pela Portaria 33/2018 produziu o Parecer Técnico 8 recomendando a aprovação da execução física no que tange ao item 1.1 do convênio e devolução do valor referente ao item 1.4 (peça 49) . Como já mencionado nesta instrução, todos os pareceres produzidos pela Comissão Especial foram invalidados pelo Ofício 124, de 5/4/2019, do Ministro de Estado do Turismo (peça 7, p. 19-20) .
45. 	O Secretário Nacional de Desenvolvimento e Competitividade do Turismo, por meio do Ofício 518, de 22/4/2021 (peça 51) , convalidou o Parecer Técnico 76/2017 (peça 47) e o Parecer Financeiro 1269/2017 (peça 48) . Ato contínuo, o processo foi remetido à Secretaria Executiva do MTur 'em face de recurso administrativo, conforme preceitua a Lei 9.784/1999'.
46.	A Nota Informativa 4/2021, da Secretaria-Executiva do MTur, informou que o convênio se encontra em fase de análise para 'reexame técnico/financeiro e correção do fluxo conforme Parecer 604/2020/Conjur-MTur/CGU/AGU' (peça 32, p. 21-22) .
	Análise
47.	Quanto a esse convênio a denúncia relatou que a reprovação teria ocorrido em 2013. Após quatro anos parado, em 2017 foram encaminhados ofícios de cobrança. Pedidos de reconsideração foram analisados em 2017 e 2018, com rejeição. A Portaria MTur 33/2018 abriu novo processo de avaliação, estando o processo parado desde então.
48.	Como se constata do item 39, acima, a prestação de contas já havia sido aprovada no âmbito do MTur desde 2007 (e não 2013 como consta na denúncia) , quando foi revisada por força de determinação do TCU. As revisões física e financeira propuseram rejeição total da prestação de contas.
49.	Em 2017 foram encaminhados ofícios de cobrança em virtude da revisão determinada pelo TCU e não porque o processo ficou 'parado'. A Comissão Especial, em 27/12/2018, em sua revisão, propôs aprovação do item 1 e devolução do item 4 o que, a nosso ver, não configura 'beneficiamento' da Abrasel, nesse caso.
50.	A partir de reunião havida no MTur em 2/3/2021 com a pauta 'fluxos de processos' (lista de presença à peça 74) é que o processo de prestação de contas do convênio teve novo andamento com a convalidação procedida pelo Secretário Nacional de Desenvolvimento e Competitividade do Turismo, por meio do Ofício 518, de 22/4/2021 (peça 51) . Desse modo, constata-se a paralisação do processo durante os exercícios de 2019 e 2020.
51.	Ante o exposto entendemos improcedente a denúncia quanto ao Convênio 573231/2006.
	Convênio 573261/2006 - (Associação Brasileira de Bares e Restaurantes - Abrasel) 
52.	Conforme consta do Parecer Técnico 84/CGTR/Dequa/SNPTur, de 9/3/2018 (peça 52) , a prestação de contas do convênio em exame fora aprovada quanto à execução física pela Nota Técnica 6/2007/TSI/MTur (peça 52, p. 2) enquanto no aspecto financeiro houve aprovação por meio da Nota Técnica de Reanálise 429/2017 (peça 52, p. 2) .
53.	No entanto, o Acórdão 8648/2012-TCU-Segunda Câmara, relator Ministro Augusto Nardes, prolatado no TC Processo 009.143/2012-2 determinou a revisão da aprovação da prestação de contas do convênio em tela, atentando-se para a sobreposição dos seguintes itens do plano de trabalho:
	Item 1.1 - Planejamento, organização e execução do Seminário Internacional sobre Extraterritorialidade; e
	Item 1.2 - Contratação de consultoria para planejamento estratégico das ações e monitoramento, das metas estabelecidas no convênio.
54.	Assim, ao reanalisar a prestação de contas do Convênio 573261/2006 quanto à execução física, o mencionado Parecer 84, de 9/3/2018 concluiu pela sua reprovação (peça 52, p. 7) . Quanto à execução financeira a prestação de contas foi rejeitada conforme o Parecer Financeiro 293, de 16/3/2018 (peça 53) .
55.	Em 28/12/2018, a Comissão Especial instituída pela Portaria 33/2018 produziu o Parecer Técnico 9 recomendando a aprovação da execução física no que tange ao item 1.1 do convênio e devolução do valor referente ao item 1.2 (peça 54) . Como já mencionado nesta instrução, todos os pareceres produzidos pela Comissão Especial foram invalidados pelo Ofício 124, de 5/4/2019, do Ministro de Estado do Turismo (peça 7, p. 19-20) ;
56.	O Secretário Nacional de Desenvolvimento e Competitividade do Turismo, por meio do Ofício 517, de 22/4/2021 (peça 75) , convalidou o Parecer Técnico 84/2017 (peça 52) e o Parecer Financeiro 293/2017 (peça 53) . Ato contínuo, o processo foi remetido à Secretaria Executiva do MTur 'em face de recurso administrativo, conforme preceitua a Lei 9.784/1999'.
57.	A Nota Informativa 4/2021, da Secretaria-Executiva do MTur, informou que o convênio se encontra em fase de análise para 'reexame técnico/financeiro e correção do fluxo conforme Parecer 604/2020/Conjur-MTur/CGU/AGU' (peça 32, p. 22) .
	Análise
58.	Quanto a esse convênio a denúncia relatou que a reprovação teria ocorrido em 2013. Após quatro anos parado, em 2017 foram encaminhados ofícios de cobrança. Pedidos de reconsideração foram analisados em 2017 e 2018, com rejeição. A Portaria MTur 33/2018 abriu novo processo de avaliação, estando o processo parado desde então.
59.	Como se constata do item 52, acima, a prestação de contas já havia sido aprovada no âmbito do MTur desde 2007 (e não 2013 como consta na denúncia) , quando foi revisada por força de determinação do TCU. As revisões física e financeira propuseram rejeição total da prestação de contas.
60.	Em 2017 foram encaminhados ofícios de cobrança em virtude da revisão determinada pelo TCU e não porque o processo ficou 'parado'. A Comissão Especial, em 28/12/2018, em sua revisão, propôs aprovação do item 1 e devolução do item 2 o que, a nosso ver, não configura 'beneficiamento' da Abrasel, nesse caso.
61.	A partir de reunião havida no MTur em 2/3/2021 com a pauta 'fluxos de processos (lista de presença à peça 74) é que o processo de prestação de contas do convênio teve novo andamento com a convalidação procedida pelo Secretário Nacional de Desenvolvimento e Competitividade do Turismo, por meio do Ofício 517, de 22/4/2021 (peça 75) . Desse modo, constata-se a paralisação do processo durante os exercícios de 2019 e 2020.
62.	Ante o exposto entendemos improcedente a denúncia quanto ao Convênio 573261/2006.
	Convênio 595671/2007 - (Associação Brasileira de Bares e Restaurantes - Abrasel) 
63.	O processo SEI 72031.015881/2017-63, que se refere ao Convênio 595671/2007, não se encontra na documentação encaminhada pelo MTur ao TCU por meio digital. Destarte, o exame técnico será limitado ao teor da Nota Informativa 4/2021, da Secretaria-Executiva do MTur à peça 32 p. 19-29) .
64.	Sobre o Convênio 595671/2007 a Nota Informativa 4/2021, da Secretaria-Executiva do MTur, informou que (peça 32, p. 22-23) : 
	a) o Parecer Técnico Conclusivo de Análise de Prestação de Contas 2, de 26/5/2014 concluiu pela rejeição da prestação de contas;
	b) houve interposição de pedido de reconsideração pela convenente em 11/7/2016;
	c) o Parecer Técnico 11/2017 e o Parecer Financeiro 1143/2018 ratificaram a rejeição da prestação de contas;
	d) em 20/12/2018 houve interposição de pedido de revisão pela convenente;
	e) em 2/1/2019 o Parecer Técnico 11 aprovou a prestação de contas com ressalva (o documento não explicita se a aprovação se deu em relação à execução física, à financeira ou a ambas) ;
	f) em 7/5/2021 o Ofício 516/GSNDTur/MTur convalidou a rejeição da prestação de contas proposta pelo Parecer Financeiro 1143/2018;
	g) os autos foram enviados às áreas técnica e financeira para revisão. O convênio encontra-se em fase de análise para 'reexame técnico/financeiro e correção do fluxo' conforme Parecer 604/2020/Conjur-MTur/CGU/AGU.
	Análise
65.	Quanto a este convênio a denúncia relatou que constam pareceres de 2017 e 2018 rejeitando a prestação de contas técnica e financeira, respectivamente. Ofícios de cobrança teriam sido elaborados, mas não assinados. Com base na Portaria MTur 33/2018, a prestação foi reanalisada e a parte técnica foi considerada aprovada com ressalvas, sem que fosse adentrado o mérito financeiro. Constaria ofício de 2018 da Abrasel solicitando revisão dos pareceres. Desde então, o processo estaria parado, sem envio dos ofícios de cobrança.
66.	As afirmações de não assinatura e não encaminhamento de ofícios de cobrança não podem ser confirmadas devido à falta do processo relativo ao convênio em exame. A convenente já interpôs pedido de reconsideração e de revisão. A Comissão Especial solicitou o processo de prestação de contas para análise, SEI 72031.015881/2017-63 (item 92 desta instrução) .
67.	No entanto, observa-se que a primeira rejeição da prestação de contas se deu por meio do Parecer Técnico 2, de 26/5/2014 e até a presente data a TCE não foi instaurada e o processo encontra-se, novamente, na fase de 'análise para reexame técnico/financeiro'. Assim, no que concerne ao Convênio 595671/2007, consideramos a denúncia procedente. Apesar disso, não serão propostas recomendações/determinações ou outras medidas devido ao fato de a matéria estar sendo tratada no âmbito do TC Processo 040.832/2018-0 (vide itens 296 a 298 desta instrução) .
	Convênio 703246/2009 - (Associação Brasileira de Bares e Restaurantes - Abrasel) 
68.	Quanto a este convênio a denúncia relatou que constaria parecer de 2012 reprovando a execução física. Após quatro anos parado, em dezembro de 2017 houve parecer pela rejeição da prestação de contas com envio de ofícios cobrando a devolução. Durante o ano de 2018 houve citações por edital da entidade para a devolução. Em dezembro de 2018 teria sido emitido parecer pela comissão da Portaria MTur 33/2018 e, em maio de 2020, o processo ainda tramitava no ministério.
68.1.	Observa-se que a Nota Técnica de Análise 137, de 13/2/2012, examinou a execução física do ajuste em tela e, ante a insuficiência de elementos para emissão de parecer técnico conclusivo, propôs diligência à convenente (peça 235, p. 1-2 e 5-9) . À peça 76 constam as Notas Técnicas de Reanálise 739, de 12/9/2012 (peça 76, p. 126-131) e 973, de 24/9/2013 (peça 76, p. 140-142) . A primeira propôs diligência à convenente e a segunda condicionou a aprovação da prestação de contas ao recolhimento, pela convenente, do valor de R$ 4.045,00 referente aos itens reprovados.
69.	O Parecer Financeiro 1392, de 27/12/2017 opinou pela rejeição da prestação de contas (peça 55) . A Abrasel interpôs pedido de reconsideração em 2/2/2018, por meio do Ofício 1/2018 (peça 32 p. 23) .
70.	O Parecer Financeiro 605, de 25/5/2018, analisou o pedido de reconsideração e concluiu pela aprovação parcial da prestação de contas e restituição de R$ 152.698,04 pela convenente (peça 56, p. 6) . Destacamos alguns excertos do mencionado Parecer (peça 56, p. 3) (grifos nossos) :
Portanto, esta área financeira procedeu com sua análise levando-se em consideração tal pedido de reconsideração. Há que se deixar claro que esta análise não entrará no mérito de nova análise item a item da prestação de contas, e sim analisar o que a Convenente proferiu em seu pedido de reconsideração, bem como as comprovações que, em tese, corroborariam para com suas afirmações, tomando por base os pontos rejeitados quando da análise financeira anterior.
E por último, há que se deixar claro também que a Portaria MTur nº 39/2017, em seu artigo 77, permite ao convenente ingressar por uma única vez com pedido de reconsideração quanto à conclusão emitida quando da análise da prestação de contas, oportunidade essa que a Convenente está utilizando. Portanto, não caberá no futuro, s.m.j., o ingresso de novos pedidos de reconsideração.
71.	Segundo a Nota Informativa 4/2021, da Secretaria-Executiva do MTur, houve interposição de novo 'pedido de recurso' pela Abrasel, em 6/9/2018 (peça 32, p. 23) .
72.	Por meio do Memorando 249, de 19/9/2018, o então Secretário-Executivo do MTur analisou o denominado Recurso Administrativo Hierárquico apresentado pela Abrasel e, à vista da apresentação de cópias de cheques, aquela autoridade administrativa entendeu comprovada a realização dos pagamentos questionados e decidiu pela aprovação em parte com ressalvas da prestação de contas do ajuste em análise e encaminhou o processo 'para a verificação do cálculo, notificação dos responsáveis e realização dos demais atos suplementares' (peça 57) . Destarte, restaram R$ 3.319,72 a serem restituídos pela convenente, conforme quadro à peça 58.
73.	Em 20/12/2018 a Abrasel protocolizou singelo expediente no MTur solicitando 'a urgente e imediata revisão dos Convênios ...70324669/06...' celebrados entre a entidade e o MTur. A Abrasel argumentou que 'os pareceres emitidos por este (sic) Ministério referentes a estes convênios utilizam legislações não pertinentes ou inexistentes à época em que foram celebrados. Tais pareceres também estão eivados de erros conceituais trazendo enormes prejuízos à entidade' (peça 50) .
74.	Em 28/12/2018, a Comissão Especial instituída pela Portaria 33/2018 produziu o Parecer Técnico 10 recomendando a aprovação da execução física do objeto do convênio (peça 59) . Como já mencionado nesta instrução, todos os pareceres produzidos pela Comissão Especial foram invalidados pelo Ofício 124, de 5/4/2019, do Ministro de Estado do Turismo (peça 7, p. 19-20) .
75.	Segundo a Nota Informativa 4/2021, da Secretaria-Executiva do MTur, o convênio se encontra 'em fase de revisão processual para avaliar a competência da reanálise da PC financeira/avaliação jurídica' (peça 32 p. 23) .
	Análise
76. 	A denúncia diz que a prestação de contas desse convênio já tivera a execução física reprovada desde 2012. Conforme item 	68.1, acima, nenhuma das notas técnicas emitidas em 2012 e 2013 reprovou a prestação de contas do Convênio, diferentemente do afirmado na denúncia.
77.	Realmente, conforme teor da denúncia, o processo permaneceu sem movimentação durante quatro anos, desde a Nota Técnica de Reanálise 973, de 24/9/2013 até a emissão do Parecer Financeiro 1024, em 9/10/2017. Assim, consideramos essa parte da denúncia, procedente. Apesar disso, não serão propostas recomendações/determinações ou outras medidas devido ao fato de a matéria estar sendo tratada no âmbito do TC Processo 040.832/2018-0 (vide itens 296 a 298 desta instrução) .
	Convênio 703806/2009 - (Associação Brasileira de Bares e Restaurantes - Seccional - Rio Grande Do Sul - Abrasel - RS) 
78.	A prestação de contas desse convênio foi encaminhada ao MTur em 25/9/2009. O Parecer de Análise Técnica 802, de 28/4/2010, à vista de documentação insuficiente para emissão de parecer conclusivo, apontou ressalvas e propôs diligência à convenente (peça 236) . A convenente encaminhou documentação em resposta à diligência que foi examinada por meio da Nota Técnica de Reanálise 124, de 27/2/2012, que apontou itens com execução não comprovada e indicou a glosa no valor de R$ 64.390,00 a ser devolvido pela convenente (peça 237) .
79.	Após notificação da convenente foi emitida a Nota Técnica de Análise Financeira 640, de 5/11/2012, que concluiu pela realização de diligência à Convenente (peça 238) . Em resposta à diligência a convenente encaminhou documentação ao MTur que foi recebida em 29/10/2013 (peça 239) . Somente em 25/9/2017, quase quatro anos depois do recebimento da documentação, foi expedido o Despacho à peça 240, que encaminhou o processo 'para pronunciamento acerca da documentação constante às fls. 266 a 337 do volume 2 e demais arquivos digitais Anexos CDs dos autos, quanto aos itens referentes a execução física do objeto do convênio'.
80.	A Nota Técnica 28/SNPTur/MTur, de 18/5/2018, concluiu que a convenente 'não conseguiu comprovar de forma plena a execução das ações no âmbito do Convênio 703086/2009' e recomendou a devolução de R$ 37.260,00 'referentes aos recursos não utilizados e/ou utilizados indevidamente' (peça 60) . O Parecer Financeiro 935, de 15/8/2018, propôs nova diligência à convenente (peça 241) . A Nota Técnica 40/SNPTur/MTur, de 26/11/2018 analisou pedido de reconsideração da convenente, concluiu que ela 'não conseguiu comprovar de forma plena a execução das ações no âmbito do Convênio 703086/2009' e recomendou a devolução de R$ 19.500,00 'referentes aos recursos não utilizados e/ou utilizados indevidamente' (peça 61) . 	O Parecer Financeiro 1379, de 21/12/2018 (peça 62) , aprovou parcialmente, com ressalvas, a prestação de contas do Convênio 703086/2009 e apontou o valor de R$ 133.197,26 a ser devolvido pela convenente (peça 62, p. 8) .
81.	A Tomada de Contas Especial referente a esse convênio, em que figuram como responsáveis a Associação Brasileira de Bares e Restaurantes - Seccional do RS e o Sr. Pedro Geraldo Paranhos Hoffmann foi autuada no TCU em 29/6/2021 sob o número TC Processo 020.035/2021-7 (relator Ministro Bruno Dantas) e encontra-se, nesta data, na SecexTCE para instrução.
	Análise
82.	A profusão de diligências, pareceres, análises e reanálises ocorrida na tramitação do processo de prestação de contas do Convênio 703806/2009 bem como a demora de quase quatro anos para avaliação de documentação encaminhada pela convenente (item 79, acima) nos leva a considerar a denúncia procedente quanto a esse ajuste. Apesar disso, não serão propostas recomendações/determinações devido ao fato de a TCE já ser sido autuada no TCU (TC Processo 020.035/2021-7) .
	Convênio 704150/2009 - (município de Fernando Prestes/SP) 
83.	O Parecer Técnico 127/GSNPTur/SNPTur, de 3/10/2017, reprovou a execução física do objeto conveniado, qual seja a realização da 17ª Festa do Peão de Boiadeiro de Fernando Prestes/SP (peça 63) . O Parecer Financeiro 1043, de 9/10/2017, concluiu pela rejeição da prestação de contas do convênio em exame (peça 64) .
84.	O então Secretário-Executivo do MTur, por meio do Memorando 158, de 18/6/2018, relatou que 'o município de Fernando Prestes/SP apresentou Recurso Hierárquico face à rejeição da Prestação de Contas do Convênio nº 704150/2009'. Também observou que a prestação de contas já fora objeto de reanálise tendo em vista a interposição de pedido de reconsideração pela convenente. Assim, aquela autoridade solicitou a 'reanálise da prestação de contas técnica, quanto à execução física do objeto, levando-se em consideração a documentação anexada ao processo' e solicitou 'o envio dos autos à Coordenação-Geral de Convênios, para que seja realizada a prestação de contas financeira das Contas, visando subsidiar decisão do Secretário-Executivo' (peça 66) .
85.	Na mesma data, 18/6/2018, um Assessor emitiu o Despacho à peça 67, onde observa que 'considerando que já houve pedido de reconsideração e o mesmo já foi objeto de análise da área técnica quanto a execução física do objeto, ressalta-se que não há previsão para reanálise a fim de se reverter o resultado conclusivo da prestação de contas do convênio'. Assim, o Assessor devolveu o processo 'informando sobre a inviabilidade de nova reanálise da prestação de contas'.
86.	Em outro Despacho, em 3/7/2018, a então Chefe de Gabinete Substituta, do MTur reitera o teor do Despacho anterior e 'considerando que já houve pedido de reconsideração e o mesmo já foi objeto de análise da área técnica quanto a execução física do objeto, ressalta-se que não há previsão para reanálise a fim de se reverter o resultado conclusivo da prestação de contas do convênio' devolveu o processo 'informando sobre a inviabilidade de nova reanálise da prestação de contas' (peça 68) .
87.	Por meio do Memorando 315, de 1/11/2018, 'diante da edição da Portaria SNPTur nº 33, de 25 de outubro de 2018', novamente o então Secretário-Executivo do MTur solicitou 'a reanálise da prestação de contas financeira' do Convênio 704150/2009 (peça 69) .
88.	Em 10/12/2018, a Comissão Especial instituída pela Portaria 33/2018 analisou pedido de reconsideração interposto pela convenente e produziu o Parecer Técnico 6 recomendando a aprovação da execução física do objeto do convênio (peça 65) . Como já mencionado nesta instrução, todos os pareceres produzidos pela Comissão Especial foram invalidados pelo Ofício 124, de 5/4/2019, do Ministro de Estado do Turismo (peça 7, p. 19-20) . 	Após a análise produzida pela Comissão Especial instituída pela Portaria 33/2018, foi emitido o Parecer Financeiro 190, de 22/3/2019, que sugeriu a rejeição da prestação de contas do convênio em tela e a restituição de R$ 246.594,73 pela convenente (peça 70) . Assim, por meio do Ofício 259, de 10/4/2019, o novo Secretário-Executivo do MTur, manteve a rejeição da prestação de contas do Convênio 704150/2009 (peça 71) .
89.	Por intermédio do Ofício 276, de 30/4/2020, a Coordenadora-Geral de Convênios do MTur se pronunciou sobre novo recurso apresentado pela convenente, da qual extraímos o seguinte excerto (peça 72, p. 1) (grifos nossos) :
Ocorre que esse novo pedido de reanálise extrapola o amplo direito à defesa do Convenente na esfera desta coordenação-geral, e até mesmo deste órgão ministerial, já que no âmbito desse processo já houve doze análises no que diz respeito à prestação de contas entre diligências, conclusões, pedidos de reconsideração e recursos hierárquicos. Cabe aqui lembrar que a Portaria MTur nº 39/2017, artigo 77, diz que caberá ao convenente o ingresso de apenas um único pedido de revisão quanto à conclusão final da análise da prestação de contas.
Todavia, mesmo que o Convenente tivesse encaminhado documentação que sanasse as pendências da última análise financeira, o ponto crucial da rejeição das contas do convênio não seria afetado e, consequentemente, o resultado não se alteraria visto que quando da realização de uma das duas licitações foi escolhida para execução de parte do objeto a empresa PRIME PRODUÇÕES CULTURAIS LTDA a qual segundo a Controladoria-Geral da União, em auditoria especial realizada e concluída no ano de 2011, era uma empresa de fachada. Somado a isso, o Tribunal de Contas da União, por meio do Acórdão nº 2804/2012, considerou que todos os documentos apresentados, pela referida empresa, eram inidôneos por ser uma empresa considerada inexistente.
90.	Em 10/3/2021, foi celebrado entre o MTur e o município de Fernando Prestes/SP, o Termo de Parcelamento do débito relativo ao Convênio 704150/2009, no qual a municipalidade se comprometeu a pagar o valor de R$ 602.884,05 em 24 parcelas de R$ 25.120,17, acrescidas dos consectários legais (peça 73) .
	Análise
91.	A tramitação desse processo de prestação no âmbito do MTur demonstra, à saciedade, a prática desidiosa da procrastinação na tramitação de processos de prestação de contas no âmbito do MTur. O excerto do Ofício 276, de 30/4/2020 transcrito no item 89, acima, ilustra com propriedade tal prática ao registrar que no processo já houvera doze análises no que diz respeito à prestação de contas entre diligências, conclusões, pedidos de reconsideração e recursos hierárquicos. Destarte, no que respeita ao Convênio 704150/2009, consideramos procedente a denúncia.
	Análise do item da denúncia
92.	Da documentação encaminhada pelo MTur extraímos e-mail em que um integrante da Comissão Especial instituída pela Portaria 33/2018 solicita acesso a alguns processos 'para proceder à análise quanto à conformidade com a legislação vigente, de processos de prestação de contas de convênios, no que concerne a execução física do objeto'. Na mensagem não há menção a qualquer critério para a seleção dos convênios que teriam suas prestações de contas revisadas. Também, a própria Portaria 33/2018 não estabeleceu qualquer parâmetro para a escolha dos convênios a serem revisados. Os processos solicitados pela Comissão Especial foram os seguintes:
	1 - SEI 72031.014851/2017-30 (Abrasel) 
	2 - SEI 72031.014852/2017-84 (Abrasel) 
	3 - SEI 72031.004762/2018-66 (Associação Brasileira de Turismo Rural/PR) 
	4 - SEI 72031.013165/2018-22 (convenente não identificado) 
	5 - SEI 72031.015881/2017-63 (Abrasel) 
	6 - SEI 72031.004190/2017-34 (Abrasel) 
	7 - SEI 72031.014253/2017-61 (Abrasel) 
	8 - SEI 72031.000470/2017-73 (município de Fernando Prestes/SP) 
93.		Não há informação sobre a quantidade total de convênios que foram analisados pela Comissão Estadual durante o seu período de funcionamento. Mas na relação acima descrita observa-se a predominância de processos em que a Abrasel é convenente (5 de 8) .
94. 	Quanto a possível beneficiamento da Abrasel na revisão procedida pela citada Comissão Especial, de toda a informação que extraímos sobre os processos daquela entidade, observa-se o seguinte:
a) os Convênios 573231/2006, 573261/2006 e 595671/2007 tiveram a rejeição das respectivas prestações de contas convalidadas;
b) o Convênio 703806/2009 já teve TCE instaurada e encaminhada ao TCU. 
c) somente o Convênio 703246 teve Recurso Hierárquico provido, mas, mesmo assim, apurou débito de apenas R$ 3.319,72 a ser restituído pela convenente.
95.	Assim, a nosso ver, não foi constatado 'beneficiamento' da entidade na revisão das prestações de contas. Cumpre ressaltar que, mesmo a Comissão Especial tendo feito a revisão das prestações de contas da Abrasel, todos os seus Pareceres foram invalidados.
96.	Dessa forma, concluímos que a denúncia, quanto a esse aspecto, é improcedente. No entanto é patente a prática sistemática e desidiosa de procrastinação excessiva na tramitação dos processos devido à profusão de análises, reanálises e pareceres, bem como diligências e recursos interpostos pelos convenentes. Assim, consideramos a denúncia, nesse aspecto, procedente. Apesar disso, não serão propostas recomendações/determinações ou outras medidas devido ao fato de a matéria estar sendo tratada no âmbito do TC Processo 040.832/2018-0 (vide itens 296 a 298 desta instrução) . Convém destacar que nos itens 289-291 desta instrução consta análise quanto à oitiva feita ao MTur a respeito do instituto do 'pedido de reconsideração'.
	Fatos denunciados - Parte IV
97.	Conforme consta da instrução à peça 24, listou-se, na denúncia, 24 convênios com trâmite ativo de análise da prestação de contas no MTur, sendo que grande parte foi firmada em 2010 e em anos anteriores (peça 4, p. 9) . Assim, segundo apontado na denúncia (peça 4, p. 10) :
a) o elevado estoque analisado demonstraria que não se tratou de erro grosseiro e esporádico, mas da adoção de um procedimento sistêmico de recepção e de dilação de prazos de constantes pedidos de análise e reanálise que não constam nas normas aplicáveis aos convênios;
b) em certos casos já havia instauração de TCE ou pareceres finalísticos emitidos, dos quais não cabia mais avaliação;
c) a administração não poderia alegar, nos casos em tela, desconhecer as leis, as normas e os fluxos de prestação de contas de convênios e o Acórdão 1284/2019-TCU-Plenário;
d) há risco de ocorrer a prescrição dos débitos em um montante considerável.
98.	A instrução à peça 24 verificou que, dos 24 convênios mencionados na denúncia, dois ingressaram neste Tribunal como TCEs (Convênio 703578/2009, sob o TC Processo 031.822/2015-0, e Convênio 703674/2009, sob o TC Processo 033.529/2020-5) . O Convênio 794984/2013 teve a análise da prestação de contas finalizada, por meio do Parecer 29/2021, sendo registrada no sistema a aprovação com ressalvas em 23/2/2021.
99.	Assim, quanto à possível morosidade na conclusão da análise da prestação de contas dos demais convênios citados, a instrução à peça 24 propôs a realização de diligência ao MTur 'para que informe a atual situação/fase/previsão de conclusão da análise da prestação de contas, bem como forneça o acesso eletrônico aos processos de análise das prestações de contas'.
	Convênio 703764/2009 (município de Patos/PB) 
100.	A respectiva prestação de contas foi encaminhada ao MTur em 3/11/2009. O Parecer Técnico 4, de 5/1/2010 analisou a execução física do ajuste, concluiu haver insuficiência de elementos que permitisse a emissão de parecer conclusivo e propôs diligência à convenente (peça 242) . Após a diligência a Nota Técnica de Reanálise 145, de 19/1/2011, consignou a aprovação parcial das execuções física e financeira, apontou ressalvas e propôs nova diligência à convenente (peça 243) . Essa diligência foi atendida pelo convenente em 17/3/2011. Somente em 8/11/2013 foi emitida a Nota Técnica 966 que examinou a documentação apresentada em atendimento à diligência, aprovou parcialmente a execução física do ajuste, apontou ressalvas e indicou o valor de R$ 46.990,00 a ser devolvido pelo convenente (peça 244) . 
101.	A tramitação do processo foi retomada em 14/12/2018, decorridos mais de cinco anos, quando foi emitido o Parecer Técnico 256/2018 que concluiu pelo atendimento parcial dos requisitos de elegibilidade do convênio e recomendou a aprovação 'condicionada ao recolhimento dos valores dos itens reprovados, R$ 871.490,00, sob pena de instauração de Tomada de Contas Especial - TCE' (peça 77) .
102.	Após o Parecer Técnico 256/2018 verifica-se que o processo de prestação de contas retomou sua tramitação regular, no qual já houve a emissão dos seguintes documentos de avaliação:
- Parecer Financeiro 97, de 20/2/2019, que aprovou as contas parcialmente e indicou o valor de R$ 771.173,10 a ser devolvido pelo convenente (peça 78) ;
- Parecer Técnico 105, de 17/9/2019, que aprovou as contas 'em parte, com ressalvas' e recomendou a aprovação 'condicionada ao recolhimento dos valores dos itens reprovados, sob pena de instauração de Tomada de Contas Especial - TCE (peça 79) ';
- Parecer Técnico 395, de 30/9/2019, que concluiu pela aprovação em relação ao item do Plano de Trabalho 'anúncios em tv' (peça 80) ;
- Parecer Técnico 196, de 6/5/2020, que concluiu pela aprovação em relação ao item do Plano de Trabalho 'anúncios em tv' (peça 81) ;
- Parecer Técnico 250, de 15/6/2020, que concluiu pela aprovação em relação ao item do Plano de Trabalho 'anúncios em tv' (peça 82) ;
- Parecer Financeiro 310, de 15/12/2020, que propôs diligência ao convenente (peça 83) ;
- Parecer Financeiro 64, de 15/3/2021, concluiu que a prestação de contas estaria 'passível de aprovação em parte com ressalvas' e indicou glosa de R$ 438.500,00 (peça 84) .
103.	Pesquisa nos sistemas do TCU não indicou Tomada de Contas Especial referente a esse convênio.
	Análise
104.	Constata-se que após permanecer sem movimentação durante cinco anos, a prestação de contas do Convênio 703764/2009 passou a tramitar novamente no MTur. De se ressaltar que houve a emissão de três pareceres técnicos para a avaliação do mesmo item 'Divulgação: 'anúncios de tv' do Plano de Trabalho. Observa-se que o conteúdo dos três pareceres é igual, o que significa retrabalho, perda de tempo e de recursos financeiros, bem como falha no fluxo processual no âmbito do MTur.
105.	O último despacho que consta do processo de prestação de contas do Convênio 703764/2009 data de 11/5/2021 e consigna que 'considerando a vasta documentação apresentada posterior à análise consignada do Parecer Financeiro nº 64/2021, retorno os autos para análise da citada documentação e acréscimos que se façam necessários à análise financeira' (peça 85) . Assim, a prestação de contas será submetida a, pelo menos, mais uma reanálise.
106.	Não obstante a retomada da tramitação da prestação de contas do convênio em tela, verifica-se o excessivo número de análises e reanálises no âmbito do MTur - onze -, bem como o tempo de cinco anos em que o processo permaneceu sem movimentação.
107.	Assim, quanto ao Convênio 703764/2010, consideramos procedente a denúncia. Apesar disso, não serão propostas recomendações/determinações ou outras medidas devido ao fato de a matéria estar sendo tratada no âmbito do TC Processo 040.832/2018-0 (vide itens 296 a 298 desta instrução) .
	
Convênio 704833/2009 (município de Araputanga/MT) 
108. 	Na diligência proposta pela instrução inicial foi solicitado o processo SEI 72031.005661/2020-27 como referente ao convênio em exame. Todavia, o processo de prestação de contas é o SEI 72031.002906/2018-40 que não consta dentre a documentação encaminhada pelo MTur em meio digital. Ainda, pelos motivos elencados nos itens 296 a 298 desta instrução, a nosso ver, não seria razoável realizar nova diligência nestes autos para complementar as informações.
109.	Segundo a Nota Informativa 4/2021, da Secretaria-Executiva do MTur, na prestação do convênio foram emitidos o Parecer Técnico 65, que propôs aprovação parcial com ressalva, e o Parecer Financeiro 243, de 22/9/2020, que concluiu pela glosa do valor de R$ 103.000,00 (peça 32, p. 23-24) .
110.	Pesquisa nos sistemas do TCU não indicou Tomada de Contas Especial referente a esse convênio.
111.	Dessa forma, entendemos prejudicada a análise da procedência da denúncia quanto ao Convênio 704833/2009. Pelos motivos elencados nos itens 296 a 298 desta instrução, não seria razoável realizar nova diligência nestes autos para complementas as informações.
	Convênio 732087/2010 (Federação de Surf do Estado do Rio de Janeiro) 
112.		A prestação de contas foi encaminhada ao MTur em 3/7/2010. A Nota Técnica 339, de 30/11/2011, apontou insuficiência de documentação para avaliação conclusiva sobre o cumprimento do objeto e propôs diligência à convenente (peça 245) . A Nota Técnica de Reanálise 235, de 26/3/2012 concluiu que 'foram atendidos, em parte, os requisitos de elegibilidade do convênio', e condicionou a aprovação da prestação de contas ao recolhimento dos valores glosados, no montante de R$ 16.000,00 (peça 86, p. 3-4) . Da mesma forma concluiu a Nota Técnica de Reanálise 348, de 8/5/2012, (peça 87) .
113.	O Parecer Financeiro 393, de 16/5/2019, registrou que constituía a 'primeira análise da prestação de contas quanto à execução financeira do Convênio 732087/2010' (peça 88, p. 2) . O Parecer concluiu pela realização de diligência à convenente (peça 88, p. 9) .
114.	O Parecer Financeiro 53, de 17/2/2020, concluiu pela rejeição da prestação de contas e indicou o valor de R$ 295.200,00 a serem devolvidos pela convenente (peça 89, p. 9) .
115.	O Parecer Técnico 65, de 27/7/2020, concluiu que 'foram atendidos, em parte os requisitos de elegibilidade do convênio supracitado. Recomenda-se a aprovação condicionada ao recolhimento dos valores dos itens reprovados, sob pena de instauração de Tomada de Contas Especial - TCE'. O Parecer também indicou os itens em que o convenente 'não apresentou documentação comprobatória'. Assim, houve a glosa dos valores referentes aos itens impugnados no valor de R$ 16.000,00 (peça 90, p. 3-4) .
116.	O Parecer Financeiro 243, de 9/9/2020, analisou pedido de reconsideração interposto pela convenente e, à vista da documentação por ela encaminhada, concluiu (peça 91, p. 4) :
Dessa forma, sob a ótica estritamente financeira, o pedido de reconsideração apresentado pelo convenente será acolhido em parte e será mantida a glosa dos valores relativos às atrações artísticas (R$ 92.300,00) .
Por fim, oportuno destacar que esse valor se refere à glosa da execução financeira, a qual deverá ser somada com a glosa técnica (R$ 16.000,00) , totalizando um importe de R$ 108.300,00.
117.	Por sua vez, a Nota Informativa 4/2021, da Secretaria-Executiva do MTur, informa que houve a emissão do Parecer Financeiro 219, de 24/8/2020, que concluiu pela glosa de R$ 20.000,00 (peça 32, p. 24) . No entanto, o documento mencionado (0591939) não se encontra presente no processo de prestação de contas SEI 72031.002482/2019-02, referente ao convênio em exame.
118.	Destarte, por meio do Ofício 384, de 30/3/2021, o Secretário Nacional de Desenvolvimento e Competitividade do Turismo do MTur autorizou 'a inscrição da inadimplência e a instauração de TCE, em decorrência da não restituição dos recursos' (peça 92) .
119.	Pesquisa nos sistemas do TCU não indicou autuação de Tomada de Contas Especial referente a esse convênio.
	Análise
120.	Observa-se dos enunciados dos itens 112 e 113, acima, que o processo de prestação de contas do Convênio 732087/2010 permaneceu sem tramitação desde 2012 até 2019, ou seja, durante sete anos.
121.	Mesmo com a retomada da análise da prestação de contas em 2019 - o que denota o esforço do MTur em sanear seu passivo de processos -, mas considerando os diversos pareceres, análises e reanálises a que a prestação de contas foi submetida - nove -, bem como o tempo em que o processo esteve sem tramitação, entendemos procedente a denúncia quanto ao Convênio 732087/2010. Apesar disso, não serão propostas recomendações/determinações ou outras medidas devido ao fato de a matéria estar sendo tratada no âmbito do TC Processo 040.832/2018-0 (vide itens 296 a 298 desta instrução) .
	Convênio 731994/2010 (Centro Artístico Cultural São João Batista) 
122.	A respectiva prestação de contas foi autuada no MTur em 3/11/2010. A Nota Técnica de Análise Financeira 101, de 7/11/2011, propôs diligência ao convenente (peça 246) . A Nota Técnica de Reanálise 255, de 21/2/2014 propôs nova diligência à convenente (peça 93, p. 7) .
123.	A Nota Técnica de Reanálise 652, de 2/12/2014, propôs impugnação do item referente à 'segurança', no valor de R$ 10.640,00 (peça 94, p. 8) . Cinco anos depois, o Parecer Financeiro 215, de 28/3/2019, propôs diligência à convenente (peça 95) . O Parecer Técnico 103, de 22/8/2019, manteve a impugnação do item referente à 'segurança', no valor de R$ 10.640,00 (peça 96, p. 3) .
124.	O Parecer Financeiro 695, de 25/10/2019, sugeriu a aprovação com ressalvas da prestação de contas e indicou a glosa de R$ 9.576,00 (peça 97, p. 4) . Por meio do Ofício 1742, de 28/8/2020, o Secretário-Executivo manteve a aprovação parcial da prestação de contas e o valor glosado de R$ 10.640,00 (peça 98, p. 2) .
125.	Assim, o Ofício 124, de 28/4/2021, dispôs (peça 99) :
1. Em atenção ao Ofício nº 610/2021/GSNDTur/SNDTur (0936384) , o qual autoriza o Cadastramento de Débito Inferior no e-TCE, referente ao Convênio nº 731994/2010, restituo o presente processo para juntada do Formulário SEI 'Checklist - Admissibilidade de TCE' (SEI 0850507) , bem como a identificação das peças nele citadas, conforme solicitado pela Secretaria-Executiva no Ofício Circular nº 56/2021/GSE (0854526) , e distribuído na SNDTUR pelo Ofício Circular nº 67/2021/GSNDTur/SNDTur (0857594) .
 (...) 
2. Esclarecemos, outrossim, que o cadastramento de débitos inferiores a R$ 100.000,00 no Banco de Débitos do e-TCE requer o mesmo tipo de instrução da TCE no sistema e, por isso, faz-se necessária a referida instrução com o citado checklist.
	Análise
126.	A partir de 2019 o processo de prestação de contas do Convênio 731994/2010 passou a tramitar regularmente. No entanto, constata-se que ficou paralisado durante mais de quatro anos. Assim, entendemos procedente a denúncia quanto ao convênio em tela. Apesar disso, não serão propostas recomendações/determinações ou outras medidas devido ao fato de a matéria estar sendo tratada no âmbito do TC Processo 040.832/2018-0 (vide itens 296 a 298 desta instrução) .
	Convênio 734938/2010 (Plural Brasil) 
127.	A prestação de contas foi encaminhada ao MTur em 26/8/2010. A Nota Técnica de Análise 332, de 23/11/2011, propôs diligência à convenente (peça 247) . A Nota Técnica de Reanálise 85, de 6/2//2012, reprovou a execução física do convênio (peça 248) .  A Nota Técnica de Análise 497/2012, de 17/9/2012, examinou a execução financeira do ajuste, reprovou a prestação de contas e indicou o valor de R$ 200.000,00 a ser devolvido pela convenente (peça 249) . 
128.	A Nota Técnica de Reanálise 601, de 10/6/2013, concluiu 'que foram atendidos, em parte, os requisitos de elegibilidade do convênio' e indicou glosa de oito itens do Plano de Trabalho no valor total de R$ 121.650,00 (peça 100, p. 4-5) . 
129.	Em 3/4/2019 foi emitido o Parecer Financeiro 240 que sugeriu diligência ao convenente (peça 101) . O Parecer Técnico 70, de 29/7/2020, analisou as ressalvas apontadas pela Nota Técnica de Reanálise 601/2013 em confronto com a documentação encaminhada pela convenente, concluiu 'que foram atendidos, em parte, os requisitos de elegibilidade do convênio' e indicou glosa de oito itens do Plano de Trabalho, por falta de documentação comprobatória da execução, no valor total de R$ 121.650,00 (peça 102, p. 4) . 
130.	Destarte, o Parecer Financeiro 14, de 29/1/2021, aprovou parcialmente com ressalvas a prestação de contas, indicou glosa financeira de R$ 7.350,00 que somados ao valor da glosa técnica no montante de R$ 121.650,00 totalizam R$ 129.000,00 a ser devolvido pela convenente (peça 103, p. 6) .
131.	Em virtude de sua não localização, a convenente Plural Brasil (CNPJ 07.543.269/0001-63) e o Sr. Guilherme Hamu Antunes (CPF XXX.027.381-XX) foram notificados da reprovação da prestação de contas por meio de edital publicado no DOU de 7/5/2021 (peça 104) .
132.	Pesquisa nos sistemas do TCU não indicou autuação de Tomada de Contas Especial referente a esse convênio.
	Análise
133.	A Nota Técnica de Reanálise 601, de 10/6/2013 já havia glosado R$ 121.650,00 da prestação de contas da convenente. No entanto, verifica-se que somente em 3/4/2019, decorridos seis anos, com a emissão do Parecer Financeiro 240 a análise da prestação de contas foi retomada pelo MTur. Assim, entendemos procedente a denúncia quanto ao Convênio 734938/2010. Apesar disso, não serão propostas recomendações/determinações ou outras medidas devido ao fato de a matéria estar sendo tratada no âmbito do TC Processo 040.832/2018-0 (vide itens 296 a 298 desta instrução) .
	Convênio 704324/2009 (Associação Brasileira de Turismo Rural - Abraturr) 
134.	A Nota Técnica de Reanálise 22, de 25/4/2018, que analisou a execução física do ajuste em exame, verificou que 'os documentos apresentados não atendiam aos solicitados pela legislação pertinente à época e ao termo de convênio, bem como não comprovavam a execução física dessas etapas previstas no Plano de Trabalho aprovado' e tendo em vista que a 'convenente não prestou contas de forma apropriada, pois faltam diversas documentações, em especial os contratos firmados para execução da avença, e os documentos acostados não estão apropriadamente legíveis', propôs diligência à Associação Brasileira de Turismo Rural (peça 105, p. 3) .
135.	A Nota Técnica 5, de 31/7/2018, analisou apenas a execução física do item 'material de mídia' e concluiu pela realização de diligência à convenente (peça 106) . A Nota Técnica 42, de 17/12/2018, ante a ausência de documentação comprobatória da execução do objeto conveniado, propôs a rejeição da prestação de contas e a glosa de R$ 50.200,00 (peça 107) . A Nota Técnica 1, de 11/1/2019, analisou apenas a execução física do item 'material publicitário' contido na prestação de contas do convênio e, ante a falta de documentação comprobatória da execução, propôs sua rejeição (peça 108) .
136.	O Parecer Financeiro 116, de 21/2/2019, recomendou a rejeição da prestação de contas e indicou o valor de R$ 49.500,00 a ser devolvido pela convenente (peça 109) . A Nota Técnica 14, de 30/5/2019, analisando pedido de reconsideração interposto pela convenente, quanto à execução física do objeto do Convênio 704324/2009, considerou a prestação de contas rejeitada (peça 110) . O Parecer Técnico 445, de 13/11/2019, analisou apenas a execução física do item 'material publicitário' contido na prestação de contas do convênio e, ante a falta de documentação comprobatória da execução, propôs sua rejeição (peça 111) .
137.	O Parecer Financeiro 729, de 26/11/2019, opinou pela rejeição da prestação de contas e indicou o valor de R$ 49.500,00 a ser ressarcido pela convenente (peça 112) . Em virtude de sua não localização, a convenente Associação Brasileira de Turismo Rural (CNPJ 01.065.631/0001-51) e o Sr. Carlos Roberto Solera (CPF XXX.124.371-XX) foram notificados da reprovação da prestação de contas por meio de edital publicado no DOU de 7/5/2021 (peça 104) .
138.	Pesquisa nos sistemas do TCU não indicou autuação de Tomada de Contas Especial referente a esse convênio.
	Análise
139.	Constata-se as diversas análises, reanálises e pareceres emitidos quanto à avaliação da prestação de contas do Convênio 704324/2009. 
140.	Melhor exemplificando, extraímos excertos da Nota Técnica 22/2018 (peça 105) (alguns grifos nossos) :	
2.1. A presente nota técnica retoma a análise da prestação de contas do Convênio nº 704324/2009, celebrado entre o Ministério do Turismo e a Associação Brasileira de Turismo Rural - ABRATURR, que tem por objeto a 'Realização do Seminário Nacional de Turismo Rural - SENATUR no ano de 2009'
 (...) 
2.3. Tal análise foi motivada pela solicitação da Coordenação-Geral de Convênios, por meio do Despacho CGCV 0206348, de correção da Nota Técnica nº 05/2016 (fls. 129 a 131) , tendo em vista que a última folha do parecer diverge tanto do resultado quanto do número do convênio.
2.4. Primeiramente, faz-se necessário ressaltar que o Convenente nunca foi notificado do resultado da análise de prestação de contas e, até o presente momento, sequer houve análise conclusiva da documentação encaminhada, tendo em vista as inconsistências apresentadas na Nota Técnica nº 05/2016, expedida pela Coordenação-Geral de Eventos Turísticos. 
2.5. Diante do exposto, recomenda-se a desconsideração dos apontamentos expedidos pelas notas técnicas anteriores, tendo em vista que não se prestam a contribuir para a verificação do cumprimento ou não do objeto conveniado.
 (...) 
4.2. A primeira avaliação técnica dos documentos apresentados foi realizada pela CGEV, por meio do Parecer de Prestação de Contas nº 021/2010, de 10 de março de 2010, concluindo pela 'insuficiência de elementos que permitiam a emissão de parecer técnico conclusivo a respeito do cumprimento do objeto do convênio'.
4.3. Em 01 de março de 2016, a Coordenação-Geral de Convênios restituiu o processo solicitando a emissão de parecer técnico conclusivo quanto à execução física do objeto.
4.4. Em 02 de maio de 2016, foi exarada a Nota Técnica de Análise de Prestação de Contas Complementar n° 05/2016, porém, com inconsistências quanto ao número do convênio e resultado da análise.
140.1.	A prestação de contas do Convênio 704324/2009 foi entregue no MTur em dezembro de 2009 (peça 113) . Os itens 2.4 e 2.5 dos excertos transcritos consignam a ausência de notificação do convenente e a inutilidade das notas técnicas até então emitidas no âmbito do MTur. Os itens 4.2 e 4.3 dos excertos transcritos demonstram que, apesar da primeira análise ter ocorrido em 2010, o processo permaneceu sem tramitação de 2010 a 2016. A partir da Nota Técnica de Reanálise 22, de 25/4/2018, o processo voltou a tramitar regularmente no MTur, não obstante as diversas intervenções descritas nos itens 134 a 137 acima.
141.	Assim, entendemos ser a denúncia procedente no que concerne ao Convênio 704324/2009. Apesar disso, não serão propostas recomendações/determinações ou outras medidas devido ao fato de a matéria estar sendo tratada no âmbito do TC Processo 040.832/2018-0 (vide itens 296 a 298 desta instrução) .
	Convênio 720331/2009 (Secretaria de Estado do Turismo de Minas Gerais) 
142.	A Nota Técnica 25, de 27/3/2017, analisou apenas a execução física dos itens do Plano de Trabalho referentes aos 'workshops', no valor de R$ 45.000,00, e propôs diligência à convenente (peça 114) . O Parecer Técnico 290, de 17/5/2017, analisou as etapas que se referiam às peças promocionais previstas no Plano de Trabalho e propôs diligência à convenente (peça 115) . O Memorando 64, de 29/11/2017, promoveu a conclusão da análise técnica quanto à execução física do Convênio 720331/2009 e - tendo em vista que a convenente não encaminhou a documentação solicitada na diligência proposta pela Nota Técnica 25/2017 -, recomendou a rejeição integral da prestação de contas (peça 116) . O Parecer Financeiro 1288, de 1º/12/2017, corroborou a conclusão do Memorando 64/2017 e propôs a devolução integral dos recursos repassados pelo MTur à conta do Convênio 720331/2009, R$ 100.000,00 (peça 119) .
143.	A Nota Técnica 75, 22/12/2017, propôs a aprovação parcial da prestação de contas e indicou a glosa de R$ 29.654,50 (peça 117) . O Parecer Técnico 379, de 2/8/2018, analisou as etapas que se referiam às peças promocionais previstas no Plano de Trabalho e, considerando as ressalvas apontadas no Parecer Técnico 290/2017, em confronto com a documentação encaminhada pela convenente, propôs a rejeição integral dos itens 'criação e produção' e indicou glosa de R$ 60.070,00 (peça 118) .
144.	Nova análise resultou na emissão do Parecer Financeiro 1083, de 27/9/2018, que propôs diligência à convenente (peça 120) . Outra análise foi realizada por meio do Parecer Financeiro 1300, de 30/11/2018, que recomendou a aprovação parcial da prestação de contas e indicou o valor de R$ 94.850,55 a ser devolvido pela convenente (peça 121) . Mais uma análise foi efetuada pelo Parecer Financeiro 417, de 20/5/2019, que recomendou a aprovação parcial da prestação de contas e, tendo em vista o recolhimento do valor de R$ 28.782,11, indicou a quantia de R$ 66.068,44 a ser devolvida pela convenente (peça 122) . 
145.	A Nota Técnica 36, de 28/11/2019, considerou a prestação de contas 'aprovada parcialmente com ressalvas' e indicou a glosa de R$ 29.722,63, referentes à execução de itens em desacordo com o Plano de Trabalho quais sejam: Workshops de Porto Alegre, Curitiba e São Paulo (peça 123, p. 3-4) . 
146.	Analisando as ressalvas apontadas pelo Parecer Técnico 379/2018 em confronto com a documentação apresentada pela convenente, o Parecer Técnico 68, de 19/2/2020, sugeriu a aprovação dos itens que se referiam às peças promocionais previstas no Plano de Trabalho (peça 124) . Em peça exatamente igual ao Parecer 68, de 19/2/2020, foi emitido o Parecer Técnico 303, de 16/7/2020 que, por óbvio, concluiu como aquele (peça 125) .
147.	O Parecer Financeiro 245, de 10/9/2020, sugeriu a aprovação parcial da prestação de contas. Em quadro constante do Parecer distingue-se o valor de R$ 18.074,15 como 'a devolver/comprovar' que 'corresponde ao total que deverá ser restituído pelo convenente, já considerada a proporcionalidade dos recursos do convênio e as devoluções realizadas' (peça 126, p. 5-6) .
148.	Após o recolhimento do valor indicado, acrescido dos consectários legais, a prestação de contas foi aprovada com ressalvas pelo Parecer Financeiro 131, de 25/5/2021 (peça 252, p. 2-4) .
	Análise
149.	O fluxo processual da análise da prestação de contas do Convênio 720331/2009 é exemplar da desorganização administrativa no âmbito do Mtur exposta na denúncia. A profusão de análises, reanálises e de emissão de pareceres técnicos e financeiros chegou ao ponto de serem produzidos dois Pareceres Técnicos - 68, de 19/2/2020 e 303, de 16/7/2020 -, com teores exatamente iguais.
150.	Outro exemplo é o da celebração de Termo Aditivo ao convênio solicitada pela Secretaria de Estado do Turismo de Minas Gerais ao MTur.
150.1.	Conforme consta do Parecer Conjur/MTur 110, de 29/3/2011 (peça 127, p. 2) , a convenente registrou a solicitação no Siconv, em 22/2/2011, e recebeu pronunciamentos favoráveis de órgãos técnicos do Mtur (peça 127, p. 2) . O Parecer Conjur 110/2011 entendeu que 'a minuta apresentada atende satisfatoriamente a legislação que rege a espécie'.
150.2.	Em 12/11/2018, Despacho do Coordenador de Eventos Turísticos Institucionais do MTur, informou (peça 128) (grifos nossos) :
O Termo Aditivo (0312653) que se encontrava pendente de aprovação no SICONV solicitava prorrogação da vigência do Convênio para 7 de setembro de 2011, com base na justificativa a seguir:
 (...) 
Consta no SICONV a inclusão do PARECER/CONJUR/MTur Nº 110/2011, entretanto, a situação do TERMO ADITIVO está apenas como CONFIRMADA.
Portanto, considerando que já foram passados sete anos desde a celebração do referido instrumento, restituo o presente processo informando a exclusão do TA pendente, tendo em vista a impossibilidade de aprovação devido à intempestividade evidenciada.
150.3. Somente sete anos depois é que foi detectado que o Termo Aditivo não fora celebrado.
	
151.	Destarte, quanto ao Convênio 720331/2009, consideramos a denúncia procedente. Apesar disso, não serão propostas recomendações/determinações ou outras medidas devido ao fato de a matéria estar sendo tratada no âmbito do TC Processo 040.832/2018-0 (vide itens 296 a 298 desta instrução) .
	Convênio 732084/2010 (Empresa Estadual de Turismo do Amazonas - Amazonastur) 
152.	Despacho do Gabinete da Secretaria Nacional de Desenvolvimento e Competitividade do Turismo, de 11/3/2020, descreveu o histórico de análises até então realizadas na prestação de contas do convênio em tela e sua tramitação até 13/2/2014, data em que o processo fora arquivado por despacho do então presidente da Comissão Especial de TCE (peça 129, p. 1-2) . Saliente-se que esse Despacho é consequência de inspeção realizada em 2019 pela Coordenação-Geral de Convênios do MTur já em busca de levantar o passivo de convênios, corrigir seu fluxo processual, atualizar sua tramitação e dar solução final aos processos. 
153.	Descreveremos a seguir a tramitação do processo de prestação de contas do Convênio 732084/2010. Observa-se que diversas análises procedidas na prestação de contas do convênio em tela indicaram não comprovação de execução, inexecução parcial de etapas do objeto do convênio e indicaram glosa de valores.
153.1.	O Parecer Técnico de Análise de Prestação de Contas 18, de 1º/3/2011, analisou a execução física do ajuste, propôs diligência e consignou (peça 255, p. 2-3) :
3.1.	 A análise da documentação apresentada fez concluir que o Convênio 732084/2010 não foi executado de acordo com as metas e ações previstas no Plano de Trabalho, uma vez que foram encaminhados, em parte, os comprovantes de execução das ações desenvolvidas com os recursos do convênio em tela.
 (...) 
3.5. Quanto aos resultados esperados o proponente apresenta Relatório de Execução incompleto. Não há relatório fotográfico, o que impossibilita a comprovação de algumas ações.
O convenente registrou boletim de ocorrência (folha 116) do roubo da câmera fotográfica dia 29/11/2010, sendo que, o último dia de vigência do projeto foi dia 22/11/2010. Vale notar também que o evento em questão foi executado aproximadamente 6 meses antes do furto.	
153.2.	Realizada a diligência por meio do Ofício 44, de 22/6/2011 (peça 256) , o Parecer Técnico de Reanálise 18.2, de 8/8/2011, analisou a resposta da Amazonastur quanto às ressalvas apontadas na execução física do Convênio 732084/2010 e consignou (peça 253, p. 1-3) :
2.3. Tendo em vista os apontamentos feitos no quadro acima, os quais ainda permanecem mesmo após o envio de documentos complementares, recomendamos pela devolução dos recursos financeiros referentes ao montante de R$ 160.466,67, devidamente corrigidos, concernentes aos itens não atendidos e, via de consequência, a restituição dos recursos ao erário referentes a esses serviços não realizados, uma vez que o Convenente não comprovou a efetiva utilização de tais recursos financeiros, configurando, portanto, a execução das ações em desconformidade com o Plano de Trabalho.
153.3.	A Nota Técnica de Reanálise 17, de 27/2/2012 (peça 253, p. 5-8) , avaliou a execução financeira do ajuste em exame, apontou várias ressalvas (peça 253, p. 6) , reprovou a prestação de contas (peça 253, p. 7) e indicou o valor de R$ 150.000,00 para devolução pela convenente.
153.4.	Em 12/3/2012, o MTur encaminhou à Amazonastur o Ofício 64, subscrito pelo Sr. Eugênio da Costa Arsky, então Coordenador de Prestação de Contas do MTur, no qual informou a glosa de despesas no valor de R$ 150.000,00 e encaminhou GRU para o recolhimento da quantia indicada. Cumpre destacar trecho do citado ofício (peça 253, p. 4) (negrito no original) :
Caso os recursos não sejam restituídos ao erário, estaremos nos próximos quinze dias, a contar do recebimento deste ofício, adotando as providências para que seja instaurado o competente processo de Tomada de Contas Especial conforme IN TCU 56/2007, com vistas a ressarcir o erário. Ressaltamos a permanência do registro no cadastro de inadimplentes do Sistema Integrado de Administração Financeira do Governo Federal - Siafi (motivo 216 - Irregularidade na execução física e financeira) .
153.4.1.	A notificação da convenente atendeu ao contido na Portaria MTur 138, de 11/8/2011, vigente até 15/7/2012, que dispunha (peça 259) :
	Art. 2º Apresentada a prestação de contas no prazo estipulado no artigo anterior e constatadas ressalvas técnicas e/ou financeiras, antes da inscrição do convenente no cadastro de inadimplentes, será concedido o prazo de 15 (quinze) dias para a regularização das pendências.
153.4.2.	Assim, considerando que o Ofício 64/2012 contém a informação sobre o registro de inadimplência da convenente no Siafi, o passo seguinte, caso a convenente não recolhesse o valor glosado, seria o cumprimento do disposto no art. 4º da Portaria MTur 138, de 11/8/2011 (peça 259) :
Art. 4º Decorridos 30 (trinta) dias da inscrição do convenente no cadastro de inadimplentes, sem apresentação da prestação de contas, atendimento à diligência ou recolhimento dos recursos, na forma do Parágrafo único do Art. 1º desta Portaria, os autos serão encaminhados à Setorial Contábil para instauração de Tomada de Contas Especial.
153.5.	Em vez de recolher o valor indicado, a Amazonastur apresentou, por meio do Ofício 251, de 10/4/2012 'complementação da prestação de contas' (peça 257) .
153.6.	Assim, foi emitido o Parecer Técnico de Reanálise 12, de 21/5/2012, que, em sua análise, repetiu os termos do Parecer 18.2/2011 quanto à manutenção das pendências referentes à execução física do objeto do ajuste em tela, reiterou a glosa no valor de R$ 160.466,67 e consignou (peça 130, p. 1-3) (grifos nossos) :
		3.1. A reanálise da documentação apresentada fez concluir que o Convênio 732084/2010 não foi executado de acordo com as metas e ações previstas no Plano de Trabalho, uma vez que os registros fotográficos enviados não comprovam a execução das ações desenvolvidas com os recursos do Convênio em tela.
	(...) 
	3.8. Foi solicitada ao convenente a relação dos noventa convidados e as empresas com as quais são vinculadas. O convenente não atendeu à solicitação. Enviou uma lista com sessenta convidados com o nº da identidade e CPF, o que dificulta a análise, já que o convenente não enviou relatório fotográfico.
153.7.	Em 16/7/2012 foi publicada a Portaria MTur 248, de 11/7/2012 (peça 258) , que revogou a Portaria 138/2011, e dispôs (grifos nossos) :
Art. 4º Durante os prazos previstos nos incisos I e II do art. 3º, as áreas técnica e financeira responsáveis pela análise da prestação de contas poderão diligenciar por até duas vezes com vistas à regularização da mesma pendência.
 (...) 
§ 4º As prestações de contas que se encontrem nas áreas técnicas, na data de publicação desta Portaria, e já tenham sido diligenciadas na forma do caput, deverão ser objeto de parecer técnico conclusivo e encaminhamento à área financeira.
153.8.	Cumpre notar que após a emissão 	do Parecer Técnico de Reanálise 12, de 21/5/2012 o processo permaneceu parado no MTur, sem qualquer intervenção até a data de 12/11/2012, quando foi protocolada pela Amazonastur a Carta 900, de 30/10/2012, na qual assevera que encaminhou 'doze dvd's e uma foto onde será possível identificar as logos do Governo Federal e Ministério do Turismo, comprovando a execução do item camarote, complementando a prestação de contas, solicitado no ofício 64/12' (peça 130, p. 4) . 
153.8.1.	Ressalte-se que, desde a notificação da convenente realizada por meio do Ofício 64, de 12/3/2012, - quando vigia a Portaria MTur 138, de 11/8/2011 -, não mais cabia a apresentação de documentação pela convenente nem a realização de novas 'reanálises' pelo MTur, ou seja, a respectiva Tomada de Contas Especial deveria ter sido instaurada.
153.9.	Por Despacho de 21/11/2012, o então Coordenador de Prestação de Contas do MTur Sr. Eugênio da Costa Arsky encaminhou à Coordenação-Geral de Eventos do Ministério - órgão técnico encarregado de realizar a avaliação da execução física do objeto do ajuste -, a documentação apresentada pela Convenente, para nova reanálise (peça 130, p. 10) .
153.10.	O Parecer Técnico da Terceira Análise 41/2012, datado de 7/1/2013 (peça 130, p. 8-10) reiterou a glosa de itens no valor de R$ 160.466,67 e, em seu item 2.3 (peça 130, p. 9) , consignou:
	Após a reanálise de documentos enviados a esta coordenação, recomendamos pela devolução dos recursos referentes ao montante de R$ 160.466,67 (cento e sessenta mil quatrocentos e sessenta e seis reais e sessenta e sete centavos) , devidamente corrigidos, concernente aos itens não atendidos e, via de consequência, a restituição dos recursos ao erário referentes a esses serviços não realizados, uma vez que o Convenente não comprovou a efetiva utilização de tais recursos financeiros, configurando, portanto, a execução das ações em desconformidade com o Plano de Trabalho.
154.	Por sua vez, a Nota Técnica de Reanálise 256, de 16/5/2013 (peça 130, p. 13-16) , aprovou a execução financeira do ajuste e recomendou diligência à convenente 'para devolução da glosa técnica' no valor de R$ 160.466,67 (peça 130, p. 14, segundo campo da tabela) , glosa esta que fora indicada por todos os cinco Pareceres Técnicos elencados no item 153 acima. A Nota Técnica 256/2013 inclusive solicita o 'envio da comprovação da devolução dos recursos (GRU) por meio do Siconv' (peça 130, p. 14, segundo campo da tabela) . Na tabela que demonstra a execução financeira do convênio a Nota Técnica 256/2013 indicou como glosa total o valor de R$ 144.420,00 (peça 130, p. 15) .
155.	Consta notificação da convenente por meio dos Ofícios 1599 e 1600, ambos de 4/6/2013, subscritos pelo então Coordenador-Geral de Convênios do MTur Francisco Moreira da Silva. No entanto, em vez de cobrar da Amazonastur o valor glosado pelo Parecer Técnico da Terceira Análise 41/2012 (R$ 160.466,67) - sob pena de instauração de Tomada de Contas Especial que, na verdade, já deveria ter sido instaurada -, os teores dos expedientes citados comunicaram que ela deveria 'apresentar os documentos e/ou esclarecimentos requeridos no prazo de quinze dias contados do recebimento deste ofício' e que a 'ausência de resposta implicaria reprovação dos itens diligenciados e devolução dos valores que não puderem ser aprovados com ressalvas' (peça 130, p. 11-12) . Os ofícios também consignaram que naquele momento 'o referido convênio encontra-se com a seguinte situação no Siafi/Siconv: Adimplente'.
156.	 Em 27/5/2013 foi publicada a Portaria MTur 112, de 24/5/2013 (peça 260) , que revogou a Portaria 248/2012 e instituiu a figura do 'pedido de reconsideração' no âmbito do MTur. A análise da oitiva que trata do assunto considerou ilegal a criação do 'pedido de reconsideração' no âmbito do Mtur, por meio de Portaria (itens 291 a 295 desta instrução) .
157.	Consta inscrição da Amazonastur como inadimplente no Siafi em 8/8/2013 pelo valor de R$ 144.065,82, 'devido a irregularidades na execução física do objeto - motivo 214, conforme NT 256/2013 e Parecer 41/2012' (peça 130, p. 23) .
158.	Nova notificação da Amazonastur se deu por intermédio do Ofício 1599, de 20/8/2013 (coincidentemente a mesma numeração do Ofício anterior - item 155, acima) , também subscrito pelo então Coordenador-Geral de Convênios do MTur Francisco Moreira da Silva, cujo teor é exatamente igual ao do anterior com a mesma numeração. Observa-se que, novamente, a Amazonastur não foi cobrada pelo valor glosado e inscrito no Siafi (peça 130, p. 25) .
159.	Por meio da Carta 968, de 21/10/2013, endereçada ao então Coordenador-Geral de Convênios do MTur Francisco Moreira da Silva, a Amazonastur 'considerando que a prestação de contas está sob nova revisão' formulou 'pedido de reconsideração com efeito suspensivo, com o fito de retirar o nome da Amazonastur do cadastro de inadimplentes' (peça 130, p. 35) . 
159.1.	Verifica-se que, no 'pedido de reconsideração com efeito suspensivo', a Amazonastur não indicou qualquer norma legal que proporcionasse respaldo jurídico ao seu pleito, nem anexou documentação ou apontou fato novo que conferisse eficácia de elisão da glosa indicada nos diversos pareceres emitidos no processo de prestação de contas do Convênio 732084/2010. Apenas consignou que a inadimplência estaria causando impedimento à celebração de novos convênios pelo estado do Amazonas (peça 130, p. 35) .
160.	Em 12/12/2013, foi emitida uma Nota de Revisão de Parecer Técnico 41/2012	 pelo então Coordenador da Comissão Especial de Prestação de Contas do Turismo, Eugênio da Costa Arsky, referendada pelo então Subsecretário de Planejamento, Orçamento e Administração do MTur, Rubens Portugal Bacellar (peça 130, p. 38-39 - observe-se que a primeira página da Nota é a de nº 39) . 
160.1.	Em sucinta análise, o Sr. Eugênio da Costa Arsky entendeu saneadas as diversas e variadas pendências apontadas na prestação de contas pelos Pareceres até então emitidos no processo, acatou justificativas anteriormente rejeitadas e concluiu pela aprovação com ressalvas da Prestação de Contas do Convênio 732084/2010.
161.	Por meio dos Ofícios 5238 e 5239, de 18/12/2013, ambos subscritos pelo então Coordenador da Comissão Especial de Prestação de Contas Eugênio da Costa Arsky e pelo então Subsecretário de Planejamento, Orçamento e Administração do MTur Rubens Portugal Bacellar, a Amazonastur e a sua então Presidente, Sra. Oreni Campelo Braga da Silva, foram comunicados de que a execução física do Convênio 732084/2010 fora 'aprovada com ressalvas conforme Nota Técnica 41/2012' e a execução financeira 'aprovada conforme Nota Técnica 256/2013' (peça 130, p. 36-37) . 
162.	Como consignado no item 153.10, acima, a Nota Técnica 41/2012, diferentemente do afirmado nos Ofícios citados, não aprovou com ressalvas a PC e sim, fez glosa no valor de R$ 160.466,67 referente a itens não executados. 	
163.	Observe-se que no Despacho em que concede o 'de acordo' à Nota de Revisão elaborada pelo Sr. Eugênio da Costa Arsky, o Sr. Rubens Portugal Bacellar acrescenta 'posterior encaminhamento para arquivo' (peça 130, p. 38) . Em 13/2/2014, por Despacho, o Sr. Eugênio da Costa Arsky 'considerando que não há fatos novos' encaminhou o processo de prestação de contas do Convênio 732084 para arquivamento (peça 130, p. 48) .
164.	Pesquisa nos sistemas do TCU não indicou autuação de Tomada de Contas Especial referente a esse convênio.
	Análise
165.	A não instauração de TCE em processos de prestação de contas de convênios no âmbito do MTur - mesmo diante de reiterados Pareceres e Notas Técnicas indicarem irregularidades tanto na execução física quanto na financeira -, era prática usual e recorrente no âmbito do MTur à época dos fatos e fartamente documentada nestes autos. Em muitos casos, somente a partir da atuação de determinado órgão de controle - CGU, MPF, TCU -, é que havia a instauração.
166.	Não satisfeito com a profusão de análises e reanálises havidas nos processos, criação de Comissões Especiais para sua revisão, etc., o MTur ainda instituiu mais um instrumento favorável à procrastinação dos processos - o 'pedido de reconsideração'. No presente caso, tal instrumento - cuja ilegalidade foi analisada nos itens 291 a 295 desta instrução -, proporcionou a oportunidade para o arquivamento sumário do processo de prestação de contas do convênio 732084/2010 à revelia de todos os pareceres existentes que propuseram glosa de itens e devolução dos valores respectivos.
167.	A partir de uma Carta ('pedido de reconsideração') que não apresentou qualquer razão, justificativa, fato novo, documentação suplementar ou respaldo jurídico à sua pretensão, a Amazonastur teve sua prestação de contas aprovada - em virtude de uma reanálise da documentação anteriormente encaminhada -, e imediatamente arquivada por ação do Sr. Eugênio Costa Arsky com a concordância do Sr. Rubens Portugal Bacellar, respectivamente Coordenador da Comissão Especial de Prestação de Contas do Turismo e Subsecretário de Planejamento, Orçamento e administração do MTur, à época dos fatos.
168.	Essa interferência direta dos Srs. Eugênio da Costa Arsky e Rubens Portugal Bacellar foi mencionada no Despacho de 11/3/2020 assinado pela Coordenadora de Análise de Prestação de Contas e pela Coordenadora Geral de Convênios do MTur no qual consta (peça 129, p. 2) (grifos nossos) :
	Às folhas 622 e 623 consta uma Nota de Revisão do Parecer Técnico 41/2012/CGEV, que se encontra em ordem inversa - a segunda página se encontra antes da primeira, e no cabeçalho desta nota de revisão há a informação de que se refere a documento emitido por uma Comissão Especial de Análise de Prestação de Contas. A nota conclui pela aprovação com ressalvas da prestação de contas e encontra-se assinada pelo Coordenador da Comissão e o então Subsecretário de Planejamento, Orçamento e Administração que solicita os devidos registros no SIAFI e posterior encaminhamento para arquivo.
169.	Por sua vez, o Ofício DSNDTur/SNDTur 909, de 13/11/2020, registrou que, após a emissão da Nota Técnica 41/2012 e da Nota Técnica de Reanálise Financeira 256/2013, o procedimento a ser adotado seria a cobrança dos valores glosados e não a revisão das mencionadas Notas Técnicas, como segue (peça 132, p. 2) (grifos nossos) :
	3. Conforme a norma, ato seguinte à finalização da prestação de contas, observada que a aprovação com ressalva estava condicionada a restituição dos valores decorrentes de glosa identificadas na nota técnica nº 41/2012 e ratificada na Nota Técnica de Reanálise Financeira 256/2013, caberia o envio de ofícios de cobrança, a atualização dos dados na Plataforma Mais Brasil (antigo SICONV) , o registro da inadimplência nos sistemas corporativos, a abertura de processo de Tomada de Contas Especial, o acompanhamento da restituição ou não dos valores glosados e a instauração de procedimentos para a apuração de responsabilidade.
 (...) 
6. Isto posto, considerando que desde 2013 o titular da pasta/ordenador de despesa e Gestor do Convênio já havia de forma definitiva finalizado a prestação de contas do convênio, considerando não haver a necessidade da adoção de atos complementares por parte desta Secretaria, visto que as manifestações anteriormente exaradas por agente competente nos anos de 2012 e 2013 são imbuídos de vigência e eficácia legal, solicita-se que sejam adotadas as devidas providências cabíveis, em especial com relação a cobrança dos valores devidos, a atualização dos dados na Plataforma Mais Brasil, o registro da inadimplência nos sistemas corporativos, a avaliação se houve ou não a instauração de processo de Tomada de Contas Especial e se necessário a instauração de procedimentos para a apuração de responsabilidade.
170.	A análise da tramitação do processo de prestação de contas do Convênio 732084/2010 é mais um exemplo da desorganização existente na área de convênios do MTur, à época dos fatos, conforme descrito na denúncia. A indevida criação do instituto 'pedido de reconsideração' adicionou mais um instrumento de procrastinação à conclusão das análises das prestações de contas. Apesar disso, não serão propostas recomendações/determinações ou outras medidas devido ao fato de a matéria estar sendo tratada no âmbito do TC Processo 040.832/2018-0 (vide itens 296 a 298 desta instrução) . A realização de audiência, in casu, a nosso ver, poderia implicar maiores custos do que o valor da multa eventualmente aplicada aos responsáveis. Além disso, o tempo decorrido desde a ocorrência dos fatos, tendo em vista recentes decisões do Supremo Tribunal Federal sobre a matéria, poderia ter como consequência a prescrição da pretensão punitiva por parte do TCU. Ademais, observa-se que a atual Administração do MTur tomou providências quanto à cobrança dos valores devidos na PC do Convênio 732084/2010.
171.	Em que pese a adoção de providências no âmbito do MTur para cobrança dos valores devidos, entendemos que, no que respeita ao Convênio 732084/2010, a denúncia é procedente.
	Convênio 723807/2009 (Fundação Comissão de Turismo Integrado do Nordeste) 
172.	Na diligência proposta pela instrução inicial foi solicitado o processo SEI 72031.001305/2017-39 como referente ao convênio em exame (peça 24, p. 11) . Todavia, o processo solicitado não consta dentre a documentação encaminhada pelo MTur em meio digital.
173.	Segundo a Nota Informativa 4/2021, da Secretaria-Executiva do MTur, a prestação de contas teve aprovação parcial da execução física por meio da Nota Técnica 19 e do Parecer Técnico 41. Consigna ainda a referida Nota Informativa que o Despacho 655200 CGPCONT/SGFT/GSE, de 21/9/2020 encaminhou o processo para análise financeira (peça 32, p. 25 - item 15) .
174.	Pesquisa nos sistemas do TCU não indicou Tomada de Contas Especial referente a esse convênio.
175.	Ante a falta do processo solicitado ao MTur entendemos prejudicada a análise da procedência da denúncia quanto ao Convênio 723807/2009. Pelos motivos elencados nos itens 296 a 298 desta instrução, não seria razoável realizar nova diligência no presente processo para complementar as informações.
	Convênio 620205/2007 (Agência de Desenvolvimento Turístico do Estado do Tocantins - Adetur/TO) 
176.	Na diligência proposta pela instrução inicial foi solicitado o processo SEI 72031.012678/2018-16 como referente ao convênio em exame (peça 24, p. 11) . Todavia, o processo solicitado não consta dentre a documentação encaminhada pelo MTur em meio digital. Entendemos que, pelos motivos elencados nos itens 296 a 298 desta instrução, não seria razoável propor nova diligência nestes autos para complementar as informações.
177.	O Parecer Técnico de Análise Complementar 49/2012, de 20/12/2012, analisou as pendências apontadas em pareceres anteriores em confronto com documentação encaminhada pela convenente e indicou o valor de R$ 42.253,88 a ser devolvido pela Adetur/TO. O Parecer consignou que a convenente já havia devolvido o valor de R$ 146.793,40 referente a ações não executadas (peça 133) . Consta na Nota Informativa 4/2021, da Secretaria-Executiva do MTur, que a convenente interpôs recurso hierárquico, houve cobrança do valor glosado e teve sua solicitação de exclusão da inadimplência no Cadin negada (peça 32, p. 25) .
178.	Realizamos pesquisa para verificar existência de Tomada de Contas Especial por meio do sistema e-consulta. Todavia, a pesquisa pelo CNPJ 07.817.993/0001-38 que consta no 1º Termo Aditivo ao Convênio 620205/2007 (peça 134, p. 1) retornou como resultado a Secretaria da Indústria, Comércio e Serviços do Tocantins e não a convenente (peça 134) .
179.	Ante a falta do processo solicitado ao MTur entendemos prejudicada a análise da procedência da denúncia quanto ao Convênio 620205/2007. A nosso ver, pelos motivos elencados nos itens 296 a 298 desta instrução, não seria razoável propor nova diligência nestes autos para complementar as informações.
	Convênio 704851/2009 (Associação de Radiodifusão e Jornalismo Comunitário de Santa Maria) 
180.	A prestação de contas do convênio foi recebida no MTur em 30/12/2009. Em 27/9/2011 foi emitida a Nota Técnica de Análise 99/2011 que concluiu pela realização de diligência à convenente (peça 135, p. 1-13) . Somente em 4/3/2016 - mais de quatro anos depois da proposição de diligência pela Nota Técnica 99/2011 -, foi emitido o Ofício 11/2016/SNPTur/MTur de diligência, solicitando à convenente 'documentação complementar comprobatória da regular utilização dos recursos públicos' do convênio (peça 135, p. 16) .
181.	 Em 6/3/2017 o processo foi encaminhado ao Secretário Nacional de Qualificação e Promoção do Turismo 'para emissão de parecer técnico conclusivo quanto ao resultado da análise da execução física, tendo em vista nova documentação encaminhada pelo convenente' (peça 136) . Somente em 31/7/2020 foi emitido o Parecer Técnico 76/2020 que analisou a documentação encaminhada pela convenente, apontou ressalvas e indicou o valor de R$ 229.990,00 a ser devolvido (peça 137) . Outro Parecer Técnico 76, de 11/9/2020, analisou apenas a execução física dos itens de divulgação previstos no Plano de Trabalho do convênio e os aprovou com ressalvas, sem indicar glosa (peça 138) . 	Em 10/5/2021 foi emitido o Parecer Financeiro 119, que propôs diligência à convenente (peça 139) .
182.	Pesquisa nos sistemas do TCU não indicou Tomada de Contas Especial referente a esse convênio.
	Análise
183.	O MTur levou mais de quatro anos para realizar a diligência proposta pela Nota Técnica 99/2011, e mais de três anos para emitir parecer sobre a documentação encaminhada pela convenente. Destarte, entendemos que a denúncia é procedente quanto ao Convênio 704851/2009. Apesar disso, não serão propostas recomendações/determinações ou outras medidas devido ao fato de a matéria estar sendo tratada no âmbito do TC Processo 040.832/2018-0 (vide itens 296 a 298 desta instrução) .
	Convênio 880934/2018 (município de Sebastianópolis do Sul/SP) 
184.	Na diligência proposta pela instrução inicial foi solicitado o processo SEI 72031.015615/2018-11 como referente ao convênio em exame (peça 24, p. 11) . Todavia, o processo solicitado não consta dentre a documentação encaminhada pelo MTur em meio digital.
185.	Extraímos do site plataformamaisbrasil.gov.br o Parecer Técnico 19, de 18/4/2019 (peça 140) , que concluiu pela realização de diligência à convenente. O parecer informou que houve devolução do valor de R$ 129.731,09 (peça 140, p. 2 - item 2.2) . 	Também extraído do site plataformamaisbrasil.gov.br, o Parecer Financeiro 404/2019, de 20/5/2019 (peça 141) , propôs diligência à convenente e mencionou a devolução do valor de R$ 132.210,88 (peça 141, p. 5 - item 19) . Também registrou que houve emissão do Parecer 41/2019 que teria examinado a resposta da convenente à diligência proposta no Parecer Técnico 19/2019 (peça 141, p. 2 - item 14) .
186.	A Nota Informativa 4/2021, da Secretaria-Executiva do MTur, informou que o Parecer Financeiro 775/2019 rejeitou a prestação de contas tendo a convenente interposto recurso que foi analisado por meio do Parecer Financeiro 290/2020 que concluiu pela rejeição da PC. Segundo a Nota o processo encontra-se 'em fase de análise de recurso hierárquico em última instância' (peça 32, p. 25) . 
187.	Pesquisa nos sistemas do TCU não indicou Tomada de Contas Especial relativa a esse convênio.
	Análise
188.	A nosso ver, o processo de prestação de contas do ajuste em exame teve tramitação regular no âmbito do MTur. Assim, entendemos que a denúncia é improcedente quanto ao Convênio 880934/2018.
	Convênio 733222/2010 (Federação de Surf do Estado do Rio de Janeiro - Feserj) 
189.	A prestação de contas do convênio foi recebida pelo MTur em 13/9/2010. A Nota Técnica de Análise 154/2011 propôs diligência à convenente (peça 142) . Somente em 30/6/2017 foi emitida a Nota Técnica Financeira 666/2017 que também diligenciou à convenente (peça 143) . 	O Parecer Técnico 264, de 21/12/2018, aprovou parcialmente a prestação de contas e indicou glosa de itens no valor de R$ 34.100,00 (peça 144, p. 3) . O Parecer Financeiro 141, de 28/2/2019, propôs a glosa total dos recursos repassados pelo MTur à conta do Convênio 733222/2010 à Feserj, no valor de R$ 522.643,28 (peça 145, p. 4, 5, 8 e 9) .
190.	Após procedimentos de cobrança do valor impugnado realizados pelo MTur, a convenente e seu responsável foram notificados por meio de Edital 17, publicado no DOU de 29/3/2019 (peças 146-147) . A convenente interpôs recurso que foi autuado no processo SEI 72031.006683/2019-71 e que não consta da documentação encaminhada pelo MTur em meio digital (peça 32, p. 26 - item 19) .
191.	Analisando a documentação apresentada à guisa de recurso pela convenente, foi emitido o Parecer Técnico 89, de 5/8/2019, que propôs nova diligência para saneamento do processo (peça 148) . Em 26/8/2020 foi emitido o Parecer Técnico 15, que analisou as ressalvas técnicas apontadas no Parecer Técnico 89/2020, aprovou parcialmente a prestação de contas e indicou glosa de itens no valor de R$ 18.000,00 (peça 149) . Por meio do Ofício 798/GSNDTur/SNDTur, de 9/9/2020 (peça 150) , o processo foi encaminhado à Coordenação-Geral de Prestação de Contas - para 'análise referente a aplicação dos recursos financeiros' -, que deverá se pronunciar sobre a glosa total dos recursos repassados à Feserj (item 185, acima) .
192.	Pesquisa nos sistemas do TCU não indicou Tomada de Contas Especial relativa a esse convênio.
	Análise
193.	Entre a data de emissão da Nota Técnica de Análise 154/2011 e a da Nota Técnica Financeira 666/2017 decorreram mais de seis anos (item 184, acima) . Destarte, entendemos ser a denúncia procedente quanto ao Convênio 733222/2010. Apesar disso, não serão propostas recomendações/determinações ou outras medidas devido ao fato de a matéria estar sendo tratada no âmbito do TC Processo 040.832/2018-0 (vide itens 296 a 298 desta instrução) .
	Convênio Siafi 276/2004 (513845) (Fundação Iguassu de Turismo e Eventos) 
194.	A prestação de contas desse ajuste foi apresentada ao MTur em 7/7/2005 conforme registro do Siafi (peça 151) . Em seguida, dia 15/7/2005, a prestação de contas foi encaminhada ao Departamento de Promoção e Marketing Nacional do MTur - Depromakt, 'para análise da prestação de contas e emissão de parecer conclusivo sobre os aspectos técnicos relativos ao cumprimento do objeto do Convênio 276/2004' (peça 152, p. 1) . Nota-se que a prestação de contas comportava três volumes (peça 152, p. 1) . O carimbo aposto no lado inferior direito da p. 1 da peça 152 atesta que a prestação de contas foi recebida na Depromakt em 19/7/2005.
195.	No mesmo dia, 19/7/2005 - com celeridade inusual para os padrões do MTur à época -, a Nota de Análise Técnica sem número, consignou que o 'convênio teve acompanhamento técnico da Coordenação Geral de Promoção e Eventos do Departamento de Promoção e Marketing Nacional', registrou que 'não foi realizada visita de acompanhamento técnico in loco pelo concedente durante o seu período de execução' e concluiu que 'os resultados propostos foram alcançados' baseada no fato de que a convenente 'apresentou documentos comprobatórios de atingimento do objeto, tais como: fita de vídeo, DVD, 1 exemplar do catálogo do II Fest. Humor e relatório de prestação de contas' (peça 152, p. 1-2) . A Nota Técnica foi aprovada também no dia 19/7/2005, no âmbito da então Secretaria Nacional de Políticas de Turismo (peça 152, p. 3) .
196.	A Nota Técnica de Análise 73, de 23/5/2006, concluiu que 'foram atendidos em parte os requisitos de elegibilidade do Convênio 276/2004', consignou ser a prestação de contas passível de aprovação 'desde que cumpridos os requisitos constantes do item VI - Ressalvas' e propôs diligência à convenente para que prestasse 'esclarecimentos sobre divergências nos totais das despesas existentes no Relatório de Execução Físico-Financeira e o Demonstrativo de Execução da Receita e Despesa' (peça 155) . 
196.1.	No mesmo dia, 23/5/2006, foi emitido o Ofício 506/SPOA/SEMTur (peça 161) , que comunicou à presidente da convenente as impropriedades detectadas na prestação de contas. No entanto, verifica-se que o referido ofício, em sua epígrafe, referenciou 'Nota Técnica 240/2005' e não a Nota Técnica de Análise 73, de 23/5/2006. Cumpre registrar que não identificamos na documentação encaminhada pelo MTur, a denominada 'Nota Técnica 240/2005'.
197.	A Nota Técnica de Análise 128, datada de 8/6/2006 (peça 154) , em seu item 25.2 concluiu que 'foram atendidos em parte os requisitos de elegibilidade do Convênio 276/2004', consignou ser a prestação de contas passível de aprovação 'desde que cumpridos os requisitos constantes do item VI - Ressalvas' e propôs diligência à convenente. Há ressalvas técnicas e financeiras elencadas nos itens VII e VIII (peça 154, p. 5-6) .
197.1.	No item 21, a Nota, ao demonstrar a execução financeira do projeto em uma tabela, informou, na alínea 'g' o valor de R$ 191.206,63 como 'despesas pendentes' e o mesmo valor na alínea 'k' da tabela, referente a 'saldo a comprovar/a devolver. Na alínea 'l' da tabela (erroneamente colocada antes da alínea 'k') , a Nota consignou o valor de R$ 8.793,37 como tendo sido devolvido à União (peça 154, p. 3) . A Nota comete equívoco ao não calcular proporcionalmente o valor das 'despesas pendentes' considerando também a contrapartida da convenente, pois o valor indicado para devolução (R$ 191.206,63) é maior do que o repassado pelo MTur à convenente (R$ 180.000,00) .
198. 	A Nota Técnica de Reanálise 119, de 14/3/2007 (peça 159) , é contraditória quanto à aprovação da prestação de contas do convênio em exame. Nos itens 24 (peça 159, p. 4) e 30 (peça 159, p. 5) a Nota recomenda a aprovação. Contudo, no item 25.3, a Nota considera a prestação de contas reprovada (peça 159, p. 4) . No item 21, a Nota, ao demonstrar a execução financeira do projeto em uma tabela, informa, na alínea 'g' o valor de R$ 191.206,63 como 'despesas pendentes'. No entanto, na alínea 'k' consigna 'R$ 0,00' como saldo a comprovar/a devolver, enquanto a alínea 'l' mostra o valor de R$ 8.793,37 como 'devolução à União' (peça 159, p. 3) . Observa-se que são os mesmos valores constantes da Nota Técnica 128 apenas colocados em alíneas diferentes.
199.	Por meio do Ofício 401, de 30/3/2007, subscrito pelo então Subsecretário de Planejamento, Orçamento e Administração do MTur, Rubens Portugal Bacellar, foi comunicada à presidente da convenente a aprovação da prestação de contas (peça 160) . Do ofício, extrai-se algumas informações:
a) na epígrafe está citada a Nota Técnica de Reanálise 119/2007;
b) o ofício consigna que 'diante de documentação suplementar analisada e pelo constatado no Roteiro de Análise em anexo (a Nota Técnica de Reanálise 119, de 14/3/2007) , opinamos pela APROVAÇÃO da Prestação de Contas, tendo em vista que o objeto pactuado foi atingido';
c) considerou que as impropriedades e/ou irregularidades constantes da Nota Técnica 240/2005 foram regularizadas.
200.	Em 27/7/2007 foi recebido no MTur o Ofício 1290/2007 da Procuradoria da República em Foz do Iguaçu solicitando informações sobre a situação da prestação de contas do Convênio 276/2004 (erroneamente grafado de 274) , particularmente quanto ao 'resultado da reanálise das respostas encaminhadas em decorrência da Nota Técnica 128/2006' (peça 157) . 
200.1. Em seguida, em 13/8/2007, foi exarado pelo então Coordenador-Geral de Convênios do MTur o Despacho denominado 'estorno aprovação', que - sem mencionar qualquer embasamento para tal procedimento -, consignou: 'reverta-se a aprovação da prestação de contas do convênio em epígrafe e proceda-se a inscrição da referida entidade no cadastro de inadimplentes no Siafi' (peça 156) . No mesmo dia, 13/8/2007, em resposta ao Parquet federal, o Ofício s/n (peça 158) , informou 'que a prestação de contas do Convênio CV-MTur 274/04 (o correto é 276) não foi aprovada em decorrência da ausência de apresentação de documentação complementar, objeto de demanda constante do ofício 428/2007 e da Nota Técnica 128/2006'.
200.2. Verifica-se que a informação prestada à Procuradoria da República em Foz do Iguaçu, da não aprovação da prestação de contas, constante do Ofício s/n à peça 158, é baseada na Nota Técnica 128/2006, que não foi considerada quando da 'aprovação' da prestação de contas descrita nos itens 195 e 196, acima. Parece-nos que, no âmbito do MTur, à época, as prestações eram 'aprovadas' ou 'reprovadas' sem critérios técnicos claros e definidos ou documentação suporte suficiente.
201.	O Ofício 2727, de 14/10/2008 da Procuradoria da República no município de Foz do Iguaçu/PR (peça 164, p. 1) , solicitou ao MTur informações sobre atendimento, pela convenente, às ressalvas apontadas no Convênio 276/2004 e, em caso negativo, 'se a prestação de contas relativa ao aludido convênio foi encaminhada ao Tribunal de Contas da União' (peça 164, p. 1) . 	Em resposta, agora na condição de Diretor de Gestão Interna do MTur, o Sr. Rubens Portugal Bacellar encaminhou ao Parquet Federal o Ofício 2008, de 5/12/2008, no qual informou que 'até a presente data não recebemos resposta às últimas ressalvas apontadas referentes ao Convênio 276/2004, motivo pelo qual procedemos a instauração de processo de Tomada de Contas Especial, conforme Memorando 799/2008/CGCV/DGI/SE/MTur' (peça 164, p. 2) .
201.1.	Como se constata, o Sr. Rubens Portugal Bacellar se contradiz ao afirmar não ter o MTur recebido 'resposta às últimas ressalvas apontadas referentes ao Convênio 276/2004', enquanto no Ofício 401, de 30/3/2007 (peça 160) , ele consignou que a prestação de contas fora aprovada 'diante da documentação suplementar analisada' (item 196, 'b', desta instrução) .
201.2.	O Memorando 799, de 5/12/2008, da Coordenação-Geral de Convênios do MTur, após historiar a tramitação do processo de prestação de contas do Convênio 276/2004 e elencar as impropriedades apontadas pela Nota Técnica de Análise 73/2006 e pela Nota Técnica de Análise 128/2006, concluiu que 'verificou-se a glosa de despesas no montante de R$ 180.000,00' e 'esgotadas as diligências realizadas sem o atendimento' sugeriu instauração de processo de Tomada de Contas Especial, que foi solicitada à Setorial Contábil do MTur (peça 162) .
201.3.	O referido Memorando 799/2008, da mesma data que o Ofício 2008/2008, apenas sugeriu a instauração de TCE. A nosso ver, o expediente foi produzido apenas para 'dar uma satisfação' ao Ministério Público Federal sem que houvesse a real intenção de instaurar a TCE. A expressão 'procedemos' constante do Ofício 2008/2008, ambiguamente, dá a impressão de 'já ter sido instaurada' a TCE. A TCE, até hoje, não foi instaurada pelo MTur.
202.	O Memorando 59, de 25/6/2009, da Coordenação de Contabilidade do MTur (peça 165, p. 1) , informou que, 'após apreciação dos autos' constatou a 'ocorrência de restituição de saldo do convênio através do Registro de Arrecadação 2007RA000655, no valor de R$ 86,40' (peça 165, p. 2) e sugeriu a aprovação do valor. O memorando registrou que a Nota Técnica de Análise 128/2006 identificou como saldo a comprovar/a devolver de R$ 180.000,00 sem considerar o valor restituído pela convenente. Assim, o processo retornou à Coordenação-Geral de Convênios. O Memorando 416, de 28/7/2009 (peça 163) , transcreveu o teor do Memorando 799/2008 (peça 162) , acrescentou apenas um parágrafo para informar ter havido restituição de saldo de convênio pela convenente no valor de R$ 86,40 (peça 163, p. 5) e novamente sugeriu instauração de Tomada de Contas Especial. Ressalte-se que o Memo. 416/2009, foi encaminhado pelo Sr. Rubens Portugal Bacellar à Setorial Contábil/DGE 'para instauração de Tomada de Contas Especial' (peça 163, p. 5) .
203.	Não tendo sido instaurada a TCE sugerida, o processo só teve prosseguimento cinco anos mais tarde, quando a Controladoria-Geral da República (CGU) , por meio do Ofício 24896, de 25/9/2014, endereçado ao então Subsecretário de Planejamento, Orçamento e Administração do MTur, Rubens Portugal Bacellar, 'considerando que até o momento não foi identificada resposta desse MTur', solicitou que informasse as providências adotadas quanto ao Relatório de Demandas Especiais 00217.000665/2008-43, que continha o resultado de fiscalizações havidas no município de Foz do Iguaçu/PR (peça 166, p. 1) . 
203.1.	Observa-se que o expediente da CGU, na epígrafe, faz referência ao Ofício 22504/DRTES/DR/SFC/CGU-PR, de 30/6/2010, e consigna que 'por meio do qual' o referido Relatório foi encaminhado ao MTur. Conclui-se que, recebido no MTur em 30/6/2010, até a data de 25/9/2014, quase quatro anos, o MTur não deu tratamento algum ao Relatório encaminhado pela CGU. 
203.2.	Cumpre destacar que o Ofício 22504/DRTES/DR/SFC/CGU-PR, de 30/6/2010, não consta dos cinco volumes que compõem o processo de prestação de contas encaminhada pelo MTur ao TCU, ou seja, não foi entranhado no processo de prestação de contas do convênio em exame, quando do seu recebimento.
203.3.	Também o Relatório de Demandas Especiais 00217.000665/2008-43 (peça 166, p. 2-25) , que fora encaminhado pelo Ofício CGU 22504/2010, não foi entranhado no processo de prestação de contas quando do seu recebimento no MTur. Somente quando do recebimento do Ofício CGU 24896, em 25/9/2014, é que o Relatório da CGU foi inserido no volume IV do processo de prestação de contas do Convênio 276/2004, como demonstra a numeração sequencial das folhas 782-807 do volume IV da prestação de contas que juntamos aos autos na forma da peça 166.
204.	O Memorando 753/ADOC/SPOA/SE/MTUR, de 22/10/2014 (peça 166, p. 26) repassou ao Controle Interno do MTur as informações que deveriam ser prestadas à CGU em resposta ao Ofício CGU 24896/2014 do qual extraímos excertos (grifos nossos) :
	(...) 
2. (...) a prestação de contas foi inicialmente aprovada em parte, conforme Nota Técnica n° 073/2006/CGCV. O convenente foi notificado do prazo para apresentar documentação complementar, por meio do Ofício n° 506/2006/SPOA/SE/MTur, recebido em 01 de junho de 2006
3. Tendo em vista o não encaminhamento da documentação complementar, foi feito o estorno da aprovação da prestação de contas, conforme Despacho de 13 de agosto de 2007.
 (...) 
4. Esgotadas as medidas administrativas internas, sem o atendimento às diligências e não tendo sido ressarcido o erário, o Convênio foi encaminhado para Tomada de Contas Especial, conforme Memorando n° 416/2009/CGCV/DGI/SE/MTur, que se encontra pendente de análise.
204.1.	O expediente do MTur omitiu a Nota Técnica de Análise 128/2006 (peça 154) que apontou ressalvas na prestação de contas do convênio em exame e indicou o valor de R$ 191.206,63 como 'despesas pendentes' e 'saldo a comprovar/a devolver'.
204.2.	O item 4 do expediente demonstra que a TCE sugerida pelo Memorando 416, de 28/7/2009 (peça 163) , após mais de cinco anos, ainda se encontrava 'pendente de análise'.
205.	Em 30/6/2015 foi emitida a Nota Técnica de Análise Financeira Complementar 245 que, quanto à execução financeira do convênio em tela, concluiu pela reprovação da prestação de contas 'em virtude da ausência de atendimento ao diligenciamento efetuado por este ministério e impropriedades detectadas nos aspectos de execução técnica e financeira do objeto' (peça 153, p. 3) e indicou o valor de R$ 179.913,60 como 'a devolver/a comprovar' (tabela à peça 153, p. 4) . Verifica-se na tabela mencionada que houve abatimento do valor de R$ 86,40 devolvido por meio do Registro de Arrecadação 2007RA000655 (peça 165, p. 2, item 200, acima) , porém não foi abatida a devolução do valor de R$ R$ 8.793,37. (peça 165, p. 178-183, item 194.1, acima) . 
206.	O Memorando 653/SPOA/SE-MTUR, de 14/9/2015, dirigido ao Controle Interno do MTur, informou que 'após ser observado que o gestor já foi notificado' encaminhou 'o convênio para Comissão de Tomada de Contas Especial, para prosseguimento de TCE' (peça 167) . A convenente e sua presidente foram notificadas pelo Ofício 414, de 16/10/2015 (peça 168) e por meio do Edital 32/2015 publicado no DOU de 11/11/2015 (peça 169) .
207. 	Em 23/11/2015, por intermédio de procurador legalmente habilitado, a Sra. Tereza Semiramis Bettega Parodi, subscritora do Convênio 276/2004 então na condição de presidente da Fundação Iguassu de Turismo e Eventos, apresentou 'resposta ao Ofício 414/2015/CEPC/SPOA/SE/MTur'. O documento foi recebido no MTur como pedido de reconsideração (peça 170, p. 31-33) . Ressalta-se que expediente encaminhado ao MTur pelos representantes da presidente da convenente consignou que a Fundação Iguassu de Turismo e Eventos foi extinta (peça 170, p. 26) .
208.	Somente em 15/2/2019, pelo Despacho à peça 171, quase quatro anos depois da interposição do recurso de reconsideração, foi retomada a tramitação do processo de prestação de contas do Convênio 276/2004.
209.	O recurso de reconsideração foi analisado pelo Parecer Técnico 29, de 23/9/2020, que recomendou a aprovação da execução física do convênio em exame (peça 172) .
210.	Nova análise foi realizada pela Nota Técnica 8, de 29/9/2020, que concluiu (peça 173, p. 4) :
 (...) 
19. Do disposto ao se realizar a análise de conformidade do pedido de arquivamento e aprovação da prestação de contas realizada pelos procuradores da parte, considerando o pedido ser extemporâneo, considerando ter se operado o fenômeno da preclusão administrativa, considerando que na legislação aplicável ao tempo do pedido não havia e não há previsão de reconsideração a ser enviada a entidade concedente em processos que já foram instaurados procedimentos de Tomada de Contas Especial, considerando a necessidade de ater ao princípio da legalidade em especial em processos que tratam de possível dano ao erário, considerando que no pedido não se traz aos autos elementos probatórios novos que possibilitem mudar o entendimento contido no RELATÓRIO DE DEMANDAS ESPECIAIS da Controladoria Geral da União N° 00217.000665/2008-43 e NOTA TÉCNICA DE ANÁLISE FINANCEIRA COMPLEMENTAR Nº 245/2015 da Comissão Especial da Prestação de Contas, esta Assessoria Técnica se posiciona pela inadmissibilidade do recebimento do pedido e na avaliação do mérito financeiro pela manutenção do entendimento disposto a Nota Técnica supramencionada.
20. Por fim sugere que seja encaminhado Ofício reiterando a cobrança feita desde 2015, dando prazo para pagamento, com a devida atenção para o fato comunicado pelos procuradores que a Fundação deixou de existir, sendo portanto cabível avaliação de notificação tanto da parte como dos seus procuradores constantes aos autos, e a adoção das demais medidas cabíveis para a apuração de responsabilidade, negativação dos responsáveis nos sistemas corporativos e dar ciência aos órgãos de controle interno e externo.
211.	O Ofício 930, de 2/10/2020, aprovou a Nota Técnica 8/2020 e propôs a reiteração da cobrança feita desde 2015 (peça 174) . Por meio dos Ofícios 446 e 447, ambos de 8/10/2020, a Sra. Tereza Semiramis Bettega Parodi e seus advogados (peças 174-175) . Assim, 30/3/2021, o processo foi encaminhado à Coordenação de TCE do MTur para 'providências subsequentes'. Pesquisa nos sistemas do TCU não indicou Tomada de Contas Especial relativa a esse convênio.
	
Análise
212.	A celeridade com que a prestação de contas do Convênio 276/2004 foi aprovada no âmbito do MTur é surpreendente, quando considerado o quadro de caos administrativo então vigente naquele Ministério, na área de convênios.
213.	Conforme consta no item 191 desta instrução, a prestação de contas foi apresentada em 7/7/2005. Em 15/7/2005 foi encaminhada para análise. Recebida no Departamento de Promoção e Marketing Nacional do MTur em 19/7/2005, no mesmo dia foi realizada a análise. A celeridade foi tamanha que a Nota Técnica de Análise sequer foi numerada (item 192, acima) .
214.	Após a emissão da Nota Técnica de Análise s/n, foram emitidas três Notas de Análises: 73, de 23/5/2006 (item 193 desta instrução) , 128, de 8/6/2006 (item 194 desta instrução) e 119, de 14/3/2007 (item 195 desta instrução) . Nenhuma delas aprovou a prestação de contas. 	Todavia, o então Subsecretário de Planejamento, Orçamento e Administração do MTur, Rubens Portugal Bacellar comunicou à convenente que a PC fora aprovada e citou nota técnica inexistente no processo. (item 196 desta instrução) . 	A aprovação da prestação de contas do Convênio 276 inclusive foi registrada no Siafi (peça 176) .
215.	Estranhamente, por causa do Ofício 1290/2007 da Procuradoria em Foz do Iguaçu/PR, a aprovação das contas foi 'estornada' em 'decorrência da ausência de apresentação de documentação complementar, objeto de demanda constante do ofício 428/2007 e da Nota Técnica 128/2006' (item 197 acima) . Ora, se a prestação de contas já fora considerada aprovada no âmbito do MTur - e, supõe-se, de maneira regular -, por que essa condição não foi informada ao Parquet federal?
216.	Nova manifestação da Procuradoria da República em Foz do Iguaçu/PR, de 14/10/2008, sobre o Convênio 726/2004, foi respondida, em Ofício também subscrito pelo Sr. Rubens Portugal Bacellar, de que havia procedido instauração de TCE (itens 198 e 199 acima) . Ocorre que a TCE a que se referiu o Sr. Rubens Portugal Bacellar, nunca foi instaurada no MTur.
217.	Fato grave ocorrido na tramitação do processo no âmbito do MTur foi a não juntada aos autos, do Ofício 22504, de 30/6/2010, da CGU, que encaminhou ao MTur, na pessoa do Sr. Rubens Portugal Bacellar, o Relatório de Demandas Especiais 00217.000665/2008-43, que continha o resultado de fiscalizações havidas no município de Foz do Iguaçu/PR e abarcava o Convênio 276/2004. Somente em 25/9/2014, um interregno de mais de quatro anos, quando a CGU cobrou resposta ao Ofício 22504/2010, é que o Relatório da CGU foi entranhado no processo de prestação de contas do convênio (item 202 desta instrução) .
218.	Dos itens 201, 202 e 203 desta instrução extrai-se mais um exemplo de procrastinação de processos no âmbito do MTur. O Memorando 416, de 28/7/2009 (peça 163) , que sugeriu a instauração de TCE, foi encaminhado pelo Sr. Rubens Portugal Bacellar à Setorial Contábil/DGE para a efetivação da medida alvitrada (peça 163, p. 5) . Em 22/10/2014, decorridos mais de cinco anos, o Memo. 753 (peça 166, p. 26) registrou em seu item 4 que a TCE ainda se encontrava pendente de análise.
219.	Assim, entendemos que a denúncia, no que tange ao Convênio 276/2004, é procedente. Apesar disso, não serão propostas recomendações/determinações ou outras medidas devido ao fato de a matéria estar sendo tratada no âmbito do TC Processo 040.832/2018-0 (vide itens 296 a 298 desta instrução) . Também não proporemos audiências dos envolvidos nas impropriedades ocorridas durante a tramitação do processo de prestação de contas do Convênio 276/2004, devido ao tempo decorrido desde que foram praticadas, já tendo havido a prescrição da pretensão punitiva. 
	
Convênio 597598/2007 (564/2007) (Centro Nacional de Cidadania Negra - Ceneg) 
220.	A prestação de contas foi recebida no MTur em 8/5/2008. O Parecer Técnico de Análise de Prestação de Contas 456, de 15/9/2008, que analisou a execução física do objeto do Convênio 597598/2007, indicou ressalvas e propôs diligência à convenente (peça 177) . A Nota Técnica de Análise 148, 2/6/2009, realizou análise da execução financeira do convênio em tela, indicou ressalvas e propôs diligência à convenente (peça 178) . Em face da não apresentação de documentação complementar o convenente foi inscrito no Siafi como inadimplente (peça 179) .
221.	O Memorando 593, de 23/9/2009, tendo em vista as impropriedades apontadas e a não apresentação de documentação complementar propôs a instauração de TCE (peça 180) . A Nota Técnica de Reanálise 1054, de 19/10/2010, apontou ressalvas quanto à execução física do objeto do convênio, reprovou a execução financeira e indicou glosa de R$ 250.000,00 (peça 181) . Após apresentação de documentação complementar pelo convenente foi emitida a Nota Técnica de Reanálise 343, de 6/4/2011, que consignou a aprovação parcial da execução física indicando glosas de itens do Plano de Trabalho no valor de R$ 67.275,00 e aprovou, com ressalvas, a execução financeira do convênio (peça 182) .
222.	Tendo o convenente apresentado nova documentação foi emitida a Nota Técnica de Reanálise 839, de 6/9/2013, que consignou 'terem sido atendidos, em parte os requisitos de exigibilidade do convênio' e manteve a glosa de R$ 67.275,00 (peça 183) . Em virtude de 'possível tentativa de fraude na comprovação do evento do objeto do convênio, uma vez que foram apresentadas fotografias com indícios de sobreposição de imagens', o MTur encaminhou o Ofício 1284, de 18/11/2013 à Procuradoria da República em Guarulhos/SP comunicando as possíveis irregularidades (peça 184) . A Nota Técnica Financeira PGTur 205, de 8/3/2017, indicou o valor de R$ 247.600,00 como a devolver/a comprovar, tendo em vista que houve devolução de R$ 2.400,00 pelo convenente e sugeriu a realização de diligência (peça 185) . 
223.	Analisando argumentos apresentados pelo convenente - agora denominado de Instituto de Cidadania Raízes -, o Parecer Técnico 79, de 10/7/2019, concluiu pela reprovação da execução física do Convênio 597598/2007 (peça 186) . O Parecer Financeiro 607, de 6/8/2019, sugeriu a rejeição da prestação de contas e indicou o valor de R$ 247.600,00 como a devolver/a comprovar, tendo em vista que houve devolução de R$ 2.400,00 pelo convenente (peça 187) . O Instituto de Cidadania Raízes e o Sr. Rubens de Souza, signatário do Convênio 597598/2007, foram notificados por edital publicado no DOU de 10/1/2020 (peça 188) .
224. 	A convenente interpôs pedido de reconsideração. O Parecer Técnico 28, de 23/9/2020, analisou as razões apresentadas no pedido de reconsideração e concluiu pela reprovação da execução física do Convênio 597598/2007 (peça 189) . O Parecer Financeiro 268, de 7/10/2020, analisou as razões apresentadas no pedido de reconsideração e concluiu pela manutenção da rejeição da prestação de contas quanto à execução financeira do ajuste em tela (peça 190) .
225.	Como a Secretaria-Executiva do MTur solicitou análise financeira da prestação de contas de forma integral, foi emitido o Parecer Financeiro 132, de 21/5/2021, que consignou o valor de R$ 114.700,00 como passível de aprovação. Assim o processo foi remetido à Secretaria-Executiva do MTur para decisão quanto ao pedido de reconsideração da convenente (peça 191) . 
226.	Pesquisa nos sistemas do TCU não indicou Tomada de Contas Especial relativa ao Convênio 597598/2007.
	Análise
227.	Constata-se uma sensível melhoria na qualidade dos pareceres e notas técnicas emitidos a partir do exercício de 2019, bem como maior celeridade na tramitação dos processos. No entanto, verifica-se o considerável número de análises, reanálises e pareceres emitidos ao longo da tramitação da prestação de contas do Convênio 597598/2007. Assim, entendemos que, no que concerne ao Convênio 597598/2007, a denúncia é procedente. Apesar disso, não serão propostas recomendações/determinações ou outras medidas devido ao fato de a matéria estar sendo tratada no âmbito do TC Processo 040.832/2018-0 (vide itens 296 a 298 desta instrução) .
	Convênio 620044/2007 (652/2007) (Serviço de Apoio às Micro e Pequenas Empresas - Curitiba/PR - Sebrae/PR) 
228.	A prestação de contas foi encaminhada ao MTur em 26/2/2009. O Parecer Técnico de Análise 14, de 11/5/2009, que analisou a execução física do convênio, propôs diligência ao Sebrae/PR para que encaminhasse documentação complementar, condição para a aprovação das contas (peça 192) . 
229.	A Nota Técnica de Análise 15, de 2/9/2010, que examinou a execução financeira do convênio, apontou ressalvas à prestação de contas, indicou 'despesas pendentes' no valor de R$ 489.480,70 e propôs diligência ao convenente (peça 193) . A convenente foi notificada por meio do Ofício 292/SE/MTur, de 2/9/2010, que fixou o prazo de vinte dias corridos para a resposta do Sebrae e consignou que a não apresentação de resposta importaria a inscrição da convenente como inadimplente no Siafi e adoção de 'procedimentos para instauração de Tomada de Contas Especial' (peça 194) . 
229.1.	Em 12/5/2011, foi emitido o Ofício 84/SE/MTur que consignou não ter, até aquela data, identificado resposta ao Ofício 292, de 2/9/2010 e o reenviou ao Sebrae/PR (peça 195) . A resposta do Sebrae/PR demonstra a desorganização administrativa vigente no MTur àquela época pois, por intermédio do Ofício Direx 73, de 30/5/2011, informou ao MTur que a resposta ao Ofício 292/2010 fora protocolizada no Ministério em 30/9/2010 (peça 196) .
230.	O Parecer Técnico de Análise Complementar 80, de 18/8/2011, reanalisou a execução física do convênio ante a documentação complementar encaminhada pelo Sebrae/PR, indicou inexecução parcial do objeto do convênio, sugeriu aprovação parcial da prestação de contas e recomendou a devolução de recursos financeiros no montante de R$ 336.795,50 (peça 197) .
231.	Somente em 28/9/2018, com a emissão do Parecer Financeiro 1087, a tramitação do processo de prestação de contas do Convênio 620044 foi retomada pelo MTur. Referido Parecer analisou a execução financeira do ajuste em exame, apontou diversas ressalvas, indicou o valor de R$ 439.986,01 como 'a devolver/a comprovar' e propôs diligência ao Sebrae/PR (peça 198) .
232.	Após notificação o Sebrae/PR interpôs Pedido de Reconsideração que foi analisado pelo Parecer Técnico 32, de 23/9/2020, que concluiu ter sido o Convênio 625/2007 (620044) executado em sua totalidade, 'de acordo com as metas e ações previstas no plano de trabalho, uma vez que foram encaminhados todos os comprovantes de execução das ações desenvolvidas com os recursos do convênio em tela' e propôs aprovação com ressalvas da prestação de contas (peça 199) .
233.	Na documentação encaminhada pelo MTur a este Tribunal, o último registro da tramitação do processo indica que foi remetido à Coordenação de Análise Financeira dos Convênios do Turismo do MTur para elaboração de avaliação financeira da prestação de contas.
	Análise
234.	Observa-se que, entre a emissão do Parecer Técnico de Análise Complementar 80, em 18/8/2011 e a retomada da tramitação do processo pela elaboração do Parecer Financeiro 1087, em 28/9/2018 decorreram mais de sete anos. Assim, no que respeita ao Convênio 620044/2007 (652/2007) , entendemos que a denúncia é procedente. Apesar disso, não serão propostas recomendações/determinações ou outras medidas devido ao fato de a matéria estar sendo tratada no âmbito do TC Processo 040.832/2018-0 (vide itens 296 a 298 desta instrução) .
	Termo de Parceria 2/2007 (593694) (Instituto Centro-Brasileiro de Cultura) 
235.	A prestação de contas do ajuste foi autuada no MTur em 9/12/2008. Em 27/1/2009 foi exarado o Parecer Técnico de Análise 1/2009 que indicou ausência de documentação comprobatória da execução de parte do objeto do ajuste e propôs diligência à parceira (peça 200, p. 1-2) . A Nota Técnica de Análise 74, de 28/2/2011, indicou ressalvas quanto à execução física e financeira do ajuste e propôs nova diligência à entidade parceira (peça 200, p. 49-54) .
236.	Por Despacho de 24/1/2018, a Coordenação-Geral de Convênios/MTur encaminhou o processo à Secretaria Nacional de Qualificação e Promoção do Turismo 'para emissão de parecer técnico conclusivo quanto ao resultado da análise da execução física, tendo em vista que a Nota Técnica de Análise 74/2011 encontra-se diligenciada' (peça 201) . Observa-se que em 24/1/2018, sete anos depois, a Nota Técnica de Análise 74, de 28/2/2011 ainda se encontrava em diligência no âmbito do MTur.
237.	O Parecer Técnico 373, de 1/8/2018, analisou a execução física do objeto do ajuste apenas quanto aos itens 'confecção de banner' e 'elaboração de roteiros para SPOT', rejeitou sua aprovação e indicou glosa no valor de R$ 7.368,00 (peça 202) . O Parecer Técnico 31, de 23/9/2020 (peça 203) , analisou a execução física dos outros itens do Plano de Trabalho do TP 2/2007, concluiu pela aprovação parcial e indicou glosa no valor de R$ 9.315,00 (peça 203, p. 4) .
238.	O Parecer Financeiro 1/2021, de 6/1/2021, recomendou a aprovação parcial e indicou o valor total de R$ 12.124,49 a ser devolvido pelo Instituto Centro Brasileiro de Cultura (peça 204) . Tendo em vista a frustração de notificação via Correios, a entidade e seus responsáveis foram notificados por meio do Edital publicado no DOU de 7/5/2021 (peça 205, p. 2) .
239.	Pesquisa nos sistemas do TCU não indicou Tomada de Contas Especial relativa ao Termo de Parceria 2/2007. Registre-se que no cadastro da Receita Federal o Instituto Centro-Brasileiro de Cultura encontra-se na situação 'baixado' (peça 206) .
	Análise
240.	Como se constata, a Nota Técnica de Análise 74, de 28/2/2011, permaneceu durante sete anos 'em diligência', no âmbito do MTur (item 236, acima) . Assim, no que tange ao Termo de Parceria 2/2007, consideramos a denúncia procedente. Apesar disso, não serão propostas recomendações/determinações ou outras medidas devido ao fato de a matéria estar sendo tratada no âmbito do TC Processo 040.832/2018-0 (vide itens 296 a 298 desta instrução) .
241.	Encontra-se nos autos do volume I da prestação de contas do TP 2/2007 Ação Civil Pública proposta pelo MPF, em 18/1/2011, autuada na 1ª Vara Federal de Goiás. A peça, ao avaliar a celebração e execução de alguns convênios e outros ajustes, faz um retrato da situação vigente no MTur à época e que também foi descrita na denúncia ora em exame. De resto, tal situação já é por demais conhecida pelo TCU, tanto que a petição do Parquet federal cita trabalhos executados e acórdãos proferidos no âmbito desta Corte de Contas acerca do assunto (peça 207) .
	Convênio 702267/2008 (Instituto Curitiba de Turismo e Eventos) 
242.	A prestação de contas desse convênio foi encaminhada ao MTur em 14/8/2009. O Parecer Técnico de Análise 29, de 22/2/2010, apontou ressalvas na execução física do objeto do convênio e propôs diligência ao convenente (peça 208) . A diligência proposta foi realizada por meio do Ofício 936, de 4/12/2015 (peça 209) , ou seja, quase seis anos após a emissão do Parecer Técnico 29/2010.
243.	O Parecer Técnico de Análise 4, de 24/2/2016, analisou a documentação encaminhada pelo convenente em resposta à diligência, concluiu pela necessidade 'de mais elementos técnicos' para aferir a execução física do objeto do convênio e propôs nova diligência ao Instituto Curitiba de Turismo e Eventos (peça 210) .
244.	O Parecer Técnico Complementar de Análise 5, de 23/3/2016, analisou a documentação encaminhada pelo convenente em resposta à diligência, apontou inconsistências, consignou inexecução parcial do objeto do convênio e indicou o valor de R$ 111.905,00 a ser restituído pelo Instituto Curitiba de Turismo e Eventos (peça 211) .
245.	O Parecer Financeiro 483, de 30/4/2018, analisou a execução financeira do convênio, apontou pendências e propôs nova diligência à convenente (peça 212) . 	Em face da frustração de notificação via Correios, a entidade e seu responsável foram notificados por meio do Edital publicado no DOU de 28/5/2018 (peça 213) .
246.	O Parecer Financeiro 778, de 28/6/2018, analisou a execução financeira do convênio, apontou ressalvas, concluiu pela aprovação parcial da prestação de contas e indicou o valor de R$ 107.343,16 a ser restituído pela convenente (peça 214) . O Parecer Financeiro 1037, de 14/9/2018, analisou Pedido de Reconsideração interposto pela convenente, apontou ressalvas, concluiu pela aprovação parcial da prestação de contas e indicou o valor de R$ 107.343,16 a ser restituído pela convenente (peça 215) .
247.	O Parecer Técnico 30, de 23/9/2020 analisou Pedido de Reconsideração interposto pela convenente quanto à execução física do objeto do Convênio 702267/2008, concluiu que as metas e ações previstas no Plano de Trabalho foram executadas e recomendou 'aprovação parcial com ressalvas' da prestação de contas (peça 216) . O Parecer Financeiro 279, de 9/11/2020, apontou ressalvas à execução financeira do convênio em tela, concluiu pela 'aprovação em parte com ressalvas' e indicou o valor de R$ 13.152,05 a ser restituído pela convenente (peça 217) . Assim, o Pedido de Reconsideração do Instituto Curitiba de Turismo e Eventos foi deferido parcialmente pelo Secretário Nacional de Desenvolvimento e Competitividade do Turismo do MTur (peça 217, p. 8) .
248.	A Nota Informativa 4/2021, da Secretaria-Executiva do MTur consignou que o processo se encontra 'em fase de análise de recurso hierárquico em última instância' (peça 32, p. 27) . Pesquisa nos sistemas do TCU não indicou Tomada de Contas Especial relativa ao Convênio 702267/2008.
	Análise
249.	Como descrito no item 242, acima, a diligência proposta pelo Parecer Técnico de Análise 29, de 22/2/2010 foi realizada por meio do Ofício 936, de 4/12/2015, ou seja, quase seis anos após a emissão do Parecer. Assim, no que concerne ao Convênio 702267/2008, consideramos a denúncia procedente. Apesar disso, não serão propostas recomendações/determinações ou outras medidas devido ao fato de a matéria estar sendo tratada no âmbito do TC Processo 040.832/2018-0 (vide itens 296 a 298 desta instrução) .
	Termo de Parceria 6/2006 (588464/2006) (Ação Novo Centro) 
250.	A prestação de contas foi encaminhada ao MTur em 18/11/2008. A Nota Técnica de Análise 60, de 15/2/2011, analisou a prestação de contas quanto às execuções física e financeira do TP 6/2006, apontou ressalvas, propôs diligência e indicou o valor de R$ 294.263,42 como 'despesas pendentes/inelegíveis' (peça 218) . A Nota Técnica de Reanálise 82, de 17/10/2011, apontou ressalvas técnicas quanto à execução física do TP 6/2006 e sugeriu a reprovação das contas (peça 219) .
251.	A Nota Técnica de Reanálise 296, de 12/9/2012, considerou as contas reprovadas e indicou o valor de R$ 294.263,42 como 'despesas a devolver/a comprovar' (peça 220) . Tendo em vista a apresentação de documentação complementar pela entidade parceira, foi emitido o Parecer de Reanálise Técnica 451, de 3/6/2014, que manteve a reprovação da prestação de contas (peça 221) . 	O Parecer Financeiro 799, de 4/7/2018, manteve a rejeição da prestação de contas e indicou a glosa total no valor de R$ 297.500,00 (peça 222) .
252.	Ação judicial impetrada pela Ação Novo Centro buscou a anulação da reprovação da prestação de contas e do ressarcimento do valor do TP 6/2006, tendo a sentença sido favorável à entidade. Assim, o então Juiz Federal 10ª Vara Federal da 5ª Região, em 17/8/2019, julgou procedente o pedido, anulou a reprovação da prestação de contas do TP 6/2006 e deferiu tutela antecipada para suspender os efeitos da rejeição das contas (peça 223) .
252.1.	O Parecer Técnico 14, de 21/8/2020, levando em consideração a decisão judicial, reanalisou a prestação de contas do ajuste em tela quanto à execução física do seu objeto e propôs nova diligência à entidade parceira (peça 224) . Analisando documentação encaminhada pela entidade parceira em resposta à diligência, o Parecer Técnico 35, de 30/9/2020, entendeu que 'foram atendidos, em parte, os requisitos de elegibilidade' do ajuste e indicou glosa de itens do Plano de Trabalho no valor total de R$ 78.500,00 (peça 225) . O Parecer Financeiro 278, de 2/12/2020, indicou ressalvas e propôs outra diligência à Ação Novo Centro (peça 226) . Analisando documentação encaminhada pela entidade parceira em resposta à diligência, o Parecer Financeiro 24, de 4/2/2021, sugeriu a rejeição da prestação de contas e indicou o valor de R$ 294.263,42 como 'a devolver/comprovar' pela Ação Novo Centro (peça 227) . Tendo em vista interposição de Pedido de Reconsideração pela entidade parceira, o processo foi remetido à Subsecretaria de Gestão de Fundos e Transferências do MTur, em 5/5/2021, para emissão de parecer.
253.	Pesquisa nos sistemas do TCU não indicou Tomada de Contas Especial relativa ao Termo de Parceria 2/2006.
	Análise
254.	Não vislumbramos na tramitação da prestação de contas do ajuste em exame procrastinação excessiva. O fato do processo ainda se encontrar em análise deveu-se a fatores externos ao MTur. Assim, no que tange ao TP 6/2006, consideramos a denúncia improcedente.
255.	Cumpre registrar que foi prolatado o Acórdão 3416/2007-TCU-Primeira Câmara, relator Ministro Raimundo Carreiro que, em relação ao TP 6/2006, decidiu (peça 228, p. 29) :
9.3. com relação ao Termo de Parceria nº 006/2006, de 15.12.2006, firmado entre o Ministério do Turismo - Mtur e a OSCIP Ação Novo Centro, com o intuito de viabilizar o projeto 'Réveillon 2007 na Cidade de Fortaleza', determinar ao dito Ministério que:
9.3.1. por ocasião da análise da prestação de contas pela OSCIP Ação Novo Centro:
9.3.1.1. certifique-se da pertinência da documentação apresentada com a realização do Réveillon Fortaleza 2006/2007, que deve estar suportada pelos comprovantes (recibos, notas fiscais/faturas) de pagamentos de materiais e/ou serviços utilizados para o evento (Projeto Básico) e pelos demais documentos elencados nos itens I a IV do Termo de Parceria nº 006/2006, instaurando, se for o caso, a competente tomada de contas especial, nos moldes do artigo 8º da Lei nº 8.443/92;
9.3.1.2. certifique-se de que as despesas passíveis de licitação ocorreram de acordo com regulamento próprio, devidamente publicado, nos termos do inciso I, 'e', da Cláusula III do Termo de Parceria nº 006/2006 firmado com a referida OSCIP c/c os artigos 4º, inciso I, e 14 da Lei nº 9.790/99;
9.3.2. informe aos demais patrocinadores e apoiadores do evento (Banco do Brasil, Caixa Econômica Federal e Banco do Nordeste do Brasil) e ao Tribunal de Contas dos Municípios no Ceará quais despesas e respectivos montantes foram suportados pelo Termo de Parceria nº 06/2006, no intuito de possibilitar a análise, em conjunto e em confronto, de todas as despesas do evento efetivadas com recursos de diversas origens;
9.3.3. faça constar, nas próximas contas ordinárias da unidade jurisdicionada competente, integrante da estrutura do Ministério do Turismo, o resultado da análise das despesas realizadas com o evento e apresentadas pelo beneficiário em razão do Termo de Parceria nº 06/2006;
256.	Observa-se menções ao Acórdão do TCU no Parecer Financeiro 278/2020 (peça 226, p. 2-3) e no Parecer Financeiro 24/2021 (peça 227, p. 3 e 4) .
	Convênio 704299/2009 (Federação da Agricultura e Pecuária do Estado de Mato Grosso) 
257.	Na diligência proposta pela instrução inicial foi solicitado o processo SEI 72031.005223/2018-44 como referente ao convênio em exame (peça 24, p. 11) . Todavia, o processo solicitado não consta dentre a documentação encaminhada pelo MTur em meio digital.
258.	Assim, extraímos do site plataformamaisbrasil.gov.br os pareceres a seguir descritos.
258.1.	O Parecer Financeiro 596, de 24/5/2018, concluiu pela realização de diligência à convenente e indicou o valor de R$ 1.595.000,00 como 'despesas a devolver/comprovar' (peça 229) . O Parecer menciona que a execução física do convênio foi analisada pela Nota Técnica de Reanálise 504/2014, que aprovou parcialmente a prestação de contas e indicou a devolução de R$ 561.521,72 (peça 229, p. 2) .
258.2.	O Parecer Técnico 130, de 24/7/2018, também analisou a execução física do ajuste em tela, concluiu pela inexecução parcial e indicou glosa de itens no valor total de R$ 481.521,72 (peça 230) .
258.3.	O Parecer Financeiro 1052, de 8/10/2018, concluiu pela realização de diligência à convenente (peça 231) . O Parecer Financeiro 139, de 27/2/2019, recomendou a rejeição da prestação de contas e indicou o valor de R$ 1.595.000,00 a ser restituído pela Federação da Agricultura e Pecuária do Estado de Mato Grosso (peça 232) .
259.	Também resgatamos do site plataformamaisbrasil.gov.br o Ofício 9, de 26/1/2021, encaminhado ao Sr. Rui Carlos Ottoni Prado, signatário do Convênio 704299/2009, no qual o MTur comunica o recebimento de documentação na forma de Pedido de Reconsideração, concede dez dias de prazo para juntada de quaisquer outros documentos que julgue necessários e menciona a Nota Técnica de Reanálise 130/2018 e o Parecer Financeiro 139/2019 como os expedientes que analisaram a prestação de contas (peça 233) .
	Análise
260.	Pesquisa nos sistemas do TCU não indicou Tomada de Contas Especial relativa ao Convênio 704299/2009. Ante a falta do processo solicitado ao MTur entendemos prejudicada a análise da procedência da denúncia quanto ao Convênio 704299/2009. Pelos motivos elencados nos itens 296 a 298 desta instrução, não seria razoável realizar nova diligência no presente processo para complementar as informações.
	Análise geral dos Fatos Denunciados - Partes I a IV	
261.	Os processos que tiveram suas tramitações analisadas são representativos da situação vigente no MTur, à época. As demoras excessivas na tramitação, a falta de notificação de convenentes, a profusão de análises, reanálises e pareceres - às vezes de iguais teores -, bem como a reincidência de diligências, recursos, pedidos de reconsideração, de revisão e a não instauração de TCE mesmo quando ordenada, entre outras constatações, demonstram a total falta de controles internos e governança sobre a avaliação das prestações de contas de transferências voluntárias realizadas no âmbito do MTur. No dizer da denúncia (peça 4, p. 10, item 39) :
 (...) não se tratou de um erro grosseiro e esporádico e sim da adoção de um procedimento sistêmico de recepção, de dilação de prazos, de se tramitar constantes pedidos de análise e reanálise que não constam nas normas aplicáveis aos convênios e que, na prática, produziram um sistema procrastinatório de mitigação de finalização de processos de prestação de contas, em certos casos em que já havia instauração de TCE ou pareceres finalísticos emitidos, dos quais não cabia mais avaliação. Nesses casos produziram um outro efeito que foi o de dar aparente legalidade ao processo de análise, sendo que em todos esses casos se mitigou, ou a quantificação e/ou a cobrança de dano ao erário e a aplicação de outras medidas sancionatórias e de responsabilização.
262.	Como consignado na denúncia, em vez de desorganização administrativa, parece haver método e sistematização nessa metodologia desidiosa praticada nos procedimentos adotados no MTur quando da análise de prestações de contas de convênios e outros ajustes. 	Diante desse cenário, como aventado no teor da denúncia, e tendo em vista recentes julgados do Supremo Tribunal Federal, a possibilidade de prescrição da pretensão do ressarcimento dos recursos impugnados ao erário é real.
263.	Na documentação encaminhada pelo MTur em resposta à diligência há o registro de adoção de instrumentos e procedimentos pela atual administração, com vistas a mitigar/corrigir a situação descrita na denúncia, bem como diminuir o estoque de processos e o número de pareceres, análises e recursos e normalizar o fluxo da tramitação de prestações de contas de transferências voluntárias.
2 (dois) TCE instaurada: 724440/2010; 753683/2010;
6 (seis) em processo de instauração de TCE: 600281/2007; 746977/2010; 276/2004; 731994/2010; 732087/2010; 703806/2009;
2 (dois) aprovação com ressalva e erário ressarcido: 754856/2010; 720331/2009;
4 (quatro) estão sob análise para correção do fluxo recursal e reexame técnico: 573231/2006; 573261/2006; 595671/2007; 703246/2009;
8 (oito) aguardam avaliação financeira: 703764/2009; 732084/2010; 723807/2009; 733222/2010; 597598/2007; 625/2007; 588464/2006; 704299/2009;
3 (três) foram notificados por edital: 734938/2010; 704324/2009; 02/2007;
1 (um) diligenciado pela área financeira: 704851/2009;
2 (dois) sob análise recursal em última instância: 880934/2018; 702267/2008;
1 (um) parcelamento de débito: 704150/2009;
2 (dois) inscrição no CADIN: 704833/2009; 620205/2007.
265.	Conforme já consignado no item 13 desta instrução, no âmbito do TC Processo 040.832/2018-0, 	por meio da Nota Técnica 2, de 1/12/2020 o MTur apresentou ao TCU um panorama da situação dos convênios, as dificuldades encontradas, as providências adotadas quanto ao estoque de PCs e TCEs e os resultados até então alcançados. 
266.	Mesmo considerando os esforços envidados pela atual administração do MTur, ante as ocorrências constatadas pelo exame técnico, consideramos a denúncia procedente. 
	Fatos denunciados - Parte V
267.	Conforme consta na instrução à peça 24, p. 9, a denúncia consignou que os convênios citados nos itens 9.10.1, 9.10.4 e 9.10.5 do Acórdão 1284/2019-TCU-Plenário, relator Ministro-Substituto Marcos Bemquerer Costa, em substituição ao Ministro Walton Alencar Rodrigues, (600281/2007, 717476/2009, 724440/2009, 754856/2010, 753683/2010 e 746977/2010 e 724449/2009) voltaram a tramitar no MTur e passaram por processos de reanálise de documentos quando já haviam sido exauridas as fases de prestação de contas.
268.	Quanto aos convênios mencionados no Acórdão citado, a situação é a seguinte:
a) o Convênio 724440/2009 foi objeto de TCE autuada neste Tribunal no TC Processo 002.294/2018-4, no qual foi prolatado o Acórdão 4584/2020-TCU-Primeira Câmara, relator Ministro Vital do Rêgo, arquivando o processo sem julgamento de mérito ante a ausência de pressupostos de constituição e desenvolvimento válido e regular;
b) quanto ao Convênio 753683/2010 foi autuada TCE sob o TC Processo 012.807/2017-6, a qual se encontra, nesta data, no Gabinete do Ministro Benjamin Zymler para pronunciamento;
c) quanto ao Convênio 754856/2010, há informação prestada pelo MTur no TC Processo 027.747/2019-0, que monitora o Acórdão 1284/2019-TCU-Plenário, de que o MTur aprovou a prestação de contas tendo em vista que houve a devolução ao erário, por parte do convenente, do saldo de R$ 46.090,52, referente a rendimentos de aplicação financeira, informação corroborada pela Nota Informativa 4/2021 (peça 32, p. 28) ;
d) conforme consta no item 24 desta instrução o Convênio 717476/2009 teve instaurada TCE autuada neste Tribunal em 7/4/2021, sob o TC Processo 012.540/2021-8, e encontra-se na SecexTCE para instrução.
269.	Assim, cabe-nos analisar os demais convênios citados no Acórdão 1284/2019-TCU-Plenário.
	Convênio 600281/2007
270.	O item 9.10.1 do Acórdão 1284/2019-TCU-Plenário, de 5/6/2019, relator Ministro-Substituto Marcos Bemquerer, prolatado no TC Processo 029.496/2011-0 - que constitui Relatório de Auditoria realizada no MTur para verificar a regularidade dos contratos, convênios e termos de parcerias firmados no âmbito do Programa Bem Receber Copa -, determinou ao MTur que, quando da análise da prestação de contas do Convênio 600281/2007, exigisse da convenente, no caso a Associação Brasileira das Locadoras de Automóveis - Abla, 'a comprovação da aplicação dos bens e serviços oferecidos como contrapartida, avaliando a razoabilidade dos custos; em caso de não comprovação, exija a restituição à conta do convênio da parcela que deveria ter sido executada da contrapartida não financeira'.
271.	Cumpre notar que o item 9.14 do mencionado Acórdão encaminhou ao Departamento de Polícia Federal e ao Ministério Público Federal cópia do Relatório de Auditoria do TCU e do Relatório de Auditorias Especiais da CGU, para ciência em relação aos indícios de fraude apontados no direcionamento de contratações realizadas no âmbito da execução do Convênio Siafi 600281, dentre outros.
272.	O Despacho 0938007/2021/CGQT/Dequa/SNDTur (peça 32) , em relação ao Convênio 600281/2007, assevera que:
a) a última manifestação técnica emitida pela Coordenação-Geral de Qualificação do Turismo do MTur - Parecer Técnico 3/2013, de 13/3/2013 (peça 35, p. 200-227) - concluiu pela aprovação parcial da execução física (peça 32, p. 10) ;
b) quanto à execução financeira, o Parecer Financeiro 192/2020 aprovou com ressalvas a prestação de contas (peça 32, p. 10) ; 
c) por meio do Ofício 623/2021/GSNDTur/SNDTur, de 28/4/2021, o Secretário Nacional de Desenvolvimento e Competitividade do Turismo autorizou a instauração de Tomada de Contas Especial, conforme proposição contida no Despacho 0936543/2021/CGPC/SGFT/GSE, de 26/4/2021 (peça 32, p. 10) .
272.1.	O mencionado Parecer Técnico 	3/2013, de 12/3/2013, sobre a execução física do Convênio 600281/2007, concluiu (peça 35, p. 200-227) (grifos nossos) :
	Posto isso, verificamos que do valor total previsto para a execução do convênio, R$ 2.492.295,00, somente R$ 1.271.500,00 foram comprovadamente executados de acordo com as normas legais vigentes. O que equivale a 51,01 % de execução do convênio.
Houve muitos problemas durante a execução desse convênio, desde a demora de seu início até a falta de observação das normas e procedimentos legais quanto a prestação de contas. Entendemos que doravante o Ministério do Turismo deverá estar mais atento ao acompanhamento dos convênios sob a sua responsabilidade, desde a aprovação de Planos de Trabalhos afins aos objetivos do Ministério, passando por visitas in loco, até a instrução do processo de prestação de contas.
Sendo assim, consideramos que a presente prestação de contas do Convênio 635/2004, Processo 72000.004021/2007-90, sob unicamente o aspecto de execução física, está APROVADA COM RESSALVAS. Devendo a convenente ser notificada quanto aos apontamentos desse parecer técnico, em especial os do item II. Ainda, a convenente deverá recolher à conta única do Tesouro Nacional os valores de R$ 1.220.795,00 levando-se em conta a contrapartida, sob pena de instauração de tomada de contas especial.
273.	O Parecer Financeiro 192, de 5/8/2020, da Coordenação de Análise Financeira dos Convênios do Turismo (peça 36, p. 17-30) - após considerar valores já ressarcidos pela Associação Brasileira das Locadoras de Automóveis - Abla -, apurou a quantia de R$ 827.051,23 sujeita à devolução pela convenente (peça 36, p. 29) .
274.	O Despacho 0936543/2021/CGPC/SGFT/GSE, de 26/4/2021, da Coordenação-Geral de Prestação de Contas do MTur, considerando o Parecer Financeiro 192/2020, entendeu ser devida a instauração de Tomada de Contas Especial. Referido Despacho destacou que a convenente foi notificada por meio do Ofício 321/2020/CAFCT/CGPCONT/SGFT/SE e que os signatários do convênio foram notificados por intermédio dos Ofícios 323 e 324/2020/ CAFCT/CGPCONT/SGFT/SE e por edital. Ressaltou que a convenente se encontra com a chancela de inadimplente (peça 36, p. 71) .
275.	Destarte, o Secretário Nacional de Desenvolvimento e Competitividade do Turismo William França Cordeiro, por meio do Ofício 623/2021/GSNDTur/SNDTur, autorizou a instauração de TCE referente ao Convênio 600281/2007 (peça 36, p. 76) .
276.	A Nota Informativa 4, de 21/5/2021, da Secretaria Executiva do MTur (peça 36, p. 81-89) informou que o Convênio 600281/2007 encontrava-se na fase processual de 'instrução para instauração de TCE' (primeira linha da tabela à peça 36, p. 82) .
277.	Pesquisa realizada nas bases de dados do TCU não localizou TCE referente ao Convênio 600281/2007.
	Análise
278.	Observa-se que o Parecer Técnico 	3/2013, de 12/3/2013, concluiu pela inexecução de parte do objeto do convênio 600281/2007, indicou o valor a ser devolvido ao Tesouro Nacional, sugeriu a notificação da convenente, bem assim suscitou a instauração de TCE em caso de inadimplemento da Abla.
279.	No entanto, somente pelo Parecer Financeiro 192, de 5/8/2020, mais de sete anos depois, é que o MTur procedeu ao necessário exame definitivo da execução financeira do Convênio 600281/2007, que também concluiu pela existência de valores a serem ressarcidos pela convenente, o que resultou em adoção de procedimentos para instauração de TCE.
280.	Já houvera análise da execução financeira do Convênio 600281/2007, a exemplo da Nota Técnica de Reanálise Financeira 539, de 29/9/2014 (peça 35, p. 263-267) , mas de caráter preliminar, com proposta de diligência à Abla. Note-se que a referida Nota de Reanálise demonstra o valor de R$ 1.974.125,94 como 'a devolver' (quadro 'despesas pendentes' à peça 35, p. 266) .
281.	Não nos parece ter havido descumprimento do Acórdão 1284/2019-TCU-Plenário pelo MTur. Como o último parecer fora emitido em 12/3/2013 e tendo em vista o atendimento ao Acórdão citado, competia ao MTur a reanálise da prestação de contas. Assim, entendemos que nesse aspecto, a denúncia é improcedente.
	Convênio 746977 (Federação Nacional de Hotéis Restaurantes Bares e Similares - FNHRBS) 
282.	Esse convênio foi analisado nos itens 26-35 desta instrução. Por intermédio do Parecer Financeiro 321, de 25/4/2019, a prestação de contas do Convênio 746977/2010 foi totalmente rejeitada tendo sido indicado o valor de R$ 4.991.211,60 a ser restituído pela convenente (peça 44) . Por meio do Ofício 383, de 31/3/2021, o Secretário Nacional de Desenvolvimento e Competitividade do Turismo do MTur autorizou a instauração de TCE, em decorrência da rejeição da prestação de contas (peça 45) .
283.	Pela Nota Informativa 4/2021, a Secretaria-Executiva do MTur informou que o convênio foi 'encaminhado para instauração de TCE' no dia 26/4/2021 e se encontra na fase de 'instrução processual para instauração de TCE' (segunda linha da tabela à peça 32, p. 21) .
284.	Pesquisa realizada no sistema e-consulta no dia 1/9/2021, não identificou Tomada de Contas Especial em que a convenente, Federação Nacional dos Hotéis, Restaurantes Bares e Similares (CNPJ 33.792.235/0001-12) , figure como responsável (peça 39) .
285.	Não nos parece ter havido descumprimento do Acórdão 1284/2019-TCU-Plenário pelo MTur. Tendo em vista o atendimento ao Acórdão citado, competia ao MTur a reanálise da prestação de contas. Assim, entendemos que nesse aspecto, a denúncia é improcedente. 
	Convênio 724449/2009 (Instituto Brasileiro de Hospedagem - IBH) 
286.	Como esse convênio não foi incluído na diligência proposta pela instrução peça 24, o respectivo processo de prestação de contas não foi encaminhado pelo MTur. 
287.	Em pesquisa nas bases de dados do TCU constatamos a autuação, em 14/8/2019, de TCE consubstanciada no TC Processo 027.131/2019-0, que se encontra na SecexTCE para instrução.
288.	Assim, no que tange ao Convênio 724449/2009, consideramos a denúncia improcedente.
	Análise da Oitiva do MTur quanto à validade do instituto do 'pedido de reconsideração' previsto na Portaria 39/2017.
289. 	A instrução à peça 24, p. 13 propôs oitiva ao MTur, nos seguintes termos:
b) realizar a oitiva do Ministério do Turismo, com fundamento no art. 250, inciso V, do Regimento Interno do TCU, para que, no prazo de 30 (trinta) dias, se manifeste a respeito do 'pedido de reconsideração' previsto nos arts. 76, § 4º, e 77 da Portaria MTur 39/2017, uma vez que:
b.1) o Decreto 6.170/2007 (art. 10, § 10, inciso III) e a Portaria Interministerial MPOG/MF/CGU 424/2016 (art. 64, inciso III, e § 5º) não preveem a possibilidade de recurso após a emissão do parecer final de análise da prestação de contas, mas, sim, a necessidade de adoção dos procedimentos necessários à instauração da tomada de contas especial, sob pena de responsabilidade solidária; e,
b.2) o esgotamento das providências cabíveis para a regularização de pendências ou para a reparação do dano, por meio das diligências e notificação do convenente para o recolhimento, previstas no art. 76, caput e § 4º, da Portaria MTur 39/2017, indica que houve a preclusão administrativa.
290.	Em atendimento à oitiva, o Mtur assim se manifestou:
290.1.	O Ofício 1186/2021/GSE consignou (peça 32, p. 15-16) :
 (...) 
Entendem-se que a existência de passivo de prestação de contas não é uma realidade exclusiva do MTur em vista a defasagem do quadro de pessoal do Executivo Federal que atua nas secretarias finalísticas. Contudo, tem-se envidado esforços no sentido de dar celeridade na conclusão das análises. Todavia, equívocos na interpretação quanto ao direcionamento dos pedidos de recursos, os quais, por vezes foram concluídos dentro da mesma instância, provocaram a reabertura dos autos para adequação da decisão nos termos do artigo art. 56 da Lei nº 9.784/1999 - caso o pedido não seja dado como conhecido pela autoridade que proferiu a decisão, esta terá o prazo de 5 dias para encaminhá-lo à autoridade superior.
Neste contexto, vislumbrou-se a interpretação em desconformidade com a norma federal tanto no aspecto de direcionamento, confundindo-se a autoridade superior do departamento que proferiu a decisão como sendo a autoridade da última instância, bem como quanto ao conceito de decisão conclusiva, ou seja, emissão de parecer conclusivo quanto à prestação de contas do instrumento em seu aspecto físico-financeiro. Ocorre que em certos instrumentos consideraram as análises realizadas pelas áreas como decisão, fossem elas parciais conclusivas por diligências de complementação documental ou manifestação final sobre as contas para determinar a aceitação dos pedidos de reconsideração, deste modo, as análises complementares ditas reanálises técnicas em alguns casos foram confundidas com o instituto recursal da reconsideração, sendo que eram análises das respostas às diligências técnicas.
 (...) 
Quanto a este ponto argumenta-se que diante dos recorrentes pedidos de reconsideração amparados no parágrafo único do artigo 65 da Lei 9.784/1999, o qual prevê que os processos administrativos de que resultem sanções poderão ser revistos, a qualquer tempo, a pedido ou de ofício, com o surgimento de fatos novos ou circunstâncias relevantes suscetíveis de justificar a inadequação da sanção aplicada, e em virtude da inexistência de normativo próprio que regulamentasse o fluxo do procedimento administrativo à época das análises dos instrumentos celebrados até o exercício de 2010, bem como da omissão do tema nas Portarias Interministeriais 127/2008 e 507/2011, buscou-se utilizar os preceitos da Lei 9.784/1999 que regula o processo administrativo no âmbito da Administração Pública Federal, uma vez que o Capítulo XV da referida Lei dispõe sobre o advento do recurso administrativo e da revisão de forma orgânica.
Com referência à Portaria/MTur 39/2017, que em seu Art. 77 determina que após notificação dos pareceres conclusivos das áreas técnica e financeira, o Convenente, no prazo de dez dias, contados a partir da ciência ou divulgação oficial da decisão, poderá, por uma única vez, apresentar pedido de reconsideração à autoridade que o notificou, depreende-se que o legislador buscou adequar o regramento próprio na medida do princípio da razoabilidade com a concessão do pedido de reconsideração já preconizado no Art. 56 e em seu § 1º da Lei n° 9.784/1999 - Das decisões administrativas cabe recurso, em face de razões de legalidade e de mérito e será dirigido à autoridade que proferiu a decisão. O indicativo de quantidade se deu visando padronizar no âmbito do MTur o entendimento adequado quanto ao rito a ser seguido na tramitação do pedido de reconsideração.
290.2.	O Ofício 69/SNDTur, de 12/5/2021, o MTur informou que (peça 32, p. 5) :
	O pedido de reconsideração é um instituto recursal, previsto nos arts. 76 e 77 da Portaria MTur nº 39/2017, como forma de positivar um instrumento cabível para se questionar o resultado da análise técnica e financeira e ainda de delimitar prazo e oportunidade de manifestação ao convenente sob pena de preclusão. No entanto, a existência desta figura sobrecarrega a área técnica com um volume maior de análises, e, por muitas vezes, não apresenta novos elementos tendentes a sanar as pendências apontadas no parecer de prestação de contas anterior, limitando-se apenas a alegações.
Frisa-se que a minuta da Portaria que revogará a Portaria MTur nº 39/2017 não prevê a figura do pedido de reconsideração, conforme documento (0787639) apensado aos autos do processo 72031.005900/2020-49.
	Análise
291.	No âmbito do MTur o instrumento denominado 'pedido de reconsideração' foi instituído pela Portaria MTur 112, de 24/5/2013, publicada no DOU de 27/5/2013 (peça 260) :
	Art. 88. Após notificação dos pareceres conclusivos das áreas técnica e financeira, o convenente poderá, por uma única vez, apresentar pedido de reconsideração à autoridade que o notificou, no prazo previsto no § 4º do art. 87.
§ 1º Não será analisado pedido de reconsideração intempestivo, devendo a área financeira dar ciência ao interessado;
§ 2º As áreas técnica e financeira, no âmbito de suas competências, deverão, na análise do pedido de reconsideração, em cumprimento ao princípio da segregação de funções, designar técnico distinto daquele que emitiu o parecer conclusivo, com ratificação pelo respectivo Secretário Nacional ou Diretor de Gestão Interna, no caso de análise financeira.
292.	A nosso ver, os argumentos expendidos pelo MTur para a instituição do 'pedido de reconsideração' não prosperam. Entendemos que o texto da Lei 9.784/1999 é claro o suficiente para não deixar dúvidas sobre a desnecessidade - na verdade, ilegalidade -, de criação de mais um 'recurso' no âmbito do MTur. O art. 69 da Lei 9.784/1999, ao dispor que 'os processos administrativos específicos continuarão a reger-se por lei própria, aplicando-se-lhes apenas subsidiariamente os preceitos desta Lei', torna a criação do 'pedido de reconsideração' no âmbito do MTur ato ilegal, visto que adotado por meio de portaria. Processos administrativos específicos a que se refere o art. 69 da Lei 9.784/1999, para citarmos exemplos, são as Tomadas de Contas, Prestações de Contas e Tomadas de Contas Especiais previstas na Lei 8.443/1992, para as quais são previstos os Recursos de Reconsideração e Revisão e Embargos de Declaração.
293.	Entendemos que, se há dificuldade, na aplicação dos dispositivos da Lei 9.784/1999 no que tange à tramitação, análise e interposição de recursos nas prestações de contas de transferências voluntárias, o Ministério deveria buscar, mediante consulta à Advocacia-Geral da União (AGU) , segurança jurídica aos atos administrativos praticados nos processos.
294.	Como o próprio Ofício 69/SNDTur asseverou, o 'pedido de reconsideração', mesmo tendo sido implantado com o intuito de regular as manifestações dos convenentes em relação às análises realizadas no âmbito do Mtur e delimitar prazo para tais manifestações evitando-se a incidência de preclusão administrativa, tornou-se figura que 'sobrecarrega a área técnica com um volume maior de análises, e, por muitas vezes, não apresenta novos elementos tendentes a sanar as pendências apontadas no parecer de prestação de contas anterior, limitando-se apenas a alegações'. A conclusão é de que o 'pedido de reconsideração' colaborou para o quadro de extrema morosidade na tramitação de processos de prestação de contas no MTur. A referida minuta de portaria que revogará a Portaria 39/2017 não prevê o instituto do 'pedido de reconsideração' (peça 251) . Assim, não proporemos nenhuma medida por parte do TCU.
295.	Observa-se que o item 1.7.6 do Acórdão 2058/2021-TCU-Plenário incluiu no Plano de Ação a ser apresentado pelo MTur ao TCU a 'revisão de procedimentos e normativos internos inerentes às atividades de análise de prestação de contas e de instauração, instrução e remessa de tomada de contas especial' (peça 250, p. 1) . Destarte, ressaltando a ilegalidade presente na instituição do 'pedido de reconsideração' pelo MTur, consideramos atendida a oitiva.
	Conclusão do exame técnico
296.	A nosso ver, toda a situação descrita na denúncia e as medidas para corrigi-la estão sendo devidamente tratadas no TC Processo 040.832/2018-0 (atualmente sobrestado aguardando envio dos planos de ação do MTur) , como demonstra o Acórdão 2058/2021-TCU-Plenário, relator Ministro-Substituto Augusto Sherman Cavalcanti, em substituição ao Ministro Benjamin Zymler, prolatado em 1º/9/2021, que dispôs (peça 250) :
 (...) 
1.6. fixar o prazo de 60 dias, contados na forma do art. 183, inciso I, alínea 'd', do RI/TCU, para que o Ministério do Turismo reformule o Plano de Ação encaminhado por intermédio do Ofício nº 19/2021/CGGT/SGFT/GSE, de 1º/3/2021, de maneira que sejam adotadas as necessárias providências para a efetiva análise, até 31/12/2022, de todas as prestações de contas das transferência relativas à função turismo com prazo de apresentação estipulado até 31/12/2016 e para a instauração, instrução e remessa das tomadas de contas especiais/inscrição de débitos inferiores decorrentes da reprovação dessas prestações de contas ou da omissão do dever de prestá-las;
1.7. informar ao Ministério do Turismo que o plano de ação a que se refere o subitem anterior deverá conter, dentre outros fatores que o órgão julgar pertinentes, o seguinte:
1.7.1. o nome completo, o CPF e o cargo/função dos gestores responsáveis por aprovar e implementar o plano de ação a ser apresentado ao Tribunal de Contas da União;
1.7.2. os critérios de priorização do exame dos processos, contemplando especialmente a materialidade do dano, o prazo prescricional para aplicação de sanção pecuniária (segundo entendimento fixado no Acórdão 1441/2016-TCU-Plenário) e a quantidade de TCE em nome do mesmo Responsável;
1.7.3. os meios disponíveis para dotar o setor competente da força de trabalho necessária à implementação do plano de ação;
1.7.4. uso da ferramenta de análise automatizada de prestação de contas, nos termos da Instrução Normativa Interministerial/MP/CGU nº 5, de 6/11/2018 e da IN/ME/CGU nº 1, de 14/2/2019;
1.7.5. mapeamento e otimização dos processos de trabalho de análise de prestação de contas e de instauração, instrução e remessa de tomada de contas especial;
1.7.6. revisão de procedimentos e normativos internos inerentes às atividades de análise de prestação de contas e de instauração, instrução e remessa de tomada de contas especial.
1.8. fixar o prazo de 120 dias, contados na forma do art. 183, inciso I, alínea 'd', do RI/TCU, para que o Ministério do Turismo elabore Plano de Ação para a efetiva análise de todas as prestações de contas de transferências relativas à função turismo com prazo de apresentação estipulado entre 1º/1/2017 e 30/6/2021 e para a instauração, instrução e remessa das tomadas de contas especiais/inscrição de débitos decorrentes da reprovação dessas prestações de contas ou da omissão do dever de prestá-las, que deverá constar:
1.8.1. o nome completo, o CPF e o cargo/função dos gestores responsáveis por aprovar e implementar o plano de ação a ser apresentado ao Tribunal de Contas da União;
1.8.2. os critérios de priorização do exame dos processos, contemplando especialmente a materialidade do dano, o prazo prescricional para aplicação de sanção pecuniária (segundo entendimento fixado no Acórdão 1441/2016-TCU-Plenário) e a quantidade de TCE em nome do mesmo responsável;
1.8.3. expectativa de remessa de lotes de processos ao TCU ao longo do tempo, até que o estoque de prestações de contas com prazo de apresentação estipulado entre 1º/1/2017 e 30/6/2021 seja completamente analisado e as prestações de contas delas decorrentes sejam instauradas, instruídas e remetidas ao Tribunal de Contas da União;
1.8.4. os meios disponíveis para dotar o setor competente da força de trabalho necessária;
1.8.5. uso da ferramenta de análise automatizada de prestação de contas, nos termos da Instrução Normativa Interministerial/MP/CGU nº 5, de 6/11/2018 e da IN/ME/CGU nº 1, de 14/2/2019;
1.8.6. mapeamento e otimização dos processos de trabalho de análise de prestação de contas e de instauração, instrução e remessa de tomada de contas especial; e
1.8.7. revisão de procedimentos e normativos internos inerentes às atividades de análise de prestação de contas e de instrução de tomada de contas especial;
297.	Do teor do Acórdão acima transcrito constata-se que as situações evidenciadas nestes autos, bem como as medidas de correção, estão sendo tratadas no TC Processo 040.832/2018-0. Assim, propor medidas nesta instrução, a nosso ver, configuraria retrabalho.
298.	Destarte, proporemos o conhecimento da denúncia satisfeitos os requisitos de admissibilidade previstos nos arts. 234 e 235 do Regimento Interno do TCU, e no art. 103, § 1º, in fine, da Resolução TCU 259/2014. Também será proposta a apensação definitiva destes autos ao TC Processo 040.832/2018-0 conforme art. 36 da Resolução TCU 259/2014.
299.	A maior parte dos fatos constantes da denúncia provaram-se verdadeiros, conforme descrito no exame técnico procedido nesta instrução. No entanto, tendo em vista que alguns tópicos foram considerados improcedentes ou parcialmente procedentes, encaminharemos proposta no sentido de ser considerada a denúncia parcialmente procedente.
3.	CONCLUSÃO
300.	Cuidam os autos de denúncia a respeito de possíveis irregularidades ocorridas no Ministério do Turismo (MTur) , relacionadas à demora na conclusão da análise de prestação de contas de convênios celebrados e na adoção de procedimentos para cobrança e instauração de tomada de contas especial, bem como descumprimento ao Acórdão 1284/2019-TCU-Plenário, relator Ministro-Substituto Marcos Bemquerer (itens 1-4) .
301.	Exame técnico realizado na documentação encaminhada pelo MTur ao TCU concluiu pela procedência parcial da denúncia, propôs seu conhecimento e a apensação definitiva destes autos ao TC Processo 040.832/2018-0, sem medidas adicionais a serem tomadas pelo TCU visto que a matéria está sendo tratada no âmbito daquele processo (itens 5-299) .
4.	PROPOSTA DE ENCAMINHAMENTO
302.	Ante o exposto, submetem-se os autos à consideração superior, propondo:
302.1.	conhecer da presente denúncia, satisfeitos os requisitos de admissibilidade previstos nos arts. 234 e 235 do Regimento Interno do TCU, e no art. 103, § 1º, in fine, da Resolução TCU 259/2014, para, no mérito considerá-la parcialmente procedente;
302.2.	fazer constar, com fundamento no art. 8º da Resolução-TCU 315, de 2020, comunicação do relator ao colegiado, na ata da sessão em que estes autos forem apreciados, no sentido de encaminhar cópia desta instrução à SecexTCE, para que tome conhecimento das análises feitas nesta instrução como subsídio à análise do TC-Processo 040.832/2018-0;
302.3.	informar ao denunciante e ao Ministério do Turismo do acórdão que vier a ser proferido, destacando que o Relatório e o Voto que fundamentarem a deliberação ora encaminhada podem ser acessados por meio do endereço eletrônico www.tcu.gov.br/acordaos; e
302.4.	apensar, definitivamente, este processo ao TC Processo 040.832/2018-0, com espeque no art. 36, da Resolução TCU 259/2014."
	É o Relatório.

não consta.

Não atuou.

DENÚNCIA. POSSÍVEIS IRREGULARIDADES NO ÂMBITO DO MINISTÉRIO DO TURISMO. DEMORA NA CONCLUSÃO DA ANÁLISE DE PRESTAÇÃO DE CONTAS DE TRANSFERÊNCIAS VOLUNTÁRIAS. POSSÍVEL BENEFICIAMENTO DE CONVENENTES NA ANÁLISE DA PRESTAÇÃO DE CONTAS. CONHECIMENTO. DILIGÊNCIA. OITIVA. PROCEDÊNCIA PARCIAL. DETERMINAÇÃO. APENSAMENTO.

DENÚNCIA (DEN)

Secretaria de Controle Externo do Desenvolvimento Econômico (SecexDesenvolvimento).

Trata-se de Denúncia dando conta de possíveis irregularidades ocorridas no Ministério do Turismo (MTur) relacionadas à demora na conclusão da análise de prestação de contas de convênios e ajustes congêneres celebrados pelo Ministério.
2.	A presente denúncia versa sobre possíveis irregularidades no fluxo processual de prestações de contas de convênios no âmbito do MTur, apontando as seguintes ocorrências:
2.1.	existência de passivo de convênios no MTur com datas de formalização anteriores a 2010 e que ainda possuíam trâmite ativo de prestação de contas, contrariando as regras da Portaria Interministerial 127, de 29/5/2008, vigente à época de firmatura dos instrumentos;
2.2.	apesar da instauração de tomadas de contas especiais e de suas tramitações neste Tribunal, é comum que os processos de prestação de contas de convênios voltem a tramitar no MTur, impulsionados por pedidos de reanálises e reconsideração encaminhados pelos convenentes ou pelo próprio ministério, como foi o caso da Portaria MTur 33/2018. A situação teria sido observada nos Convênios 717476/2009, 724440/2009, 746977/2010, e 753683/2010;
2.3.	embora a Portaria MTur 33/2018 não apresente dados de critérios objetivos para a seleção dos convênios que iriam ser reanalisados, os processos administrativos do ministério que teriam levado à edição da portaria indicam que teria havido possível direcionamento de avaliação e beneficiamento de uma entidade, a Associação Brasileira de Bares e Restaurantes (Abrasel) . Nesse sentido, teriam sido reanalisados cinco convênios da Abrasel cujas prestações de contas haviam sido rejeitadas: 573231/2006, 573261/2006, 595671/2007, 703246/2009 e 703806/2009. Já no convênio 704150/2009, firmado com a Prefeitura Municipal de Fernando Prestes/SP, teria sido identificada a necessidade de devolução de R$ 573.594,14;
2.4.	os convênios mencionados nos itens 9.10.1, 9.10.4 e 9.10.5 do Acórdão 1284/2019-TCU-Plenário (600281/2007, 717476/2009, 724440/2009, 754856/2010, 753683/2010 e 746977/2010 e 724449/2009) voltaram a tramitar no MTur e passaram por processos de reanálise de documentos quando já haviam sido exauridas as fases de prestação de contas;
2.5.	foram listados 24 convênios com trâmite ativo de análise da prestação de contas no MTur, sendo que grande parte foi firmada em 2010 e em anos anteriores. Nestes ajustes, foi apontado que: (i) o elevado estoque analisado demonstraria que não se tratou de erro grosseiro e esporádico, mas da adoção de um procedimento sistêmico de recepção e de dilação de prazos de constantes pedidos de análise e reanálise que não constam nas normas aplicáveis aos convênios; (ii) em certos casos já havia instauração de TCE ou pareceres finalísticos emitidos, dos quais não cabia mais avaliação; e (iii) a administração não poderia alegar, nos casos em tela, desconhecer as leis, as normas e os fluxos de prestação de contas de convênios e o Acórdão 1284/2019-TCU-Plenário; 
2.6.	reanálise de processos de prestação de contas de convênios, em razão do pedido de reconsideração previsto na Portaria/MTur 39/2017, o qual estaria em desacordo com as normas que regem as transferências voluntárias de recursos, a exemplo da Portaria Interministerial MPOG/MF/CGU 424/2016, que prevê que, uma vez rejeitada a prestação de contas e exauridas as providências para regularização das pendências ou reparação do dano, a autoridade competente deve instaurar a tomada de contas especial; e
2.7.	dado o estoque de 1.200 convênios aguardando análise do MTur, existe um risco de ocorrer a prescrição de débitos que sejam apurados, haja vista as omissões na conclusão das análises e a interpretação da decisão do Supremo Tribunal Federal (STF) sobre a prescritibilidade da pretensão de ressarcimento ao erário, em sede de repercussão geral, de forma conjunta com o Acórdão 1441/2016-TCU-Plenário, que pacificou a jurisprudência no sentido do prazo prescricional das sanções aplicadas pelo Tribunal.
3.	Face às irregularidades denunciadas, por meio do Despacho à peça 27, autorizei a realização da oitiva e da diligência proposta pela SecexDesenvolvimento na instrução inicial (peça 24) , com vista à obtenção de esclarecimentos e elementos necessários à apuração da denúncia.
I
4.	A SecexDesenvolvimento analisou as respostas encaminhadas pelo MTur por meio da instrução de mérito transcrita no relatório parte desta deliberação. Naquela assentada, a unidade técnica apresenta proposta de encaminhamento no sentido de que a denúncia seja considerada parcialmente procedente, apensando o processo ao TC-Processo 040.832/2018-0.
5.	Quanto ao passivo de convênios no MTur com datas de formalização anteriores a 2010 e que ainda possuíam trâmite ativo de prestação de contas (item 2.1 acima) , a unidade instrutiva aponta que desorganização na área de convênios no Ministério do Turismo já é bem conhecida pelo TCU e remonta a diversas administrações anteriores à atual. Assim, essa questão já foi tratada em várias intervenções deste Tribunal referentes a falhas procedimentais na celebração, monitoramento da execução e análise e gestão do estoque de prestações de contas de convênios celebrados pelo MTur. Em razão da alteração da IN/TCU 71/2012 por meio da IN/TCU 76/2016, que acrescentou o art. 19-A, foi fixado prazo até 01/12/2018 para que os órgãos e entidades competentes encaminhassem ao TCU as tomadas de contas especiais cujas datas de início de contagem de prazo eram anteriores a 12/12/2016. Neste caso, as prorrogações de prazo solicitadas pelo MTur para atendimento ao mencionado dispositivo estão sendo tratadas no TC-Processo 040.832/2018-0 (Relator Ministro Benjamin Zymler) .
6.	Dessa forma, apesar de considerar a denúncia procedente quanto a esse item, a unidade técnica deixa de propor a prolação de medidas saneadoras, devido a matéria estar sendo tratada no âmbito do TC-Processo 040.832/2018-0.
7.	Quanto à denúncia de que é comum que os processos de prestação de contas de convênios voltem a tramitar no MTur, apesar de as tomadas de contas especiais estarem em tramitação neste Tribunal (item 2.2 acima) , foi observado na instrução inicial (peça 24) que não haviam sido autuadas neste Tribunal, até aquele momento, as TCEs para os Convênios 717476/2009 e 746977/2010 apontados na denúncia como exemplos da ocorrência. A TCE referente ao Convênio 724440/2009, por sua vez, deu origem ao TC-Processo 002.294/2018-4, a qual foi arquivada, sem julgamento de mérito, por meio do Acórdão 4584/2020-TCU-Primeira Câmara em razão da descaracterização da existência de débito. Para o Convênio 753683/2010, foi autuada TCE no TC-Processo 012.807/2017-6. Foi considerado, entretanto, que eventual reanálise do MTur não tem o condão de afetar, por si só, o prosseguimento das apurações deste Tribunal. Assim, na diligência foram requeridas informações sobre os Convênios 717476/2009 e 746977/2010, para os quais ainda não haviam sido encaminhadas TCEs ao Tribunal.
8.	 As respostas quanto a esses convênios dão conta de que para o Convênio 717476/2009 já foi autuado a TCE no TC-Processo 012.540/2021-8. Quanto ao Convênio 746977/2010, apesar de a correspondente TCE ainda não ter sido encaminha ao TCU, por meio da Nota Informativa 4/2021, a Secretaria-Executiva do MTur informou que o Convênio foi encaminhado para instauração de TCE no dia 26/4/2021 e se encontrava na fase de instrução processual para instauração de TCE (peça 32, p. 21) .
9.	Assim, a SecexDesenvolvimento considera improcedente a denúncia de que os convênios apontados foram reanalisados pelo MTur quando já tramitavam neste Tribunal. Todavia, considera procedente a denúncia de diversas e reiteradas análises e reanálises e efetuadas em prestações de contas de convênios no âmbito do MTur. Contudo, em razão de a questão estar sendo tratada no âmbito do TC-Processo 040.832/2018-0, deixa de propor a adoção de medidas saneadoras.
10.	Quanto ao possível direcionamento de avaliação e beneficiamento da Associação Brasileira de Bares e Restaurantes (Abrasel) (item 2.3 acima) , a análise das informações apresentadas em resposta à diligência acerca da situação dos convênios apontados mostrou a seguinte situação:
10.1.	nos Convênios 573231/2006 e 573261/2006 houve revisão da aprovação da prestação de contas por determinação do Acórdão 8648/2012-TCU-Segunda Câmara, Relator Ministro Augusto Nardes, tendo sido, posteriormente, encaminhados ofícios de cobrança à Abrasel. Houve paralisação do andamento dos processos nos exercícios de 2019 e 2020. Entretanto, em 2021, os processos tiveram novo andamento. Dessa forma, não tendo sido observado beneficiamento da Abrasel, a SecexDesenvolvimento considera a denúncia improcedente quanto a esses ajustes;
10.2.	no Convênio 595671/2007 houve a rejeição da prestação de contas, e até a presente data a TCE não foi instaurada, encontrando-se o processo novamente na fase de análise para reexame técnico/financeiro. Dessa forma, ante a morosidade no andamento do processo, a unidade técnica considera procedente a denúncia em relação ao ajuste. Entretanto, não propõe medidas saneadoras em razão de este ajuste estar também sendo tratado no âmbito do TC-Processo 040.832/2018-0; 
10.3.	no Convênio 703246/2009, ao contrário do que consta na denúncia, dando conta de que teria havido em 2012 a reprovação da execução física, verifica-se que não ocorreu a mencionada reprovação. Entretanto, a análise da prestação de contas se encontra, até o momento, em andamento. Por essa razão, a unidade técnica considera procedente a denúncia em relação ao ajuste. Entretanto, mais uma vez não propõe medidas saneadoras em razão de este ajuste estar também sendo tratado no âmbito do TC-Processo 040.832/2018-0;
10.4.	no Convênio 703806/2009 foi verificado que a TCE já foi encaminhada ao TCU e autuada no TC-Processo 020.035/2021-7. Contudo, ante a morosidade na análise da prestação de contas, a SecexDesenvolvimento considera a denúncia procedente quanto ao ajuste; 
10.5.	no Convênio 704150/2009, firmado com o Município de Fernando Prestes/SP, também constante da relação de convênios avaliados com favorecimento, a diligência trouxe a informação (peça 73) de que em 10/3/2021, foi celebrado entre o MTur e o Município de Fernando Prestes/SP, o Termo de Parcelamento do débito apurado, no qual a municipalidade se comprometeu a pagar o valor de R$ 602.884,05 em 24 parcelas. Ante essa situação de morosidade na tramitação do processo até esse desfecho, a unidade técnica propõe considerar a denúncia procedente quanto a este ajuste.
11.	Em que pese essas considerações sobre cada convênio individualmente, a SecexDesenvolvimento avalia que, quanto ao aspecto de beneficiamento dos conveniados, de um modo geral, a denúncia é improcedente, apesar da constatação da prática sistemática de procrastinação excessiva na tramitação dos processos devido à profusão de análises, reanálises e pareceres, bem como diligências e recursos interpostos pelos convenentes. Essa questão, porém, já está sendo tratada no âmbito do TC-Processo 040.832/2018-0, o que afastaria a adoção de medidas nestes autos.
12.	Quanto à lista de 24 convênios apontados na denúncia com trâmite ativo de análise da prestação de contas no MTur, sendo que grande parte foi firmada em 2010 e em anos anteriores (item 2.5 acima) , foi verificado que os Convênios 703578/2009 e 703674/2009 já tiveram as respectivas TCEs autuadas no Tribunal, enquanto que o Convênio 794984/2013 teve a análise da prestação de contas finalizada, por meio do Parecer 29/2021, sendo registrada no sistema a aprovação com ressalvas em 23/2/2021. Em relação aos demais, a diligência requereu do MTur informações sobre a análise da prestação de contas. A partir da resposta, foram verificadas as seguintes situações.
12.1.	Convênios 703764/2009, 732087/2010, 731994/2010, 734938/2010, 704324/2009, 732084/2010, 704851/2009, 733222/2010, 513845/2004, 597598/2007, 620044/2007, 702267/2008 e Termo de Parceria 593694/2007: foram constatadas várias análises, reanálises e pareceres, reincidência de diligências, pedidos de reconsideração, de revisão, demoras e paralizações no andamento da análise das prestações de contas, tendo pelo menos um desses fatores - mas na grande maioria dos casos, vários deles - resultado no atraso da avaliação das contas desses ajustes. Ademais, até o momento, não ingressaram neste Tribunal as respectivas TCEs. Apesar disso, mais uma vez a unidade técnica deixa de propor a adoção de medidas saneadoras em razão de as questões envolvidas estarem sendo tratadas no TC-Processo 040.832/2018-0;
12.2.	Convênios 704833/2009, 723807/2009, 620205/2007, 704299/2009: o MTur não encaminhou a documentação relativa a esses ajustes. Não há registro, até o momento, do ingresso das respectivas TCEs neste Tribunal. Dessa forma, a unidade técnica considera prejudicada a análise da procedência da denúncia quanto a esses ajustes, além de entender não ser razoável realizar nova diligência para complementas as informações;
12.3.	Convênio 720331/2009: após o recolhimento do valor de R$ 18.074,15 apurado como débito, acrescido dos consectários legais, a prestação de contas foi aprovada com ressalvas pelo Parecer Financeiro 131, de 25/5/2021 (peça 252, pp. 2-4) ;
12.4.	Convênio 880934/2018: conforme as informações recebidas, a unidade técnica avalia que o processo de prestação de contas deste ajuste teve tramitação regular no âmbito do MTur;
12.5.	Termo de Parceria 6/2006 (588464/2006) : a SecexDesenvolvimento avalia inexistir na tramitação da prestação de contas do ajuste procrastinação excessiva, sendo que o fato de o processo ainda se encontrar em análise deveu-se a fatores externos ao MTur;
13.	Face a essas constatações, a unidade técnica propõe considerar o item da denúncia procedente. 
14.	Quanto à denúncia de que os convênios citados nos itens 9.10.1, 9.10.4 e 9.10.5 do Acórdão 1284/2019-TCU-Plenário (600281/2007, 717476/2009, 724440/2009, 754856/2010, 753683/2010 e 746977/2010 e 724449/2009) voltaram a tramitar no MTur e passaram por processos de reanálise de documentos quando já haviam sido exauridas as fases de prestação de contas (item 2.4 acima) , apontamento semelhante em relação aos Convênios 717476/2009, 746977/2010, 724440/2009 e 753683/2010 já foi tratado por ocasião da análise do item 2.2 acima. Quanto aos demais ajustes, a unidade técnica apresenta as seguintes considerações:
14.1.	Convênios 600281/2007 e 746977/2010: não teria havido descumprimento do Acórdão 1284/2019-TCU-Plenário pelo MTur. Como o último parecer fora emitido em 12/3/2013 e tendo em vista o atendimento ao Acórdão citado, competia ao MTur a reanálise da prestação de contas;
14.2.	Convênio 724449/2009: apesar de o ajuste não ter sido incluído na diligência proposta pela instrução à peça 24, pesquisa nas bases de dados do TCU constatou a autuação de TCE no TC-Processo 027.131/2019-0 referente ao ajuste.
15.	Ante essas avaliações, a unidade técnica propõe considerar o item da denúncia improcedente.
16.	Por fim em relação ao item 2.6 acima, foi realizada a oitiva do MTur quanto à validade do instituto do "pedido de reconsideração" previsto na Portaria 39/2017. A SecexDesenvolvimento considera que as justificativas apresentadas pelo ministério para instituição do mencionado meio recursal não prosperam. Neste sentido, considera ilegal a instituição do aludido recurso, nos termos da Lei 9.784/1999. Essa permissão teria contribuído efetivamente para a morosidade na tramitação de processos de prestação de contas no MTur. Contudo, considerando que a minuta de portaria que revogará a Portaria 39/2017 não prevê o instituto do "pedido de reconsideração" (peça 251) , deixa de propor medida quanto a essa questão.
II
17.	Acolho o encaminhamento alvitrado pela SecexDesenvolvimento, cujas análises adoto como parte das minhas razões de decidir, com os ajustes que entendo pertinentes.
18.	A denúncia, em sua essência, versa sobre possíveis irregularidades na sistemática de análise das prestações de contas dos convênios e instrumentos congêneres firmados pelo Ministério do Turismo. Foram apontados problemas relacionados ao fluxo processual, resultando na morosidade na tramitação de processos de prestação de contas ocasionada por demora na análise, realização de reanálises, emissão de pareceres, promoção de diligências, concessão de dilações de prazo, além de criação de recurso não previsto em lei. Foram apontados, ainda, possíveis favorecimentos nos processos de reanálise de prestação de contas.
19.	Conforme apontado pela unidade técnica, os problemas relacionados à análise de prestação de contas no âmbito do MTur, vêm de longa data, e têm sido alvo de atuação deste Tribunal em várias ocasiões. Neste sentido, a instrução inicial (peça 24) cita o Acórdão da 2ª Câmara 5.078/2009, Relator Ministro-Substituto André de Carvalho; os Acórdãos da 1ª Câmara 1.702/2014 e do Plenário 693/2020, ambos relatados pelo Ministro Benjamin Zymler;  e os Acórdãos do Plenário 2.140/2011, Relator Ministro Augusto Nardes, e 1.284/2019, Relator Ministro-Substituto Marcos Bemquerer, nos quais se determinou a observância dos prazos estipulados nas normas para a conclusão da análise de prestações de conta, foi assinado prazo para análise de prestação de contas, instaurou-se processo de tomada de contas especial, sancionou-se responsáveis por irregularidades em celebração de ajustes e análise de suas prestações de contas e, por fim, mapeou-se riscos na área de transferências voluntárias do MTur.
20.	Aponta a unidade técnica, ainda, que a avaliação das questões relacionadas ao estoque e análise das prestações de contas das transferências voluntárias efetuadas pelo MTur está atualmente em curso no âmbito do TC-Processo 040.832/2018-0 (Relator Ministro Benjamin Zymler) , no qual avalia-se os pedidos de prorrogação de prazo formulados pelo ministério para dar cumprimento ao disposto no art. 19-A, introduzido na IN/TCU 71/2012 pelo IN/TCU 76/2016.
21.	Com relação aos 24 ajustes firmados pelo MTur até 2010 relacionados na denúncia como ainda em trâmite de análise de prestação de contas pelo Ministério, em 13 deles foi confirmada a demora na análise, com processos ainda em andamento, e em 4, o não encaminhamento da documentação necessária à avaliação da situação desses processos. Nos outros 7 foi verificado o encaminhamento da TCE ao Tribunal, ou a aprovação da prestação de contas, ou, ainda, o seu regular trâmite. Assim, quanto aos processos ainda em andamento, por se tratar da mesma situação de demora da análise de prestação de contas no âmbito do MTur, a unidade técnica deixa de propor adoção de medidas nestes autos por se tratar da mesma questão em avaliação no TC-Processo 040.832/2018-0.
22.	Dessa forma, uma vez que, estando essas questões sendo tratadas de forma mais abrangente no mencionado processo, considero não ser pertinente a adoção, nestes autos, de medidas corretivas relacionadas aos ajustes específicos objeto da presente denúncia.
23.	Quanto ao apontamento de possível favorecimento na reanálise de cinco convênios firmados com a Associação Brasileira de Bares e Restaurantes (Abrasel) e um firmado com o Município de Fernando Prestes/SP, conforme acima descrito, o que foi verificado, em quatro dos convênios firmados com a Abrasel, é que, apesar da morosidade na avaliação da prestação de contas, os processos se encontram ainda em andamento. Trata-se, portanto, da mesma situação dos demais ajustes apontados nesta denúncia, e não de favorecimento da entidade convenente em particular. Em um dos ajustes firmado com a entidade já houve o encaminhamento da tomada de contas especial ao Tribunal. Por fim, quanto ao convênio firmado com o Município de Fernando Prestes/SP, também não se observou o apontado favorecimento, tendo em vista que o ente requereu e teve deferido o parcelamento do débito apurado. Portanto, apesar de a unidade técnica ter considerado procedente a denúncia em relação aos Convênios 595671/2007, 703246/2009 e 703806/2009 em razão da demora no andamento dos processos, não tendo sido constatado favorecimento à entidade, a denúncia deve ser considerada improcedente também em relação a esses ajustes.
24.	Assim, considerando que o problema da demora na análise das prestações de contas desses ajustes tem a mesma natureza da questão central que afeta os demais ajustes apontados na denúncia, a SecexDesenvolvimento considera não caber neste processo a adoção de medidas corretivas, pelas mesmas razões de que a questão já se encontra em avaliação no TC-Processo 040.832/2018-0. Contudo, entendo que, em se tratando de processos mais antigos, mostra-se procedente o apontamento (item 2.7 acima) da possibilidade de esses ajustes virem a ser alcançados pelo instituto da prescrição tanto da pretensão punitiva quanto do débito - a depender da eventual evolução da jurisprudência desta Corte - caso neles não se verifique a ocorrência de fatores interruptivos suficientes para impedir a consumação da prescrição.
25.	Tendo em vista essa possibilidade de prescrição, apesar da proposta da unidade técnica de não adoção de medidas em relação aos ajustes apontados na presente denúncia, entendo caber assinar prazo para que seja concluída a análise da prestação de contas dos convênios materialmente mais relevantes. Considero que essa medida não tem o potencial de trazer eventuais conflitos com a matéria discutida no TC-Processo 040.832/2018-0, tendo em vista que não há informação de que naquele processo se tratará de cada ajuste especificamente. Ademais, não considero que a antecipação de desfechos nos processos de prestação de contas impacte negativamente no deslinde daqueles autos.
26.	Por essas razões, verifico a necessidade da adoção da mencionada medida em relação aos seguintes ajustes referidos nestes autos, em relação aos quais os pareceres mais recentes indicam a glosa dos valores indicados:
	a) Convênio 746977/2010: glosa de R$ 4.991.211,60;
	b) Convênio 703764/2009: glosa de R$ 438.500,00;
	c) Convênio 704851/2009: glosa de R$ 229.990,00;
	d) Convênio 597598/2007: glosa de R$ 247.600,00;
	e) Convênio 620044/2007: glosa de R$ 439.986,01;
	f) Termo de Parceria 6/2006 (588464/2006) : glosa de R$ 294.263,42;
	g) Convênio 704299/2009: glosa de R$ 1.595.000,00;
	h) Convênio 600281/2007: glosa de R$ 1.974.125,94;
27.	Por fim, trato do apontamento na denúncia de que a reanálise de processos de prestação de contas de convênios, em razão do pedido de reconsideração previsto na Portaria/MTur 39/2017 estaria em desacordo com as normas que regem as transferências voluntárias de recursos, a exemplo da Portaria Interministerial MPOG/MF/CGU 424/2016. Esta última norma prevê que, uma vez rejeitada a prestação de contas e exauridas as providências para regularização das pendências ou reparação do dano, a autoridade competente deve instaurar a tomada de contas especial.
28.	Em razão dessa irregularidade, apontada nestes autos como uma das causas da morosidade do andamento dos processos de prestação de contas no MTur, foi realizada a oitiva daquele Ministério quanto à validade do instituto do "pedido de reconsideração" previsto na Portaria 39/2017. Considerando que a resposta à oitiva apresentou minuta de portaria que revogará a Portaria 39/2017, a qual não prevê o instituto do "pedido de reconsideração", deixo de adotar medida acerca do aludido recurso. Entendo, ainda, que a questão deve ser melhor avaliada no âmbito do TC-Processo 040.832/2018-0 por estar diretamente relacionada com a matéria analisada naquele processo.
29.	Por tudo que foi discutido, entendo que a presente denúncia deve ser conhecida, para, no mérito, considerá-la parcialmente procedente, assinando-se prazo ao Mtur para a conclusão da análise da prestação de contas dos convênios acima mencionados e apensando-se o presente processo ao TC-Processo 040.832/2018-0.	
	Ante o exposto, manifesto-me por que o Tribunal aprove o Acórdão que ora submeto à apreciação deste Colegiado.
TCU, Sala das Sessões, em 1 de dezembro de 2021.
AUGUSTO SHERMAN CAVALCANTI 
Relator